ACORDAO-COMPLETO-2374982

ACÓRDÃO 221/2020 ATA 3/2020 - PLENÁRIO

VISTOS, relatados e discutidos estes autos de tomada de contas especial instaurada por conversão do processo de representação TC Processo 000.399/2011-6, em atendimento à determinação expressa no item 9.2 do Acórdão 1100/2015-TCU-Plenário.
ACORDAM os ministros do Tribunal de Contas da União, reunidos em sessão do Plenário, diante das razões expostas pelo relator:
9.1. excluir da relação processual a Sra. Conceição de Maria Oliveira Lima (XXX.102.103-XX) ;
9.2. acatar as alegações de defesa do Sr. Telmo Gomes Mesquita (XXX.182.334-XX) , a fim de julgar regulares com ressalva suas contas e dar-lhe quitação, nos termos do art. 16, inciso II, 18 e 23, inciso II, da Lei 8.443/1992;
9.3. julgar irregulares as contas dos Srs. Zorbba Baependi da Rocha Igreja (XXX.836.803-XX) , então Coordenador-Geral da Coordenadoria de Controle de Licitações do Piauí, Arlindo Dias Carneiro Neto (XXX.904.053-XX) , então Diretor Administrativo da Secretaria de Estado da Saúde do Piauí e Armando Irineu Evangelista (XXX.700.273-XX) , então Gerente Administrativo da Secretaria de Estado da Saúde do Piauí, com fundamento nos arts. 1º, inciso I, 16, inciso III, alíneas 'b' e 'c', e § 2º, da Lei 8.443/1992, c/c os arts. 1º, inciso I, 209, incisos II e III, do Regimento Interno do TCU;
9.4. condenar os Srs. Zorbba Baependi da Rocha Igreja (XXX.836.803-XX) , Arlindo Dias Carneiro Neto (XXX.904.053-XX) e Armando Irineu Evangelista (XXX.700.273-XX) , e as empresas Distrimed Comércio e Representações Ltda. (08.516.958/0001-41) , Gerafarma Distribuidora e Representações Ltda. (10.437.780/0001-95) , Serrafarma Distribuidora de Medicamentos Ltda. (24.345.886/0002-54) e E.M.M. Mota & Cia Ltda. (01.778.563/0001-78) , com fundamento no art. 19, caput, da Lei 8.443/1992, c/c o art. 210 do RI/TCU ao pagamento das quantias a seguir especificadas, com a fixação do prazo de 15 (quinze) dias, a contar da notificação, para comprovarem, perante o Tribunal (art. 23, inciso III, alínea "a", da Lei 8.443/1992, c/c o art. 214, inciso III, alínea "a", do RI/TCU) , o recolhimento das dívidas aos cofres do Tesouro Nacional, atualizadas monetariamente e acrescidas dos juros de mora, calculados a partir da data discriminada, até a data do recolhimento, na forma prevista na legislação em vigor;
9.4.1. Sr. Zorbba Baependi da Rocha Igreja (XXX.836.803-XX) , solidariamente com os Srs. Arlindo Dias Carneiro Neto (XXX.904.053-XX) e Armando Irineu Evangelista (XXX.700.273-XX) e a empresa Distrimed Comércio e Representações Ltda. (08.516.958/0001-41) , pelo débito a seguir:
	Valor original (R$) 
	Data da ocorrência

	580.359,95
	24/5/2010

9.4.2. Sr. Zorbba Baependi da Rocha Igreja (XXX.836.803-XX) , solidariamente com os Srs. Arlindo Dias Carneiro Neto (XXX.904.053-XX) e Armando Irineu Evangelista (XXX.700.273-XX) e a empresa Gerafarma Distribuidora e Representações Ltda. (10.437.780/0001-95) , pelo débito a seguir:
	Valor original (R$) 
	Data da ocorrência

	1.045.321,07
	14/5/2010

	57.707,50
	23/7/2010

	394.233,02
	4/8/2010

9.4.3. Sr. Zorbba Baependi da Rocha Igreja (XXX.836.803-XX) , solidariamente com os Srs. Arlindo Dias Carneiro Neto (XXX.904.053-XX) e Armando Irineu Evangelista (XXX.700.273-XX) e a empresa Serrafarma Distribuidora de Medicamentos Ltda. (24.345.886/0002-54) , pelo débito a seguir:
	Valor original (R$) 
	Data da ocorrência

	1.295.779,96
	23/4/2010

	271.368,97
	26/4/2010

	399.955,86
	27/4/2010

	52.736,95
	14/5/2010

	403.813,40
	23/7/2010

	330.558,69
	4/8/2010

9.4.4. Sr. Zorbba Baependi da Rocha Igreja (XXX.836.803-XX) , solidariamente com os Srs. Arlindo Dias Carneiro Neto (XXX.904.053-XX) e Armando Irineu Evangelista (XXX.700.273-XX) e a empresa E.M.M. Mota & Cia Ltda. (01.778.563/0001-78) , pelo débito a seguir:
	Valor original (R$) 
	Data da ocorrência

	538.107,05
	14/5/2010

	242.035,37
	23/7/2010

	146.254,28
	4/8/2010

9.5. aplicar aos Srs. Zorbba Baependi da Rocha Igreja (XXX.836.803-XX) , Arlindo Dias Carneiro Neto (XXX.904.053-XX) e Armando Irineu Evangelista (XXX.700.273-XX) e às empresas Distrimed Comércio e Representações Ltda. (08.516.958/0001-41) , Gerafarma Distribuidora e Representações Ltda. (10.437.780/0001-95) , Serrafarma Distribuidora de Medicamentos Ltda. (24.345.886/0002-54) e E.M.M. Mota & Cia Ltda. (01.778.563/0001-78) , individualmente, a multa prevista no art. 57 da Lei 8.443/1992 c/c o art. 267 do RI/TCU, no valor a seguir discriminado, fixando-lhes o prazo de 15 (quinze) dias, a contar da notificação, para comprovarem, perante o Tribunal (art. 214, inciso III, alínea "a", do Regimento Interno) , o recolhimento da dívida aos cofres do Tesouro Nacional, atualizada monetariamente desde a data deste acórdão até a do (s) efetivo (s) recolhimento (s) , se for (em) paga (s) após o vencimento, na forma da legislação em vigor:
	Responsável
	Valor da multa

	Sr. Zorbba Baependi da Rocha Igreja (XXX.836.803-XX) 
	R$ 600.000,00

	Sr. Arlindo Dias Carneiro Neto (XXX.904.053-XX) 
	R$ 500.000,00

	Sr. Armando Irineu Evangelista (XXX.700.273-XX) 
	R$ 500.000,00

	Distrimed Comércio e Representações Ltda. (08.516.958/0001-41) 
	R$ 60.000,00

	Gerafarma Distribuidora e Representações Ltda. (10.437.780/0001-95) 
	R$ 150.000,00

	Serrafarma Distribuidora de Medicamentos Ltda. (24.345.886/0002-54) 
	R$ 300.000,00

	E.M.M. Mota & Cia Ltda. (01.778.563/0001-78) 
	R$ 100.000,00

9.6. autorizar, desde logo, nos termos do art. 28, inciso II, da Lei 8.443/1992, a cobrança judicial das dívidas caso não atendidas as notificações;
9.7. considerar graves as irregularidades cometidas pelos Srs. Zorbba Baependi da Rocha Igreja (XXX.836.803-XX) , Arlindo Dias Carneiro Neto (XXX.904.053-XX) e Armando Irineu Evangelista (XXX.700.273-XX) ;
9.8. aplicar aos Srs. Zorbba Baependi da Rocha Igreja (XXX.836.803-XX) , Arlindo Dias Carneiro Neto (XXX.904.053-XX) e Armando Irineu Evangelista (XXX.700.273-XX) a sanção de inabilitação para o exercício de cargo em comissão ou função de confiança na Administração Pública, pelo período, respectivamente, de 6 (seis) anos, 5 (cinco) anos e 5 (cinco) anos, nos termos do art. 60 da Lei 8.443/1992;
9.9. dar ciência desta deliberação aos responsáveis, à Secretaria de Estado da Saúde do Piauí, à Controladoria Geral do Estado do Piauí, à Procuradoria Geral do Estado do Piauí, ao Ministério da Saúde e, nos termos do § 3º do art. 16 da Lei 8.443/1992 c/c o § 7º do art. 209 do Regimento Interno do TCU, ao Procurador-Chefe da Procuradoria da República no Estado do Piauí para adoção das medidas cabíveis.

Tomada de contas especial autuada em razão de possível superfaturamento decorrente de realinhamento irregular de preços na aquisição de medicamentos.

Entidade do Governo do Estado do Piauí.

3. Responsáveis: Arlindo Dias Carneiro Neto (XXX.904.053-XX); Armando Irineu Evangelista (XXX.700.273-XX); Conceição de Maria Oliveira Lima (XXX.102.103-XX); Distrimed Comércio e Representações Ltda. (08.516.958/0001-41); Francisco de Assis Carvalho Gonçalves (XXX.709.613-XX); Gerafarma Distribuidora e Representações Ltda. (10.437.780/0001-95); Maria do Espírito Santo Nunes Cavalcante (XXX.400.253-XX); Serrafarma Distribuidora de Medicamentos Ltda. (24.345.886/0002-54); Telmo Gomes Mesquita (XXX.182.334-XX); Zorbba Baependi da Rocha Igreja (XXX.836.803-XX); e E.M.M. Mota & Cia Ltda. (01.778.563/0001-78).

13.1. Ministros presentes: Ana Arraes (na Presidência), Walton Alencar Rodrigues, Augusto Nardes, Raimundo Carreiro e Vital do Rêgo (Relator).
13.2. Ministros-Substitutos convocados: Marcos Bemquerer Costa e André Luís de Carvalho.
13.3. Ministro-Substituto presente: Weder de Oliveira.

ACORDAO-COMPLETO-2457258

Acórdão 2932/2021 - Plenário

VITAL DO RÊGO

Adoto como relatório o pronunciamento da Secretaria de Controle Externo de Tomada de Contas Especial (peça 196) , que contou com a anuência do corpo diretivo daquela unidade (peças 197-198) , com os ajustes de forma pertinentes, lavrada nos seguintes termos:
INTRODUÇÃO
1.	Cuidam os autos de tomada de contas especial instaurada por conversão do processo de representação TC Processo 000.399/2011-6, em atendimento à determinação expressa no item 9.2 do Acórdão 1100/2015-TCU-Plenário (rel. Ministro Vital do Rêgo) , a respeito de irregularidades ocorridas no Pregão Presencial 96/2009 - conduzido pela Coordenadoria de Controle de Licitações do Piauí (CCEL) -, bem como na execução dos respectivos contratos, no âmbito da Secretaria de Estado da Saúde do Piauí (Sesapi) .
HISTÓRICO 
2.	Nos autos do TC Processo 000.399/2011-6, a Controladoria Geral do Estado do Piauí deu conhecimento a esta Corte de Contas sobre possíveis irregularidades relacionadas tanto ao Pregão Eletrônico 96/2009 - cujo objetivo era o registro de preços para aquisição de medicamentos comuns - quanto às contratações efetivadas com base na ata decorrente daquele certame. As despesas teriam sido realizadas com recursos federais do Sistema Único de Saúde (SUS) (peça 24) .
3.	O certame em tela destinou-se ao registro de preços para a aquisição de medicamentos, tendo sido o objeto dividido em 19 lotes, que, ao final dos lances, culminaram com a assinatura de 19 atas, publicadas no Diário Oficial do Estado em 13/1/2010, no valor total de R$ 1.342.848.913,07 (peça 24, p. 13-30) . Ocorre que os preços unitários vencedores do certame não foram efetivamente praticados, vez que todas as empresas, com exceção de uma, obtiveram revisão de preços em março de 2010, com expressivos aumentos percentuais.
4.	O TCU, por meio do Acórdão 1100/2015-TCU-Plenário (rel. Ministro Vital do Rêgo) , decidiu, no âmbito do referido processo de representação, após a apreciação das respostas às oitivas das empresas e às audiências dos agentes públicos responsáveis:
9.1. conhecer da representação, porquanto presentes os requisitos previstos no art. 237, II e parágrafo único, do Regimento Interno deste Tribunal, para, no mérito, considerá-la parcialmente procedente;
9.2. com supedâneo no art. 47 da Lei 8.443/92, converter o presente processo em tomada de contas especial;
9.3. determinar à Secex-PI que realize as diligências necessárias ao saneamento dos autos, consoante itens 31, 39 a 41 e 52 do voto, previamente às citações a serem promovidas no âmbito da TCE;
9.4. encaminhar cópia deste acórdão, bem como do voto e do relatório que o fundamentam, à Secretaria de Estado da Saúde do Piauí, à CGE/PI, à PGE/PI e ao Ministério da Saúde.
5.	Destaca-se na sequência as conclusões expostas no Voto condutor do Acórdão 1100/2015-TCU-Plenário:
5.1.	Caracterização dos débitos, em virtude da falta de comprovação pelas empresas dos pressupostos fáticos necessários para os realinhamentos dos preços unitários contratuais, o que ensejou a determinação de conversão da representação em tomada de contas especial: 
4.	Manifesto, desde já, parcial anuência aos fundamentos expendidos na instrução transcrita no relatório precedente, pelas razões que passo a expor.
5.	Preliminarmente, impende ressaltar que o ponto fulcral desta representação é o fato de os preços unitários constantes das propostas vencedoras do Pregão 96/2009 - dividido em dezenove lotes e promovido pela CCEL - não terem sido efetivamente praticados, uma vez que as empresas, com exceção da Expressa Distribuidora de Medicamentos Ltda., formularam e tiveram deferido pedido de realinhamento de preços, passando a viger, já em de março de 2010 (pouco mais de três meses após a homologação do certame, ocorrida em dezembro de 2009) , os valores constantes das tabelas insertas à peça 8, p. 4-19.
6.	Em apertada síntese, empresas vencedoras do certame com preços aparentemente vantajosos teriam fornecido medicamentos por valores muito superiores àqueles efetivamente cotados em sua proposta de preços, à evidência de flagrante superfaturamento.
7.	Na esteira do que sustenta a unidade técnica, não foram apresentados elementos aptos a justificar o pleito e a consequente concessão de reequilíbrio econômico-financeiro (revisão ou realinhamento de preços constantes da ata derivada do Pregão 96/2009) em desacordo com o art. 65, II, "d", da Lei 8.666/93.
8.	Depois de constituída a ata, não se verificou a ocorrência de pelo menos uma das condicionantes do dispositivo legal supra que sustentasse o significativo aumento nos preços registrados, a saber: superveniência de fatos imprevisíveis ou previsíveis, porém de consequências incalculáveis, força maior, caso fortuito ou fato do príncipe.
9.	E todos os argumentos colacionados aos autos para respaldar a indevida revisão (realinhamento) de preços registrados na ata foram devidamente refutados pela Secex-PI. Eram, em essência, situações previsíveis de consequências calculáveis, que deveriam ter sido consideradas pelas empresas quando da elaboração da sua planilha de formação de preços.
10. A propósito, especificamente quanto ao Decreto 14.154/2010 (peça 68, p. 12) , que teria ocasionado, consoante se argumenta nos autos, aumento de cerca de 200% na carga tributária dos medicamentos, observa-se que o normativo trata basicamente, como bem assinala a Secex-PI, "da concessão de regime especial de tributação, com regras específicas para a compensação de créditos presumidos de ICMS dos valores devidos a título de ICMS Substituição Tributária". Vale destacar que a aplicação das normas constantes do decreto não é cogente e sim opcional, a depender de requerimento dirigido ao Secretário Estadual de Fazenda.
11.	 Portanto, quanto à alegação de que alterações na legislação tributária estadual teriam desequilibrado a relação jurídica originalmente estabelecida, não há qualquer demonstrativo de que o preço final do fornecimento de medicamentos tenha sido onerado de forma tão substancial. Como bem assevera a Secex-PI, "não há como apontar agravamento na condição do contribuinte, o que não restou comprovado, quanto mais numa escala que implicasse oneração do preço de venda ao consumidor em percentual de 200%".
12.	 Observa-se que a Remac Odontomédica Hospitalar Ltda., por exemplo, ingressou com pedido de realinhamento em 1/3/2010 (consoante informação contida no adendo ao Relatório CGE/PI 36/2010, peça 10, p. 2) , ao passo que a publicação do Decreto 14.154/2010 (peça 109) se deu posteriormente, no dia 23/3/2010.
13. Considerando que a quase totalidade das empresas vencedoras praticou irregularidade consistente na vantagem auferida pela concessão de realinhamento indevido, à evidência de prejuízo aos cofres públicos, concordo, desde já, com a proposta de conversão dos presentes autos em tomada de contas especial. Persistem, de fato, os elementos caracterizadores do dano ao erário, já que tais empresas não forneceram medicamentos pelos preços registrados, tendo sido favorecidas pelo procedimento viciado de realinhamento, o que poderá acarretar sua responsabilização definitiva em sede de TCE.
5.2.	Afastamento, naquela oportunidade, da proposta da Secex-PI de declaração de inidoneidade (art. 46 da Lei 8.443/1992) das empresas então ouvidas em oitiva, tendo em vista que "não há indícios de que os preços ofertados no certame fugissem em demasiado da curva de normalidade do mercado", de forma que a "irregularidade (...) estaria centrada tão somente no realinhamento indevido":
14.	Discordo, no entanto, da proposição da unidade técnica de se aplicar às empresas envolvidas, já nesta etapa processual, a penalidade prevista no art. 46 da Lei 8.443/92. Para a Secex-PI, não há elementos aptos a afastar o entendimento de que elas apresentaram preços excessivamente baixos com o único objetivo de alijar da disputa os potenciais concorrentes, daí a razão da penalidade.
15.	É até possível que os preços inicialmente registrados em ata não fossem aderentes aos do mercado. Todavia, à luz do que consta dos autos, não se pode assegurar, ao contrário do que fez a unidade técnica, que houvesse intenção deliberada de ofertar preços supostamente inexequíveis com o intuito de alijar da competição outros licitantes.
16.	Não se pode olvidar que os preços constantes das propostas vencedoras dos lotes poderiam ter sido impugnados pelos demais concorrentes em sede de recurso no âmbito do próprio pregão, o que não se verificou. E mesmo o pregoeiro, caso constatasse pairar dúvidas sobre a exequibilidade dos preços oferecidos no certame, poderia ter chamado as empresas, ainda na fase de julgamento de propostas, para que demonstrassem a viabilidade dos valores ofertados, em consonância com a Súmula-TCU 262, abaixo transcrita:
O critério definido no art. 48, inciso II, § 1º, alíneas "a" e "b", da Lei nº 8.666/93 conduz a uma presunção relativa de inexequibilidade de preços, devendo a Administração dar à licitante a oportunidade de demonstrar a exequibilidade da sua proposta. (grifei) 
17.	A corroborar o seu entendimento de que as empresas teriam oferecido preços, na fase competitiva do certame, em patamar muito inferior às referências de mercado, evidenciando assim a deliberada intenção de afastar outros licitantes da disputa, a Secex-PI aduz as seguintes considerações:
21.2. Note-se que a opção pela CMED baseia-se no fato de competir a essa entidade, conforme a Lei n. 10.742/2003, art. 5º, "a adoção, implementação e coordenação de atividades relativas à regulação econômica do mercado de medicamentos, voltados a promover a assistência farmacêutica à população, por meio de mecanismos que estimulem a oferta de medicamentos e a competitividade do setor". Desta feita, não haja qualquer óbice ao oferecimento de preços em patamar inferior, na prática isto se verifica com muita frequência, uma gritante desproporcionalidade constitui indício de preço irreal. Além disso, a observância dos limites de preços das tabelas da CMED é obrigatória por parte dos fornecedores.
21.2.1. A Orientação Interpretativa 2, de 13/11/2006, da CMED (peça 110) , por seu turno, estabelece que em qualquer operação de venda efetivada pelas empresas produtoras de medicamentos ou pelas distribuidoras, destinada tanto ao setor público como ao setor privado, deverá ser respeitado, para venda, o limite do Preço Fabricante (PF) . Desta feita, o preço a ser considerado como referencial é o PF das tabelas da CMED, que já embutem os impostos incidentes sobre a mercadoria.
21.3. Comparando-se os preços registrados de 14 medicamentos dentre os 40 constantes do lote XI, único vencido pela Remac, do registro de preços decorrente do pregão 96/2009 com os constantes da tabela da CMED (ver Tabela XI, peça 111) , conseguimos chegar a uma amostra de R$84.060.002,74 dos R$90.000.000,00 registrados (90% do total) .
21.4. Pela tabela da CMED, os preços dos medicamentos registrados totalizariam R$312.834.646,22. Ou seja, os preços pesquisados ofertados pela Remac traziam, conforme a amostra, um desconto de 73% em relação aos da CMED (...) .
[...]
27.2. Para comprovar que os preços foram cotados em níveis muito inferiores aos de mercado, elaborou-se a tabela XVIII (ver tabelas completas à peça 110) , onde se verificam "descontos" em relação à tabela da CMED muito expressivos em diversos itens relevantes. Em 17 itens analisados, cujo valor equivalia a 80% de todo o lote, o desconto foi de 87,90%. (grifei) 
18.	Mas o fato de os preços ofertados contemplarem descontos significativos em relação à tabela da CMED não permite inferir a sua inexequibilidade. A simples constatação da ocorrência de tais descontos não permite a conclusão da Secex-PI de que as empresas consignaram preços na planilha tão somente com o intuito de se sagrarem vencedoras do processo licitatório para, logo depois, obterem a majoração destes com o realinhamento.
19.	O próprio TCU já constatou que alguns valores divulgados pela CMED estão até 10.000% superiores aos preços de mercado. Não é demais lembrar que o Pleno deste Tribunal, ao apreciar relatório de auditoria operacional, concluiu que a atuação da própria CMED carece de aprimoramentos, de forma a reduzir os efeitos das falhas de mercado. Naquela assentada, no voto condutor do Acórdão 3.016/2012, restou assente que:
[...] fiscalizações anteriores deste Tribunal identificaram distorções em preços fixados pela Cmed, que se mostraram em patamares bastante superiores aos praticados nas compras públicas (TC Processo 010.110/2004-9, TC Processo 017.168/2007-5 e TC Processo 029.043/2010-7) . Além disso, verificou-se que vários gestores públicos tinham dificuldades em consultar a Tabela com os preços máximos.
Esta a motivação desta Auditoria Operacional na Cmed, avaliar se a atuação regulatória do órgão reduz os efeitos das falhas de mercado, evitando a prática de preços abusivos. Foram realizadas comparações dos preços registrados com compras governamentais e com preços registrados em outros países, que também realizam algum tipo de controle dos preços.
Foi verificado que os preços de tabela são significativamente superiores aos praticados em compras públicas, com casos em que chegam a mais de 10.000%. (grifei) 
20.	A propósito, a Secex-PI parece até mesmo concordar com o entendimento de que o fato de os preços ofertados contemplarem descontos significativos em relação aos valores da CMED não implica, necessariamente, inexequibilidade em relação a eles. Basta atentar para o exame feito pela unidade técnica sobre os esclarecimentos trazidos pela empresa Gerafarma, senão vejamos:
23.4. Conforme acima demonstrado, nos lotes adjudicados à Gerafarma verificam-se, em pelo menos três, descontos superiores a 70% em relação aos preços da CMED, ou seja, o preço parâmetro equivalia a cerca de três a quatro vezes o ofertado. Nada a reclamar caso a empresa tivesse verdadeiramente efetivado o fornecimento nestas bases, no entanto o que se verificou é que o fornecimento só se iniciou a partir da discutida concessão de realinhamento.
[...]
33.8. Vale reforçar, mais uma vez, que a adoção dos preços da CMED como parâmetro para comparação não significa que a oferta de medicamentos com preços com descontos significativos constitua inexequibilidade de preços. A tabela contém preços limites, e os descontos são frequentes e esperados. O contexto da situação entelada é que constitui indício fortíssimo de fraude à licitação. Tivessem os fornecedores honrado as tabelas inicialmente registradas e não procurado, logo após a finalização do certame e sem justificativa consistente, o realinhamento de valores, não haveria qualquer irregularidade. É portanto o conjunto de circunstâncias que reforça a convicção de má-fé, desde a origem, da maior parte dos licitantes vencedores. (grifei) 
21.	Ora, se seria então possível executar o objeto nesses valores, não há falar em preço inexequível. Não há indícios de que os preços ofertados no certame fugissem em demasiado da curva de normalidade do mercado. A irregularidade, repiso, estaria centrada tão somente no realinhamento indevido.
22.	E, como dito acima, comprovada a alteração indevida dos preços originalmente oferecidos pelas licitantes vencedoras dos lotes, o caminho natural é a conversão dos autos em tomada de contas especial.
5.3.	Responsabilização de alguns agentes públicos estaduais:
5.3.1.	Francisco de Assis Carvalho Gonçalves, ex-Secretário da Sesapi, quanto à não aplicação, naquela ocasião, da multa proposta pela Secex - PI, tendo em vista a errônea referência ao Pregão 96/2009 (o correto seria ao Pregão 50/2007) no teor do ato que promoveu sua audiência:
23.	Passo agora a analisar a conduta dos agentes públicos arrolados como responsáveis nestes autos.
24.	Ao Sr. Francisco de Assis Carvalho Gonçalves, ex-Secretário de Saúde do Estado do Piauí, foi atribuída a seguinte ocorrência: "Pagamento da nota fiscal n. 1.217, de 6/1/2010, à peça 6, p. 38-39, de 6/1/2010, de emissão da Serrafarma Distribuidora de Medicamentos Ltda., referente à nota de empenho 2009NE24921, no valor de R$ 5.908.379,65, na qual o valor unitário do medicamento Captopril 25 mg foi cotado a R$ 0,033 por cápsula, enquanto o valor registrado na ata de preço decorrente do Pregão 96/2009, realizado pela Coordenadoria Central de Licitações do Estado do Piauí, era de R$ 0,010 por cápsula, acarretando um prejuízo de R$ 1.150.000,00".
25.	Conforme as justificativas apresentadas pelo responsável, o preço do medicamento não se encontrava em conformidade com o Pregão 96/2009 porque a Liberação 6.507/2009, citada tanto pelo defendente quanto pelos auditores da CGE/PI, referia-se ainda ao anterior registro de preços, decorrente do Pregão 50/2007.
26.	Assim sendo, a irregularidade consistiu, em verdade, na prática de preços superiores aos obtidos no pregão então vigente, de fato o 50/2007. Examinando-se a sequência de atos preparatórios à aquisição dos produtos, vê-se que inicialmente, mediante o Ofício SESAPI/DUAD 763/09 (peça 6, p. 92) , o então Diretor Administrativo da Sesapi, Arlindo Dias Carneiro Neto, solicita a indicação de empresa registrada para aquisição dos medicamentos constantes do quadro resumo inserto à peça 6, p. 93-94. E essa solicitação é atendida mediante a Liberação 6.507/2009-CCEL/PI (peça 6, p. 95-99) .
27.	Pode-se estabelecer a correlação entre os itens do quadro resumo e a referida liberação pela numeração dos itens (quinta coluna do quadro resumo e primeira da tabela da liberação) , cabendo atentar para o fato de que a liberação não traz o nome do produto. O medicamento Captopril 25mg é o 17º do quadro resumo e corresponde ao item 125 do lote da ata. Na liberação, o item 125 (ver primeira coluna da tabela inclusa na liberação) tem preço unitário de R$ 0,010/cápsula. Destarte, não resta dúvida que se praticou preço em desacordo com a liberação da CCEL, e, por conseguinte, com a ata de registro de preços em vigor.
28.	De acordo com a Secex-PI, não podem ser acolhidas as justificativas do Sr. Francisco de Assis Carvalho Gonçalves, sendo cabível, portanto, a "adoção de providências para obter o ressarcimento do indevidamente gasto, com a conversão dos autos em tomada de contas especial e sua oportuna citação, que pode alcançar, solidariamente, inclusive, outros responsáveis que concorreram para o débito". Outrossim, propugna pela "imposição da multa do art. 58, II, da Lei 8.443/92 ao responsável ouvido em audiência".
29.	Não obstante concordar com a proposta de conversão dos autos em tomada de contas especial e a consequente citação dos que concorreram para o débito da ordem de R$ 1.150.000,00, peço vênias para discordar da aplicação de multa, nesta oportunidade, ao Sr. Francisco de Assis Carvalho Gonçalves.
30.	A uma, porque se percebe claramente ter havido vício no ofício de audiência que lhe foi endereçado, tendo nele sido feita alusão ao Pregão 96/2009 e não ao Pregão 50/2007. Isso certamente prejudicou a defesa do responsável, que apenas se limitou a justificar que, durante sua gestão, não fora adquirido nenhum medicamento de uso comum com preço obtido no âmbito do Pregão 96/2009. A duas, porque a responsabilidade do Sr. Francisco de Assis Carvalho Gonçalves será mais bem avaliada no âmbito da TCE a ser instaurada.
5.3.2.	Telmo Gomes Mesquita, ex-Secretário da Sesapi, quanto ao não reconhecimento de "conduta culposa" por parte desse agente, "a ensejar-lhe, já nesta oportunidade, a multa" proposta pela Secex/PI:
36.	É indene de dúvida que, relativamente à boa-fé do responsável, o fato de a comissão de sindicância da PGE/PI a ter reconhecido não vincula o TCU, até porque se trata de procedimentos diversos, com fitos diferentes, prevalecendo o princípio da independência das instâncias. Mas não se pode ignorar a conclusão da PGE/PI pela ausência de elementos suficientes à responsabilização do ex-secretário, nos seguintes termos:
Por ter assinado os empenhos com base em processos administrativos defeituosos - que tomavam por base os preços originais do Pregão n. 096/2009, acrescido de ofício constando realinhamento ilegal de preços, realizado por subordinado (Diretor Administrativo) indicado pelo Secretário de Saúde antecessor, partindo, do princípio de que os mesmos eram ilícitos; bem como, ter autorizado os pagamentos, entende a Comissão Sindicante que o ex-Secretário de Saúde agiu de boa-fé ...Pesa a favor do ex-Secretário, ainda, o fato de ter sido ele que percebeu a irregularidade ora apurada, interrompendo as compras de medicamentos de uso comum, comunicando o fato imediatamente à CGE-PI e pedindo providências, além de reativar o controle interno da SESAPI; o que obstou maiores prejuízos ao erário estadual e federal. 
37.	Diferentemente do que concluiu a Secex-PI, não vejo como, a priori, evidenciar-se a culpabilidade do ex-secretário pelo fato de este haver escolhido seus auxiliares diretos sem efetivar supervisão sobre seus atos. A uma, porque não havia, até aquele momento, nada que desabonasse a conduta de tais agentes públicos, que já vinham exercendo suas atribuições na gestão do secretário anterior. Seria, portanto, bastante razoável, por sua experiência, que fossem mantidos nessas funções.
38.	A duas, não concordo com a assertiva de que cabia ao ex-secretário supervisionar os atos que resultaram no indevido realinhamento de preços consignados na ata decorrente do Pregão 96/2009. Não se pode exigir de um secretário de Estado envolvimento em questões dessa natureza, a menos que reste evidenciado, na TCE a ser instaurada, que ele próprio, provocado por aqueles diretores, autorizou o inquinado alinhamento, sem atentar para os pressupostos do art. 65, II, "d", da Lei 8.666/93. Não se pode, a meu ver, já de antemão, atribuir-lhe responsabilidade pelo fato de autorizar pagamento com base em nota fiscal atestada por quem, de fato, recebeu os medicamentos e reconheceu os valores devidos ao credor.
39.	Ainda que ficasse patente, nesta oportunidade, a conduta culposa do ex-secretário, não concordaria com a proposta de que somente a ele e às empresas beneficiadas fosse atribuída responsabilidade em sede de TCE. Deverão também ser chamados aos autos os responsáveis pela elaboração das ordens de fornecimento (ou documentos equivalentes) , bem como os sobreditos diretores da Sesapi (Armando Irineu Evangelista e Arlindo Dias Carneiro Neto) .
40.	A propósito, não se tem também nos autos informação precisa sobre quem deferiu o pleito das empresas, isto é, o agente público estadual que concorreu diretamente para a efetivação da irregularidade, já que a recusa ao pleito poderia ter evitado o dano ao erário. Uma vez identificado esse agente, deverá ele ser também chamado aos autos. Fato é que a causa do prejuízo constatado decorre exclusivamente de vício observado durante a vigência da ata e, via de consequência, por ocasião da formalização e da execução de contratos com preços majorados indevidamente.
41.	Saliento que, até o momento, não há comprovação da participação do ex-secretário no realinhamento de preços consignados na ata, ou na posterior elaboração das ordens de fornecimento dos medicamentos. Ao contrário, supõe-se que havia uma estrutura hierárquica, no âmbito da Sesapi, constituída para tais finalidades. Teria então agido o responsável dentro daquilo que se esperava de um gestor do seu nível hierárquico.
42.	Destarte, concordo com a unidade técnica acerca da "adoção de providências para obter o ressarcimento do indevidamente gasto, com a conversão dos autos em tomada de contas especial e sua oportuna citação, que pode alcançar, solidariamente, outros responsáveis que concorreram para o débito". Não vislumbro, todavia, à luz do conceito de 'homem médio' (na hipótese dos autos, seria aquele secretário de Estado razoavelmente diligente) , conduta culposa do Sr. Telmo Gomes Mesquita, a ensejar-lhe, já nesta oportunidade, a multa prevista no art. 58, II, da Lei 8.443/92, conforme sugerido pela Secex-PI.
5.3.3.	Zorbba Baependi da Rocha Igreja, ex-Coordenador-Geral da Coordenadoria de Controle de Licitações do Piauí (CCEL/PI) , quanto à, em consonância com a proposta da Secex/PI, exclusão de sua responsabilidade no âmbito do TCU, sendo, pois, "mais adequada a apuração de sua responsabilidade administrativa, cível e penal no âmbito do MPE e MPU tal como sugerido ao final do relatório da comissão de sindicância da Procuradoria Geral do Estado (...) , até porque nestas esferas se poderá produzir adequadamente provas acerca das alegações do responsável.":
43.	Em relação ao Sr. Zorbba Baependi da Rocha Igreja, Coordenador Geral da CCEL, teria remanescido a seguinte ocorrência: "Concessão do pleito de revisão dos preços originalmente constantes da ata de registro de preços decorrente do Pregão n. 096/2009, sem que o processo fosse devidamente instruído, conforme o art. 65, II, 'd' da Lei 8.666/93, que prescreve que o realinhamento de preços só é devido quando necessário para a manutenção do 'equilíbrio econômico-financeiro inicial do contrato, na hipótese de sobrevierem fatos imprevisíveis ou previsíveis, porém de consequências incalculáveis', o que não restou configurado nos autos (...) .".
44.	Como bem assinalado pela Secex-PI, não logrou o responsável trazer elementos que contrariassem o entendimento de que não houve instrução criteriosa do processo de realinhamento, bem como que justificassem contundentemente que este era devido. Tem-se, no entanto, a alegação do defendente de que: 1º) não concedeu o realinhamento, o que só veio a ocorrer em data posterior à sua saída; 2º) não emitiu guias de liberação com preços superiores aos registrados; 3º) a documentação acostada aos autos cientificando a Sesapi da concessão do realinhamento de preços fora falsificada.
45.	Para apurar a responsabilidade do Sr. Zorbba Baependi da Rocha Igreja, há que se superar a incompatibilidade entre os elementos trazidos inicialmente pela CGE/PI e os coligidos pelo responsável em suas justificativas. A assertiva deste de que os documentos cuja autoria lhe são atribuídas são falsos esbarra na impossibilidade de se produzir, no âmbito desta Corte de Contas, prova técnica quanto à falsidade de assinaturas no presente processo.
46.	No entanto, na esteira da conclusão da Secex-PI, entendo que existem fatores de considerável peso a militar em favor do responsável. É que, conforme atesta a própria CGE/PI, mesmo com o eventual deferimento do realinhamento, as liberações da CCEL à Sesapi continuaram a ser expedidas com os preços originais.
47.	Forçoso é admitir que após a publicação no DOE do deferimento do realinhamento de preços, continuou a CCEL a encaminhar, em suas guias de liberação, os preços não realinhados. A partir daí é que de forma autônoma prosseguia o processo de aquisição com a modificação dos preços. A manipulação parece então ter ocorrido no âmbito da Sesapi. Portanto, não se pode assegurar que a conduta do Sr. Zorbba Baependi da Rocha Igreja tenha se inserido entre as causas do superfaturamento.
48.	Por conseguinte, anuo à conclusão da unidade técnica no sentido de ser "mais adequada a apuração de sua responsabilidade administrativa, cível e penal no âmbito do MPE e MPU tal como sugerido ao final do relatório da comissão de sindicância da Procuradoria Geral do Estado (peça 70, p. 8-26) , até porque nestas esferas se poderá produzir adequadamente provas acerca das alegações do responsável.".
6.	Com vistas a dar cumprimento às determinações constantes do Acórdão 1100/2015-TCU-Plenário, foram feitas, inicialmente, conforme proposto na instrução à peça 31, diligências junto à Sesapi, à CCEL, à CGE-PI, à PGE-PI, ao MP-PI, ao MPF-PI e à Companhia Editora do Piauí (Comepi) .
7.	Conceição de Maria Oliveira Lima, a Secex-PI fez, em consonância com a instrução à peça 65, as citações solidárias das seguintes pessoas, em relação aos débitos a seguir elencados, a serem recolhidos aos cofres do Fundo Nacional de Saúde:
7.1.	Débito de R$ 1.150.000,00, em 4/3/2010:
7.1.1.	Empresa Serrafarma Distribuidora de Medicamentos Ltda., pela venda do medicamento Captopril 25 mg com preço unitário majorado em relação ao registrado no Pregão 50/2007, conforme Nota de Empenho 2009NE24921, Nota Fiscal 1217, de 6/1/2010, e Ordem Bancária 2010OB03591, de 4/3/2010 [citação feita regularmente por edital publicado no DOU, cf. peças 165, 167 e 171, sendo que essa empresa não apresentou resposta, o que caracterizou a sua revelia];
7.1.2.	Agentes públicos da Sesapi a seguir, pela elaboração e aprovação da Ordem de Fornecimento que culminou com a aquisição do medicamento Captopril 25 mg com preço unitário majorado em relação ao registrado no Pregão 50/2007, conforme Nota de Empenho 2009NE24921, Nota Fiscal 1217, de 6/1/2010, e Ordem Bancária 2010OB03591, de 4/3/2010:
7.1.2.1.	Sra. Maria do Espírito Santo Nunes Cavalcante, então Gerente Administrativo [expediente citatório na peça 82, com resposta na peça 175]; 
7.1.2.2.	Sr. Arlindo Dias Carneiro Neto, então Diretor Administrativo [expediente citatório na peça 87; pedido de prorrogação de prazo e de atualização de endereço na peça 125; expediente de comunicação de deferimento da prorrogação nas peças 153 e 177; e resposta nas peças 180-181];
7.1.2.3.	Sra. Conceição de Maria Oliveira Lima, então Diretora Executiva do Funsaude [expediente citatório na peça 78 e respectiva resposta na peça 174]; e
7.1.2.4.	Sr. Francisco de Assis Carvalho, então Secretário [expediente citatório na peça 80 e respectiva resposta na peça 156].
7.2.	Débitos com responsabilidade imputada às respectivas empresas beneficiárias, pelas vendas de medicamentos com preços unitários majorados em relação aos registrados no Pregão 96/2009, conforme apurado pela CGE-PI no Relatório 36/2010, sendo que a responsabilidade por todos os débitos foi também imputada solidariamente aos agentes públicos estaduais consignados nos itens 7.2.1 e 7.2.2, abaixo:
	Empresa
	Débito (R$) 
	Data

	Distrimed Comércio e Representações Ltda. 
[expediente citatório na peça 75 e respectiva resposta na peça 131]
	580.359,95
	24/5/2010

	Gerafarma Distribuidora e Representações Ltda.
[expediente citatório na peça 81 e respectiva resposta na peça 112]
	1.045.321,07
57.707,50
394.233,02
	14/5/2010
23/7/2010
4/8/2010

	Serrafarma Distribuidora de Medicamentos Ltda. [empresa com débito também decorrente do Pregão 50/2007 - v. item 6.1.1 desta instrução]
[citação feita regularmente por edital publicado no DOU, cf. peças 165, 167 e 171, sendo que essa empresa não apresentou resposta, o que caracterizou a sua revelia]
	1.295.779,96
271.368,97
399.955,86
52.736,95
403.813,40
330.558,69
	23/4/2010
26/4/2010
27/4/2010
14/5/2010
23/7/2010
4/8/2010

	EMM Mota & Cia. Ltda. EPP (Distrib. Multmed) 
[expediente citatório na peça 76 e respectiva resposta nas peças 158 e 159]
	538.107,05
242.035,37
146.254,28
	14/5/2010
23/7/2010
4/8/2010

7.2.1.	Agente público da CCEL, por ter concedido o pleito de revisão dos preços originalmente constantes da ata de registro de preços do Pregão 96/2009, conforme Opinião Técnica (peça 29, p.14-15) , Despacho (peça 29, p. 13) e Ofício 483/2010-GL, de 9/4/2010 (peça 28, p. 5-19) , fato que possibilitou que as aquisições de medicamentos ocorressem com sobrepreço: 
7.2.1.1	Sr. Zorbba Baependi da Rocha Igreja, então Coordenador-Geral da CCEL [expediente citatório na peça 86 e respectiva resposta na peça 114].
7.2.2.	Agentes públicos da Sesapi, pela elaboração e aprovação das Ordens de Fornecimento que culminaram com a aquisição de medicamentos com preços unitários majorados em relação aos registrados no Pregão 96/2009, conforme apurado pela CGE/PI no Relatório 36/2010:
7.2.2.1.	Sr. Armando Irineu Evangelista, então Gerente Administrativo [expediente citatório na peça 77 e respectiva resposta na peça 120]; 
7.2.2.2.	Sr. Arlindo Dias Carneiro Neto, então Diretor Administrativo [agente com débito também decorrente do Pregão 50/2007 - v. item 7.1.2; expediente citatório na peça 87; pedido de prorrogação de prazo e de atualização de endereço na peça 125; expediente de comunicação de deferimento da prorrogação nas peças 153 e 177; e resposta nas peças 180-181];
7.2.2.3.	Sra. Conceição de Maria Oliveira Lima, então Diretora Executiva do Funsaude [agente com débito também decorrente do Pregão 50/2007 - v. item 7.1.2 desta instrução; expediente citatório na peça 78 e respectiva resposta na peça 174]; e 
7.2.2.4.	Sr. Telmo Gomes Mesquita, então Secretário de Saúde [expediente citatório na peça 83 e respectiva resposta na peça 113, com complemento nas peças 115-118].
8.	Também foram feitas, em conformidade com proposta na instrução na peça 65, diligências junto à 1ª (expediente na peça 84, com AR dos Correios na peça 95) e à 3ª (expediente na peça 85, com AR dos Correios na peça 101) Varas da Seção Judiciária da Justiça Federal no Estado do Piauí, para que fossem encaminhadas cópias das decisões proferidas nos processos 7702-35.2015.4.01.4000, 8273-74.2013.4.01.4000 e 1497-24.2014.4.01.4000, bem como fosse informado se, a partir das investigações realizadas, restou evidenciada a responsabilidade do Sr. Zorbba Baependi da Rocha Igreja, então Coordenador-Geral da CCEL, nos ilícitos apurados nas mencionadas ações.
9.	A 1ª Vara informou, em 22/6/2017, que o processo se encontrava ainda em fase de notificação dos requeridos (peça 176) . Não houve, até a presente data, resposta da 3ª Vara.
10.	Em instrução à peça 182, o auditor da Secex-PI examinou questão preliminar, afeta à possível incompetência do TCU para processamento do feito, por inexistência de recurso federal que tenha financiado os medicamentos em pauta. Reproduz-se abaixo excerto da análise empreendida (peça 182, p. 10-13) :
9.	A origem dos débitos tratados no presente feito foram aquisições de medicamentos comuns, destinados a unidades de saúde estaduais, com sobrepreço. Como essas aquisições foram financiadas com "recursos do SUS", então, sem maiores indagações, entendeu-se que se tratava de "recursos federais".
10.	Partiu-se, aparentemente, da premissa, falsa, de que recursos do SUS seriam equivalentes a recursos federais. Aliás, essa premissa constou do item 1 do Voto do Acórdão 1100/2015-TCU-Plenário (Ministro-Relator: Vital do Rego) : "as despesas teriam sido realizadas com recursos federais do Sistema Único de Saúde (SUS) ".
10.1.	Aliás, a redação desse trecho do Voto ("teriam sido") parece evidenciar o fato de que, em momento algum, houve a comprovação da natureza federal dos recursos utilizados para o financiamento dos medicamentos adquiridos por órgão de um ente federativo estadual.
11.	De fato, nos presentes autos, não houve a especificação de qualquer recurso federal transferido ao estado do Piauí que tivesse por contrapartida estadual as aquisições dos medicamentos objeto do presente feito.
11.1.	Enfatize-se: não houve a indicação de qualquer recurso federal que tivesse financiado a compra dos medicamentos em pauta.
12.	Veja-se que, no caso, os recursos do SUS são, em regra, movimentados no Fundo Estadual de Saúde, no qual ingressam tanto recursos próprios estaduais como recursos federais. Talvez esse aspecto seja o motivo da adoção da aludida premissa falsa (considerar verdadeiros sinônimos "recursos do SUS" e "recursos federais") . No entanto, apenas a análise da aplicação dos recursos federais, consubstanciada na contraprestação acordada entre a União e o Estado, entra na esfera de competência do TCU.
13.	Com efeito, a competência do TCU, em virtude do princípio federativo, abrange apenas a apreciação dos recursos federais, em especial quanto à verificação da efetiva aplicação da contraprestação a cargo do estado por conta do recebimento desses recursos da União.
14.	Assim, no caso, o ressarcimento dos recursos em pauta, de natureza estadual, aos cofres do Fundo Nacional de Saúde, implicaria enriquecimento sem causa da União às custas do estado do Piauí.
15.	A propósito, de acordo com trabalho de Levantamento de Auditoria que a Secex/PI realizou na Sesapi acerca do Bloco de Assistência Farmacêutica do SUS (TC Processo 009.823/2013-1) , com relatório de 28/6/2013, abrangendo, para cada um dos Componentes Básico, Especializado e Estratégico desse Bloco, desde o seu financiamento até a dispensação do medicamento ao usuário (final do ciclo logístico dos medicamentos) , verificou-se que a compra da espécie de medicamentos objeto do presente feito (comuns, destinados a unidades de saúde estaduais) , sem a notícia de emissão pelo estado de Autorizações de Procedimentos de Alta Complexidade/Alto Custo (Apac) para fins de ressarcimento junto ao Ministério da Saúde, não é, ordinariamente, financiada com recursos federais repassados aos estados-membros. 
15.1.	Vejam-se, no mencionado relatório de auditoria, alguns trechos que abordam as restritas situações nas quais há o repasse ordinário de recursos do Ministério da Saúde para o financiamento de medicamentos adquiridos pelos estados, e que só ocorrem no âmbito do Componente Especializado do Bloco de Assistência Farmacêutica (afigura-se que os medicamentos comuns, objeto do presente feito, poderiam estar enquadrados, no máximo, no "Grupo 2" do Componente Especializado, cujos financiamentos, em princípio, cabem aos próprios estados) :
II. VISÃO GERAL DO BLOCO DE ASSISTÊNCIA FARMACÊUTICA DO SUS
 (...) 
18.	O Componente Especializado de Assistência Farmacêutica destina-se ao financiamento de medicamentos de dispensação excepcional, para aquisição e distribuição desse grupo de medicamentos, conforme critérios estabelecidos em portaria específica (art. 27 da Portaria GM/MS 204/2007) . 
19.	A Portaria GM/MS 2.981/2009 que regulamentou e aprovou o Componente Especializado de Assistência Farmacêutica (antigo Componente de Medicamentos de Dispensação Excepcional) o define como sendo uma estratégia de acesso a medicamentos no âmbito do SUS, caracterizada pela busca da garantia da integralidade do tratamento medicamentoso, em nível ambulatorial, cujas linhas de cuidado estão definidas em Protocolos Clínicos e Diretrizes Terapêuticas (PCDT) publicados pelo Ministério da Saúde. 
20.	O acesso aos medicamentos que fazem parte das linhas de cuidado para as doenças contempladas no âmbito deste Componente é garantido mediante a pactuação entre a União, estados, Distrito Federal e municípios, conforme diferentes responsabilidades.
21.	Os medicamentos que fazem parte das linhas de cuidado para as doenças contempladas neste Componente estão divididos em três grupos com características, responsabilidades e formas de organização distintas na forma a seguir. Independentemente do grupo ao qual pertença o medicamento, o acesso aos mesmos deve ter por base os critérios de diagnóstico, indicação de tratamento, inclusão e exclusão de pacientes, esquemas terapêuticos, monitoramento, acompanhamento e demais parâmetros contidos nos PCDT estabelecidos pelo Ministério da Saúde para as doenças.
a)	Grupo 1 - Medicamentos financiados pela União; 
b)	Grupo 2 - Medicamentos financiados pelos estados e Distrito Federal; e 
c)	Grupo 3 - Medicamentos financiados pelos municípios e Distrito Federal.
22.	O Grupo 1 é subdividido em Grupo 1A e Grupo 1B. No Grupo 1A estão os medicamentos cujo financiamento e aquisição são de responsabilidade exclusiva do Ministério da Saúde. É constituído por medicamentos que representam elevado impacto financeiro para o Componente, por aqueles indicados para doenças mais complexas, para os casos de refratariedade ou intolerância a primeira e/ou a segunda linha de tratamento, normalmente com monopólio ou duopólio de mercado e que estão incluídos em ações de desenvolvimento produtivo no complexo industrial da saúde. Esses medicamentos estão relacionados no Anexo I da Portaria GM/MS 2.981/2009.
23.	No Grupo 1B estão os medicamentos com financiamento do Ministério da Saúde e aquisição sob responsabilidade das secretarias estaduais de saúde. Estes medicamentos são ressarcidos mediante apresentação e aprovação das Autorizações de Procedimentos de Alta Complexidade/Alto Custo (Apac) correspondentes. Esses medicamentos estão relacionados no Anexo I da Portaria GM/MS 2.981/2009. São medicamentos com maior oferta no mercado, a compra fica sob responsabilidade das secretarias estaduais de saúde, com valor de ressarcimento igual ao Preço Máximo de Venda ao Governo (PMVG) estabelecido pela Câmara de Regulação do Mercado de Medicamentos (CMED) ou, na sua ausência, pelo preço fábrica ou preço praticado nas compras efetivadas pelas secretarias estaduais de saúde.
24.	No Grupo 2 estão os medicamentos com vários fornecedores e, em geral, relacionados à segunda linha de tratamento da doença. É constituído por medicamentos cuja responsabilidade pelo financiamento e aquisição é das secretarias estaduais de saúde. Esses medicamentos estão relacionados no Anexo II da Portaria GM/MS 2.981/2009.
25.	 O Grupo 3 é constituído por medicamentos com responsabilidade de financiamento tripartite, sendo a aquisição e a dispensação de responsabilidade dos municípios, conforme estabelecido na Portaria GM/MS 2.982/2009. Medicamentos que integram a Rename, para doenças cujo tratamento e farmacoterapia estão relacionados à Atenção Primária, a responsabilidade pela aquisição e fornecimento é das secretarias municipais de saúde, com recursos financeiros estabelecidos para o Componente Básico da Assistência Farmacêutica. Esses medicamentos estão relacionados no Anexo III da Portaria GM/MS 2.981/2009.
26.	Os recursos da União aplicados no financiamento do Componente Especializado têm como base a emissão e aprovação das Apac, emitidas pelos gestores estaduais, vinculadas à efetiva dispensação do medicamento. Trimestralmente, o Ministério da Saúde publica portaria com os valores a serem transferidos mensalmente às Secretarias Estaduais de Saúde, apurados com base na média trimestral das Apac.
 (...) 
IV. INSTRUMENTOS DE CONTROLE
101.	Já quanto ao componente especializado da assistência farmacêutica, tendo em vista que os recursos federais são repassados ao estado do Piauí com base na prévia emissão de Apac no sistema SIA/SUS, nas quais há a identificação dos beneficiários dos medicamentos e os seus valores são calculados de acordo com a tabela do SUS, a situação,  em termos de controle, poderia ser melhor, caso houvesse as efetivas verificações dos dados lançados nas Apac pelos órgãos de controle.
15.2.	Como também não há notícia, nos presentes autos, da existência, em caráter excepcional, de um convênio ou instrumento equivalente específico entre a União e o estado do Piauí com a finalidade de financiar a compra dos medicamentos em pauta, então se deve concluir que eles foram financiados com recursos próprios, estaduais.
16.	É interessante atentar que os medicamentos adquiridos, objeto do presente feito, custeados com recursos estaduais, poderão, eventualmente, ser insumos nos procedimentos ambulatoriais e hospitalares realizados em unidades de saúde estadual e, dessa forma, poderão ser financiados por recursos federais, caso inseridos nos sistemas pertinentes do Ministério da Saúde (SIA e SIH) .
16.1.	As contraprestações dos recursos federais vão ser tais procedimentos, cujas aplicações entram, pois, na esfera de competência do TCU. Os procedimentos, mas não os seus insumos, financiados com recursos próprios estaduais (despesas com pessoal e com medicamentos, por exemplo) . As eventuais glosas pela União deverão focar na falta ou má realização dos procedimentos ambulatoriais e hospitalares. Nesse caso, claro, incide a competência do TCU, pois há recursos federais vinculados a uma contraprestação estadual.
17.	Ante o exposto, ficou configurada a ausência de pressuposto de constituição e de desenvolvimento válido e regular do processo (matéria cuja apreciação seja de competência do TCU) , de forma que cabe propor o arquivamento dos autos, sem julgamento de mérito, nos termos do art. 212 do RI/TCU.
17.1. De fato, para que este processo tenha regular continuidade, deve-se, preliminarmente, especificar qual recurso federal foi repasssado ao estado do Piauí e que teve como contrapartida a aquisição dos medicamentos comuns destinados a hospitais estaduais e cujos sobrepreços ensejaram os danos objeto do presente feito. Nesta instrução, não se conseguiu identificar tal recurso federal, além do que se consignou que tal espécie de medicamento não é ordinariamente financiada com recursos federais. Nessas condições, concluiu-se que tais medicamentos foram adquiridos com recursos próprios estaduais.
11.		A despeito da proposta de arquivamento formulada na preliminar acima referenciada, e em homenagem ao princípio da eventualidade, o auditor da Secex-PI prosseguiu a instrução à peça 182 com o exame das respostas às citações promovidas nestes autos, nos termos do excerto a seguir reproduzido (peça 182, p. 13-28) :
II. Respostas dos responsáveis às suas citações
18. Como já visto, o TCU não tem competência para apreciar a matéria objeto do presente feito (itens 9 a 17.1 desta instrução) , de forma que ora se propõe o arquivamento do processo, sem julgamento de mérito. No entanto, tendo em vista a atual fase do feito e o princípio processual da eventualidade, vai-se, ainda assim, fazer a análise quanto ao mérito das respostas dos responsáveis às suas citações.
II.1. Revelia de empresa responsável
19.	A Serrafarma Distribuidora de Medicamentos Ltda. foi regularmente citada por edital publicado no DOU, cf. peças 165, 167 e 171.
19.1. Assim, já transcorrido in albis o prazo de 15 dias para a resposta à citação, essa empresa deve ser considerada revel pelo Tribunal, para todos os efeitos, dando-se prosseguimento ao processo, nos termos do art. 12, § 3º, da Lei 8.443/92.
19.2. O somatório dos débitos imputados a essa empresa foi o maior apurado no presente feito, sendo decorrentes de pagamentos com sobrepreço relativos ao Pregão 50/2007 (um pagamento, em 4/3/2010, v. item 6.1.1 desta Instrução) e ao Pregão 96/2009 (seis pagamentos, no período de 23/4/2010 a 4/8/2010, v. item 6.2 desta instrução) . Os pagamentos com sobrepreço imputados às demais empresas foram referentes apenas ao último pregão citado (item 6.2 desta instrução) .
20.	Registre-se que essa empresa também não apresentou manifestação em resposta à sua oitiva, na fase processual anterior ao advento desta tomada de contas especial (item VIII.6 da instrução de auditor da Secex/PI na peça 1) .
II.2. Respostas apresentadas
21.	Preliminarmente, veja-se que o TCU, por meio do Acórdão 1100/2015-TCU-Plenário (peça 5) , afastou a proposta da Secex/PI de declaração de inidoneidade (art. 46 da Lei 8.443/1992) das empresas então ouvidas em oitiva, tendo em vista que "não há indícios de que os preços ofertados no certame fugissem em demasiado da curva de normalidade do mercado", de forma que a "irregularidade (...) estaria centrada tão somente no realinhamento indevido" (v. fundamentação do Acórdão para esse entendimento no item 4.2 desta instrução) . 
21.1. Assim, diante da ausência de novos elementos, aptos a modificar o contexto fático-jurídico, não há necessidade de expor e analisar as alegações das empresas com vistas a afastar a inexequibilidade dos seus preços ofertados (para fins de vencerem fraudulentamente o certame) e a consequente declaração de suas inidoneidades.
22.	Da mesma forma, também não há necessidade de expor e analisar as alegações no sentido da possibilidade jurídica, em tese, de realinhamento de preços contratuais, pois isso não foi objeto de controvérsia no âmbito do TCU. O que foi impugnado pelo TCU foi a falta, no caso concreto, da comprovação dos pressupostos fáticos necessários para os realinhamentos de preços ocorridos.
II.2.1. Pelas empresas
23. A Gerafarma Distribuidora e Representações Ltda. alegou o seguinte, em resumo, quanto aos pagamentos com sobrepreço relativos ao Pregão 96/2009 (v. item 6.2 desta instrução) (resposta à citação na peça 112) :
	- O realinhamento decorreu do aumento dos preços dos seus fornecedores, provocados pelos seguintes fatores: "reajustamento normal dos fabricantes para início de cada ano; repercussão da crise econômica mundial do final do ano de 2009; e aumento do dólar para a aquisição da matéria-prima voltada à fabricação do produto":
Manifestando-se sobre o referido realinhamento de preços, a alegante defendeu que este ocorreu tendo em vista o aumento dos custos de fornecimento que, apesar do diminuto prazo desde a apresentação da proposta, foram significativos.
 (...) 
Ressalta-se mais uma vez que o que aconteceu de verdade foi um pedido de recomposição do equilíbrio econômico-financeiro, lastreado à época pelo reajustamento normal dos fabricantes para início de cada ano, bem como pela repercussão da crise econômica mundial do final do ano de 2009, inclusive com o aumento do dólar para a aquisição da matéria prima voltada à fabricação dos medicamentos.
O pedido de recomposição do reequilíbrio econômico financeiro é contumaz no universo das empresas particulares que trabalham com os mais variados órgãos públicos, pois a grande maioria das empresas não inserem nos preços ofertados os custos correspondentes a eventos futuros imprevisíveis, logo, quem sai lucrando por tal situação é o Estado. Diante disso, nada mais justo, caso ocorra o infortúnio, que seja deferido o pedido de equilíbrio.
 (...) 
Como sabido, o restabelecimento da equação econômico-financeira depende da concretização de um evento posterior à formulação da proposta, identificável como causa do agravamento da posição do particular, aqui, como já destacado são: reajustamento normal dos fabricantes para início de cada ano; repercussão da crise econômica mundial do final do ano de 2009; e aumento do dólar para a aquisição da matéria-prima voltada à fabricação do produto.
24. A EMM Mota & Cia. Ltda. EPP alegou o seguinte, em resumo, quanto aos pagamentos com sobrepreço relativos ao Pregão 96/2009 (v. item 6.2 desta instrução) (resposta à citação nas peças 158 e 159) :
a) não estava obrigada a manter os preços da sua proposta, tendo em vista a expiração do prazo de validade de 60 dias de sua proposta, sendo que poderia ter fornecido os medicamentos pelos preços ofertados dentro desse prazo, sem realinhamento, o que não foi possível após esse prazo, tendo em vista as "mudanças de mercado ocorridas no período", "principalmente pela virada de ano (2009/2010) , majoração de valores e encargos e em especial as diretrizes para política de valorização do salário mínimo":
A empresa E.M.M. Mota passou a integrar o processo apenas em razão de desistência da empresa DISTRIMED dos lotes III, X e XVI. Porém deixou consignado em ata de renegociação que não poderia dar novos lances em razão do baixo preço ofertado pela DISTRIMED, o que fez com que a mesma chegasse ao seu limite de cotação, além de ressalvar a necessidade de revisão dos referidos preços, posto que sua proposta inicial tinha ultrapassado, na época da renegociação, sua validade de 60 (sessenta) dias, conforme constante do Edital do certame (item 5.4) ;
 (...) 
 (...) a empresa E.M.M. Mota apresentou proposta inicial em 18/12/2009, data da sessão de recebimento e processamento das propostas, e foi chamada para nova negociação em 01/03/2010, portanto em período superior aos 60 (sessenta) dias da validade da proposta inicial. Conclui-se, assim, que pelo lapso de tempo a empresa E.M.M. Mota NÃO estava mais obrigada a manter os valores originais, e nem poderia, frente às mudanças de mercado ocorridas no período
 (...) 
É plenamente aceitável que empresa E.M.M. Mota, no momento da nova negociação, postulasse a revisão de seus preços, primeiro porque já não estava mais legalmente presa à proposta original, em razão do decurso de prazo (mais de 60 dias) , segundo que pelo período de tempo já passado os valores de mercado dos produtos já não eram mais os mesmos, principalmente pela virada de ano (2009/2010) , majoração de valores e encargos e em especial as diretrizes para política de valorização do salário mínimo (...) 
 (...) 
Cabe ressaltar que o pedido de renegociação da empresa E.M.M. Mota, se deu em março de 2010, uma vez que esta empresa só foi chamada para renegociação em 01 de março de 2010. Não se pode afirmar que a empresa em questão não forneceu nenhum produto antes da revisão dos preços, pois não foi vencedora de nenhum lote na homologação que ocorreu em 21 de dezembro de 2009, esta só foi chamada somente em março de 2010, onde suas propostas já tinham perdido a validade (60 dias) e na própria ata de renegociação, o funcionário da empresa deixa consignado, que precisa rever os preços ofertados.
b) "Laudo contábil extrajudicial", ora anexado, evidencia que os preços cobrados foram compatíveis com os da Tabela CMED e, portanto, não houve sobrepreço nos pagamentos da Sesapi à empresa:
Tendo como base o LAUDO PERICIAL CONTÁBIL em anexo, ao qual se faz remissão, que utilizou corretamente como parâmetro a Tabela da CMED (dezembro/2009) e o Pregão 050/2007, pode-se concluir pela total legalidade dos preços praticados pela empresa E.M.M. Mota.
 (...) 
Assim, pode-se concluir matematicamente que a empresa segunda colocada EMM Mota & Cia. Ltda. ainda teria um saldo positivo a seu favor na ordem de R$ 783.450,40 (...) , caso apenas viesse a IGUALAR seus preços aos preços constantes da Tabela da CMED nos 180 produtos selecionados, com consequente prejuízo, como fora demonstrado no laudo
 (...) 
 (...) segundo a perícia em anexo, não houve nenhum prejuízo ao Estado nos valores ofertados pela empresa em questão e também não houve dolo de sua parte, pois já não estava obrigada a fornecer pelos preços anteriores, pois já ultrapassado o prazo previsto em edital.
 (...) 
Os preços registrados e homologados em 21.12.2009 pela empresa segunda colocada EMM MOTA E CIA LTDA tinham validade de 60 (sessenta) dias, e estavam de acordo com os preços constantes da tabela de dezembro/2009 da CMED (Câmara de Regulação do Mercado de Medicamentos/ANVISA-MS) e do BANCO DE PREÇOS EM SAÚDE (sistema informatizado que registra, armazena e disponibiliza por meio da internet os preços de medicamentos e produtos para a saúde, que são adquiridos por instituições públicas e privadas cadastradas no sistema) .
 (...) 
Não consta nos documentos compulsados que a empresa segunda colocada EMM Mota & Cia. Ltda. quando fora chamada à nova rodada de lances, tenha assumido os preços da empresa primeira colocada Vencedora A.
 (...) 
Portanto, estimamos matematicamente que a empresa segunda colocada EMM Mota & Cia. Ltda. ainda teria um saldo positivo a seu favor na ordem de R$ 783.450,40 (...) , caso apenas viesse a IGUALAR seus preços aos preços constantes da Tabela da CMED nos 180 produtos selecionados, com consequente prejuízo, como fora demonstrado anteriormente, através da Tabela 02.
25. A Distrimed Comércio e Representações Ltda. alegou o seguinte, em resumo, quanto aos pagamentos com sobrepreço relativos ao Pregão 96/2009 (v. item 6.2 desta instrução) (resposta à citação na peça 131) :
a) fatores externos ao contrato e imprevisíveis à época da licitação ocasionaram aumentos dos preços dos medicamentos:
 (...) diversas empresas requereram o realinhamento de preços junto à Administração Estadual diante da ocorrência de fatores externos ao contrato e imprevisíveis à época da licitação que impactaram diretamente no valor dos preços dos medicamentos.
 (...) 
O caso em apreço é exemplo claro da ocorrência de fato do príncipe vez que com entrada em vigor do Decreto n° 14.1541/2010 haveria uma mudança na carga tributária de entrada e saída de medicamentos de 3% para 6%, o que representaria um aumento de 200% da carga tributária das empresas vencedoras.
b) parecer técnico do Sr. Zorbba Baependi da Rocha Igreja, então Coordenador Geral da CCEL (peça 131, p. 138-139) , foi favorável aos realinhamentos de preços pleiteados pelas empresas, além do que as Ordens de Fornecimento foram emitidas pelos agentes públicos competentes da Sesapi:
A própria Comissão de Licitação, em opinião técnica exarada após a formulação dos pedidos de realinhamento de preço (Doc. 05) [peça 131, p. 138-139], dispôs que se mostrava favorável ao acolhimento do pleito das empresas haja vista (i) a edição de Resolução da CMED que tratava do reajuste de medicamentos que passariam a viger a partir do dia 31.03.2010; e (ii) a edição de Resolução pela SEFAZ que seria capaz de aumentar em até 180% a tributação incidente sobre alguns medicamentos.
 (...) 
 (...) conduta tomada pela Administração, a qual em diversas oportunidades assentiu com a proposta de realinhamento. A título de exemplo podemos citar a assinatura do Sr. Zorbba Baependi da Rocha Igreja, então Coordenador-Geral da CCEL, responsável por assinar o documento denominado "Opinião Técnica" (Doc. 05) , favorável ao pleito de realinhamento requerido pelas empresas vencedoras, assim como as Ordens de Fornecimento, que foram legal e perfeitamente emitidas pelos órgãos responsáveis em nome da empresa (peça 28, p. 54, 56 e 58) , o que atesta, mais uma vez, o entendimento da Administração no sentido que o realinhamento estava em conformidade com as normas vigentes.
II.2.2. Pelos agentes públicos
26. Os agentes públicos da Sesapi aos quais foram imputados débitos decorrentes de pagamentos com sobrepreço relativos ao Pregão 50/2007 (v. item 6.1.2 desta Instrução) ou também ao Pregão 96/2009 (v. item 6.2.2 desta instrução) apresentaram as seguintes alegações de defesa, em resumo:
26.1. Sr. Francisco de Assis Carvalho, então Secretário (Pregão 50/2007, v. item 6.1.2, alínea "d", desta instrução) (resposta à citação na peça 156) :
a) o erro na referência ao pregão no ofício de audiência [v. item 4.3.1 desta instrução] consubstanciou cerceamento de defesa, acarretando nulidade processual a ensejar a extinção do presente processo sem julgamento de mérito:
Portanto, inegável que o vício, apontado pelo Ministro Relator como existente no ofício de audiência endereçado ao Requerido, constituiu um obstáculo oposto ao Requerido e que o impediu de realizar sua plena defesa, situação que enseja evidente nulidade processual (...) 
 (...) 
Desta feita, requer-se, desde já, que seja a presente tomada de contas especial (TC Processo 012.366/2015-3) extinta sem resolução do mérito em virtude da ocorrência de cerceamento de defesa e vulneração dos princípios constitucionais do contraditório e da ampla defesa.
b) "não cometeu qualquer irregularidade, tendo agido totalmente dentro da legalidade, no estrito cumprimento do seu dever", sendo que a Ordem de Liberação da CCEL fez referência ao realinhamento dos preços registrados, aspecto não observado pela Secex/PI:
Entretanto, quedou a SECEX-PI em observar que, na liberação da CCEL n. 6.507/2009, constante do processo n. 31001-5/2009 (anexo) há no quadro, na coluna "Extrato/DOE", que se deve observar determinadas publicações no Diário Oficial do Estado, em específico citamos o ato de revisão publicado no DOE n. 92, de 21/05/2009, página 11.
 (...) 
Relevante observar que o valor unitário de R$0,010 (dez centavos de real) por comprimido do medicamento Captopril 25 mg é o mesmo da liberação CCEL n. 6.507/2009, constante do processo n. 31001-5/2009, em 12/11/2009.
Contudo, conforme indicado na própria [Ordem de Liberação] CCEL n. 6.507/2009, fora publicado no Diário Oficial do Estado do Piauí, n. 92, na data do dia 21 de maio de 2009 (anexo) , extrato de publicação de ato que revisava os valores dos contratos decorrente do processo Administrativo 064/2007-CEL/SEAD, Pregão n. 50/2007, com fundamento legal no parágrafo 2, Art. 58, c/c inciso "d" do Art. 65, da Lei n. 8.666/93. Ainda, que as planilhas deveriam acompanhar todos os pedidos de liberação emitidos desde a data de 27/04/09 formulados para os referidos itens.
Ora, considerando que houve, conforme se comprova pela publicação no DOE/PI n. 92, de 21/05/2009, realinhamento de preços do Processo Administrativo 064/2007-CEL/SEAD, Pregão n. 050/2007, como poderia uma aquisição realizada em data posterior ao realinhamento, ou seja, em janeiro/2010 (Nota de Empenho 2009NE24921) ter o mesmo preço daqueles publicado no extrato de publicação do processo administrativo 64/2007-CEL/SEAD, referente ao pregão presencial 050/2007-CEL/SEAD no Diário Oficial do Estado do Piauí, n. 241, páginas 3 e 4, da data do dia 21/12/2007?
Simples observação do disposto na liberação CCEL n. 6.507/2009 (coluna: "Extrato/DOE") ; e das publicações no Diário Oficial do Estado do Piauí (n. 241, de 21/12/2007 e n. 92, de 21/05/2009) impõe a conclusão que seria impossível o medicamento Captopril 25 mg possuir em janeiro/2010 o mesmo preço que o praticado dezembro/2007.
Assim, tem-se que a interpretação da SECEX-PI, que identificou um débito de R$ 1.150.000,00 (...) , decorrente da aquisição do medicamento Captopril 25 mg com preço unitário majorado em relação ao registrado no Pregão 050/2007, encontra-se divorciada da realidade fática pelos simples fundamentos acima expostos.
 (...) 
 (...) inegável existência de realinhamento dos preços e consequente impossibilidade de prática do valor originário do Processo Administrativo n. 064/2007 - CEL/SEAD - Pregão Presencial n. 050/2007 (...) 
c) há impossibilidade de aprofundamento probatório, em detrimento da ampla defesa, uma vez que não estão mais disponíveis os autos de processos administrativos referentes ao Pregão 050/2007, devido a um incêndio ocorrido na sede da Sesapi, e do processo de realinhamento de preços 064/20047-CEL/SEAD, conforme solicitações infrutíferas dirigidas à Secretaria de Administração do Estado do Piauí:
O Requerido por diversas vezes buscou cópias dos processos administrativos referentes à aquisição que enseja o presente caso, para que pudesse comprovar de maneira irrefutável o que ora se argumenta; contudo, haja visto, conforme já sabido por este Tribunal, o prédio da Secretaria de Saúde do Estado do Piauí (Sesapi) sofreu grande incêndio, o que acarretou a destruição de papéis e documentos de trabalho lá existentes (anexo) .
Por outro turno, inúmeros foram os ofícios dirigidos à Secretaria da Administração do Estado do Piauí (anexos) em que se requereu cópia do Processo Administrativo n. 064/2007 - CEL/SEAD - Pregão Presencial n. 050/2007, em especial o ato de revisão publicado no DOE n. 92, de 21/05/2009, página 11. Entretanto, todos infrutíferos.
 (...) impossibilidade do pleno exercício de defesa do Requerido, ao passo, que mesmo buscando por todos os meios possíveis não conseguiu cópias de documentos comprovadamente existentes, visto publicação no DOE/PI que aponta a ocorrência de realinhamento, e que demonstrariam de forma insofismável a adequação do preço pago (...) 
26.2. Sra. Conceição de Maria Oliveira Lima, então Diretora Executiva do Funsaude (Pregão 50/2007 e Pregão 96/2009, v. itens 6.1.2, alínea "c", e 6.2.2, alínea "c", desta instrução) (resposta à citação na peça 174) :
a) sua assinatura na Ordem de Fornecimento do medicamento foi respaldada em extrato da CCEL publicado no DOE (peça 174, p. 7) , órgão que tinha a competência para a aprovação do realinhamento dos preços registrados:
 (...) o controle e otimização dos procedimentos licitatórios no âmbito da administração Pública do Estado do Piauí cabe à Coordenadoria de Controle de Licitações (...) 
 (...) todo o controle e acompanhamento dos procedimentos licitatórios que redundaram na aquisição do medicamento descrito na presente Tomada de Contas foi realizado por aquela Coordenadoria de Licitações, visto ser de sua competência exclusiva. Assim, o fato de constar a aprovação da ex-Diretora do Funsaude na Ordem de Fornecimento que culminou na aquisição do referenciado medicamento não pode, por si só, caracterizar a responsabilidade objetiva da mesma por eventual irregularidade ocorrida no processo de realinhamento de preços, tendo em vista que fugia a sua governabilidade os procedimentos que antecederam a firmatura daquela Ordem de Fornecimento.
 (...) 
 (...) todos os atos administrativos praticados pela ex-diretora do Funsaude, sobretudo aqueles relacionados a procedimentos licitatórios, foram respaldados em documentos elaborados pela Coordenadoria de Licitações e, em alguns casos, previamente analisados pela Procuradoria Geral do Estado, constituindo a assinatura da ora defendente uma formalidade necessária, ao tempo em que a mesma não dispunha de conhecimentos técnicos para questionar a regularidade dos procedimentos antecedentes àquela fase burocrática, motivo pelo qual não lhe restava alternativa senão confiar nos atos emanados dos órgãos técnicos da administração estadual.
 (...) 
 (...) a aquisição do medicamento captopril 25 mg foi regularmente licitada e, posteriormente, teve o seu preço realinhado através do Pregão Presencial 050/2007, consoante extrato de publicação em anexo (doc.02) [peça 174, p. 7].
 (...) 
 (...) a responsabilidade pela alteração preços é da Coordenadoria de Controle das Licitações Públicas-CCEL, conforme descrito no art. 28, §1º, do Decreto Estadual n. 11.319, que regulamenta o Registro de Preços no âmbito da administração pública do Estado do Piauí, conforme faz prova a fotocópia do Decreto em anexo (doc. 03) [peça 174, p. 8].
 (...) 
 (...) a decisão que autorizou a mencionada alteração foi do órgão Controlador da Ata de Registro de Preços, no caso o Coordenadoria de Controle das Licitações Públicas-CCLIP, respaldada possivelmente em parecer da Procuradoria Geral do Estado.
b) impossibilidade de comprovação da "regularidade dos atos praticados por ela à época", em virtude de incêndio na sede da Sesapi, que ocasionou a destruição dos "processos licitatórios":
A Ex-Diretora procurou a Coordenadoria de Controle das Licitações Públicas, bem como a Secretaria de Estado de Saúde-SESAPI, com vistas a adquirir cópias dos respectivos processos licitatórios. Entretanto, foi informada que, em face de incêndio que destruiu o prédio que sediava a SESAPI, conforme faz prova o Decreto Estadual n.14.617/2011 em anexo (doc. 04) [peça 174, p. 11], todos os arquivos daquela secretaria foram destruídos no mencionado sinistro, não mais existindo cópias dos mencionados processos licitatórios, razão pela qual resta impossível à ora defendente comprovar a regularidade dos atos praticados por ela à época.
26.3. Sra. Maria do Espírito Santo Nunes Cavalcante, então Gerente Administrativo (Pregão 50/2007, v. item 6.1.2, alínea "a", desta instrução) (resposta na peça 175) :
- "Ausência de justa causa para abertura de qualquer procedimento civil ou criminal em seu desfavor, por ausência de comando [poder decisório] ou desconhecimento dos fatos".
26.3.1. Caso não sejam aceitas suas alegações, solicitou "devolução do prazo e designação de defensor público da união para o caso, pois como funcionária pública estadual, falta condições financeiras de contratar advogado".
26.3.2. Quanto a esse pedido alternativo, consigne-se, desde logo, que não há previsão legal para essa "devolução do prazo" nem o TCU têm competência para a designação de membros da Defensoria Pública da União para atuar em processos de sua alçada, sendo que tal medida deve ser eventualmente buscada pela própria responsável junto à DPU.
26.4. Sr. Arlindo Dias Carneiro Neto, então Diretor Administrativo da Sesapi (Pregão 50/2007 e Pregão 96/2009, v. itens 6.1.2, alínea "b", e 6.2.2, alínea "b", desta instrução) (resposta à citação nas peças 180-181) :
a) prescrição quinquenal (art. 23 da Lei 8.429/1992) para a instauração da presente tomada de contas especial, que ocorreu mais de 5 anos das datas dos fatos geradores dos débitos, sendo que o lapso temporal em pauta ofende também o princípio da ampla defesa, ante a maior dificuldade de produção probatória. 
[Análise: 
Por meio do Acórdão 1441/2016-TCU-Plenário, em sede de incidente de uniformização de jurisprudência, deixou-se assente que "a pretensão punitiva do Tribunal de Contas da União subordina-se ao prazo geral de prescrição indicado no art. 205 do Código Civil" (prazo prescricional decenal) .
Já com relação à pretensão condenatória em débito do TCU, com vistas ao ressarcimento ao erário do prejuízo apurado, prevalece a tese da sua imprescritibilidade, conforme entendimento do STF no MS 26.210/DF, tendo em vista a norma constante do art. 37, § 5º, da CF.]
b) bis in idem na instauração da presente tomada de contas especial, pois tramita na 3ª Vara Federal/PI ação de improbidade administrativa acerca dos mesmos fatos e também com pedido de ressarcimento dos danos, de forma que o feito em pauta deverá ser suspenso até que haja decisão definitiva na esfera judicial.
[Análise:
Tal alegação não procede, tendo em vista o princípio da independência das instâncias, de forma que o bis in idem deverá ser observado apenas para evitar a duplicidade de recolhimento de eventuais condenações para o ressarcimento ao erário oriundas de mais de um órgão estatal.]
c) A falta de poder decisório de sua parte, bem assim a regularidade dos procedimentos por ele adotados devem ensejar a exclusão de sua responsabilidade:
c.1) falta de poder decisório:
- "nunca participou da CCEL";
- "na qualidade de Diretor Administrativo apenas revisava as ordens de fornecimento";
- "no ano de 2010, inclusive, a CCEL informou que houve o realinhamento dos preços dos medicamentos, de acordo com a solicitação das empresas contratadas. Esse realinhamento, inclusive, foi publicado em 13.01.2010 (Pregão Presencial nº 96/2009) ";
- "o justificante não tinha qualquer ingerência sobre os preços praticados, apenas realizava a revisão das ordens de fornecimento de acordo com as informações repassadas pela CCEL" (...) ;
- "não cabia à Diretoria Administrativa discutir quantitativo de medicamentos, muito menos os preços aplicados e/ou forma de aquisição.";
- "o justificante não era o responsável por fixar preços, nem por adquirir, pagar ou receber medicamentos, muito menos por eleger as empresas que deveriam fornecer o produto. E mais: não tinha, como dito alhures, qualquer relação com a confecção/elaboração/emissão de Notas de Empenho"; e
- "o justificante não pode ser responsabilizado pelo só fato de ter ocupado o cargo de Diretor Administrativo da SESAPI, realizando atos que estavam adstritos ao campo do estrito cumprimento de seu dever legal. Evidente, portanto, a completa ausência de responsabilidade do justificante pelo dano ao erário".
c.2) regularidade dos procedimentos por ele adotados:
- "tudo ocorreu com transparência e legalidade, devendo, por isso, ser excluída qualquer tipo de responsabilidade do ora justificante";
- "a Diretoria Administrativa recebia a solicitação da Diretoria de Farmácia e encaminhava à CCEL. Após a resposta desta, formalizava a ordem de fornecimento e encaminhava ao Secretário de Saúde";
- "as ordens de fornecimento confeccionadas com preços "reajustados/realinhados" seguiram a determinação da CCEL exarada no Ofício nº 483/2010, de 09/04/2010"; [a falsidade desse documento foi alegada pelo Sr. Zorbba Baependi da Rocha Igreja, conforme conta do item 45 do Voto do Acórdão 1100/2015-TCU-Plenário - peça 4]
- "o processo de realinhamento foi publicado, embora sem a tabela de preços, em 05/04/2010, o que justifica e torna cronológico o recebimento do Ofício nº 483/2010, em 09/04/2010, no âmbito da Diretoria Administrativa"; [aqui há a admissão da falta de publicação dos preços realinhados, requisito essencial para sua eficácia, tal como a publicação dos preços registrados originais]
- "todos os preços constantes das ordens de fornecimento tinham por base a tabela encaminhada através do Ofício nº 483/2010, que, apesar de negada pela CCEL, foi publicada em 12.11.2010" [publicação ocorreu após todos os pagamentos ora impugnados neste feito, sendo o último realizado em 4/8/2010];
- "em suma, consignou-se nas ordens de fornecimento os mesmos preços constantes da tabela de realinhamento publicada 07 (sete) meses depois do seu encaminhamento para a Diretoria Administrativa, tudo demonstrando que esta não tinha como fabricar preços de realinhamento, muito menos adotou critérios independentes e sem autorização da CCEL";
- "registre-se, mais uma vez, que a tabela publicada em 12/11/2010 seguiu processo de realinhamento deferido em 30/03/2010 e publicado, sem a referida tabela, em 05/04/2010." [como já dito, era requisito de validade essencial do realinhamento essa publicação]
- "e, mais: todas as ordens de fornecimento com os mesmos preços praticados na tabela encaminhada com o Ofício nº 483/2010 - que era, repise-se, a mesma tabela publicada em 12/11/2010 - foram emitidas após o seu recebimento em 09/04/2010";
- "de posse do realinhamento informado/determinado pela CCEL, a Diretoria Administrativa, sob responsabilidade do ora justificante, apenas cumpriu as determinações ali exaradas, diante, inclusive, da sua ausência de competência para discutir quaisquer particularidades do Pregão nº 96/22009, especialmente no tocante à fixação de preços, sejam realinhados ou não."
27.	Os agentes públicos estaduais aos quais foram imputados débitos decorrentes de pagamentos com sobrepreço apenas relativos ao Pregão 96/2009 (v. itens 6.2.1 e 6.2.2 desta instrução) apresentaram as seguintes alegações de defesa, em resumo:
27.1. Sr. Zorbba Baependi da Rocha Igreja, então Coordenador-Geral da CCEL (Pregão 96/2009, v. item 6.2.1 desta instrução) (resposta à citação na peça 114) : 
- Repetiu, em suas alegações de defesa, no essencial, as suas razões de justificativa apresentadas em resposta à sua audiência, na fase processual anterior à instauração da presente tomada de contas especial, razões essas aceitas, para fins de excluir sua responsabilização no âmbito do TCU, pela instrução de auditor da Secex/PI  (v. teor de tais razões de justificativa e da análise correspondente na peça 1, p. 9-14, parte IV, itens 9 a 15.8)  e pelo Acórdão 1100/2015-TCU-Plenário (v. teor do trecho pertinente no item 4.3.3 desta instrução) . O Sr. Zorbba Baependi apenas acrescentou, na sua resposta à citação, a alegação no sentido de sua "ilegimidade" para figurar como responsável no presente processo, tendo em vista a apreciação favorável a ele constante da fundamentação do mencionado Acórdão.
27.2. Sr. Telmo Gomes Mesquita, então Secretário de Saúde (Pregão 96/2009, v. item 6.2.2, alínea "d", desta instrução) (resposta à citação na peça 113, com complemento nas peças 115 a 118) :
- Também repetiu, em suas alegações de defesa, no essencial, as suas razões de justificativa apresentadas em resposta à sua audiência, na fase processual anterior à instauração da presente tomada de contas especial, razões essas não aceitas pela instrução de auditor da Secex/PI (v. teor de tais razões de justificativa e da análise correspondente na peça 1, p. 6-9, parte II, itens 7 a 8.12) , mas aceitas pelo Acórdão 1100/2015-TCU-Plenário (v. item 4.3.2 desta instrução) . Em termos substanciais, o Sr. Telmo Gomes apenas acrescentou, na sua resposta à citação, as alegações no sentido da falta de sua responsabilização pelo Ministério Público Federal no âmbito das Ações Penal e Civil Pública por Improbidade Administrativa interpostas, bem assim da apreciação favorável a ele constante da fundamentação do mencionado Acórdão do TCU, ao aceitar suas razões de justificativa (peça 113, p. 11-12) .
27.3. Sr. Armando Irineu Evangelista, então Gerente Administrativo da Sesapi (Pregão 96/2009, v. item 6.2.2, alínea "a", desta instrução) (resposta na peça 120) :
a) Tinha assumido a função de gerente administrativo há pouco tempo:
O pregão presencial de n. 96/2009 teve o seu desdobramento e foi homologado em 13 de janeiro de 2010, pouco tempo depois da nomeação do Sr. Armando Irineu Evangelista para o exercício do cargo de Gerente Administrativo. Logo era processo administrativo que já se desenrolava no âmbito da CCEL bem antes de sua nomeação.
b) Havia uma aparência de legalidade na concessão do realinhamento de preços pela CCEL, órgão competente para tal, inclusive por conta do princípio da presunção de legitimidade dos atos administrativos:
Apenas alguns meses após a homologação do pregão, as empresas vencedoras solicitaram a readequação de preços, que foi deferida pela CCEL, e comunicada à SESAPI através do ofício n. 0483/2010-GL, assinado pelo Sr. Zorbba Baependi da Rocha Igreja, chefe daquele setor à época. A existência de tal documento é inconteste, restando no processo apenas as discussões referentes à legitimidade de suas assinaturas, o que não cabe nesta seara administrativa, e tampouco poderia caber ao Sr. Armando no exercício de sua função.
Assim, a despeito de estar a par dos preços colacionados do processo licitatório, a existência do supramencionado ofício embasou em parte a confecção de ordens de fornecimento. Uma vez, porque assinado pelo chefe da Comissão de Licitação à época - e os documentos públicos presumem-se verdadeiros até segunda ordem, e outra vez, porque a confecção das ordens foi, antes de tudo, ordenada e autorizada pelo seu chefe imediato e superior hierárquico, Sr. Arlindo Dias Carneiro Neto, Diretor Administrativo da Sesapi.
Portanto, não cabia qualquer análise de mérito com relação à nulidade ou não do processo administrativo que culminou com o realinhamento de preços informado pelo ofício n. 0483/2010-GL, e cujo procedimento já havia desvelado em suas diversas etapas junto à CCEL. Cumprindo ordens superiores, o Sr. Armando apenas deu seguimento ao que já estava em curso, tendo a ilegalidade nascido antes de sua conduta.
c) Não tinha as qualificações técnicas suficientes para perceber as ilegalidades posteriormente detectadas pela CGE/PI e pelo TCU:
Até a posse do Respondente no cargo de Gerente Administrativo - DAS-3, dada em 4 de janeiro de 2010, conforme termo de posse anexo, este exercia perante o Estado do Piauí o cargo de Coordenador de Serviços de Apoio - DAS -2, desde 02 de fevereiro de 2006.
 (...) 
Em meio a tantas dificuldades, não analisou à fundo a especificidade técnica contábil e jurídica necessária ao desempenho da nova função. Ressalte-se que, até o presente momento, com 46 anos de idade, o Respondente não possui qualquer curso técnico profissionalizante ou superior. Conta apenas com o diploma de conclusão do ensino médio.
 (...) 
 (...) inserindo o Respondente no contexto da irregularidade, o que se depreende é um homem simples, de baixa qualificação jurídico e contábil, exercendo uma função para a qual não foi preparado.
 (...) 
 (...) para o homem médio e não qualificado, não havia entendimento jurídico de que a solicitação era manifestamente ilegal, e que não era obrigado a cumpri-la.
 (...) 
Em vias de estar desempregado, e em exercício de em cargo em comissão de livre nomeação e exoneração, via como única opção cumprir ao que lhe era pedido, sem saber que se tratava de ato antijurídico e antieconômico.
d) O Controle Interno da Sesapi também não detectou as irregularidades:
 (...) a compra de medicamentos relacionada ao pregão 096/2010 é questão de tamanha complexidade e sinuosidade, que passou despercebida não somente pelos olhos do Requerido, mas também por todos os órgãos de controle interno existentes no âmbito da Sesapi.
e) Sua atuação não foi relevante para a eclosão das irregularidades, não havendo, pois, nexo de causalidade entre sua conduta e os pagamentos com sobrepreço ocorridos:
 (...) a elaboração das ordens de fornecimento por si só não causa o prejuízo, tampouco a conduta do Sr. Armando Irineu isoladamente deu causa ao dano.
Existem outros fatores sobremaneira determinantes para a compra a maior dos medicamentos, como o realinhamento ilegal autorizado por quem de direito e comunicado à Sesapi, o empenho dos valores públicos assinados pelo agente competente e a inadmissível falha do controle interno da Sesapi. Estes sim contribuíram de tal forma que, sem qualquer deles, não haveria dano.
Embora a confecção de notas em desobediência ao Pregão 096/2010 possa ser acolhida como parte de um arcabouço de ilegalidades, ainda assim deveria ser levada em conta a conduta do Respondente, que, conforme o sobredito, jamais contribuiu com dolo, culpa ou desídia para a produção do resultado, excluindo-se de qualquer responsabilidade.
Entende-se o Respondente como mera engrenagem, numa cadeia de acontecimentos que tiveram início antes de sua entrada no cargo e ocorriam num processo no qual este não possuía qualquer poder decisório.
f) Sua conduta pautou-se pela boa-fé:
Acreditando inteiramente que agia dentro da lei, desconhecendo a extensão da irregularidade que praticava, o Citado não teve qualquer locupletamento ilícito em virtude do ocorrido.
 (...) 
Em sede de defesa, e como ato de cooperação com esta Corte, se disponibiliza, inclusive, colaborar com todas as etapas desta tomada de contas especial, para que de fato, possa ser apurado quem efetivamente concorreu para o dano ao erário.
III. Análise das alegações de defesa dos responsáveis e de outros aspectos processuais
III.1. Caracterização dos débitos objeto das citações
28. Nenhum dos responsáveis (empresas ou agentes públicos) apresentou quaisquer elementos concretos para comprovar a razoabilidade dos relevantes e injustificados aumentos dos preços unitários licitados de medicamentos, obtidos no Pregão 50/2007 e no Pregão 96/2009.
28.1. Essa comprovação deveria ter sido feita originalmente nos procedimentos de realinhamento. Porém, não foi feita nessas ocasiões nem supervenientemente, nas respostas às audiências e oitivas anteriormente feitas, nem agora, nas respostas às citações.
28.1.1. Aliás, nesse sentido dispunha o art. 1º da Portaria CCEL 12/2009, de 27/5/2009 (peça 29, p. 17) :
Art. 1º As solicitações de realinhamento de preços perante esta Coordenadoria deverão ser instrumentadas e comprovadas com os seguintes instrumentos:
I - Notas Fiscais de compra dos itens requeridos do fornecedor do produto, na data da proposta registrada em Ata e na data do pedido de realinhamento, ou (...) 
28.2. A propósito, nas respostas às citações, os agentes públicos sequer fizeram alegações no sentido de comprovar tal razoabilidade dos aumentos de preços, ao passo que as alegações das empresas tiveram caráter genérico, fazendo referência apenas a fatores econômicos gerais que teriam acarretado tais aumentos dos preços, mas sem comprovação concreta alguma.
29.	Como já devidamente abordado na fundamentação do Acórdão 1100/2015-TCU-Plenário (Ministro-Relator: Vital do Rego) (v. trecho transcrito no item 4.2 desta instrução) , os preços constantes da Tabela CMED não são representativos dos preços de mercado. 
29.1. Assim, o laudo apresentado pela E.M.M. Mota Ltda. (item 24, alínea "b", desta instrução) , que comparou os preços praticados pela empresa com os da Tabela CMED, não é apto para descaracterizar o débito imputado à empresa, calculado corretamente pela diferença entre os preços realinhados, não justificados devidamente, e os cotados no Pregão 96/2009. 
30.	Também não procede a alegação da E.M.M. Mota Ltda. no sentido de que a expiração do prazo de validade de sua proposta daria legitimidade para o realinhamento de seus preços (item 24, alínea "a", desta instrução) . Não há controvérsia quanto à possibilidade, em tese, desse realinhamento. Mas isso não exime a empresa de comprovar, com base em elementos concretos, a razoabilidade dos preços realinhados, o que não foi feito.
31. Quanto ao Pregão 96/2009, diante dos múltiplos vícios do procedimento de realinhamento, a existência de um parecer técnico da CCEL favorável ao realinhamento, conforme alegado pela empresa Distrimed (item 25, alínea "b", desta instrução) , não é suficiente para dar legitimidade aos preços realinhados. Aliás, o parecer citado também é viciado, por não ter levado em consideração a ausência de uma série de requisitos previstos na Portaria CCEL 12/2009 (peça 29, p. 17) .
32.	Ressalte-se que o resultado das várias alegadas causas de aumento de preço, se reais, seria concretizado no efetivo aumento de preço dos fornecedores das empresas contratadas, o que não foi comprovado por nenhuma delas.
32.1. De fato, as empresas não apresentaram as notas fiscais relativas à aquisição dos medicamentos de seus fornecedores, a fim de efetivamente comprovar os alegados aumentos de preços.
33.	Os responsáveis, pois, não exerceram adequadamente os seus ônus processuais de efetivamente justificar o até agora injustificado aumento de preços licitados.
34.	Ante o exposto, os débitos, calculados pela diferença decorrente entre os preços unitários pagos e os registrados nos pregões, não foram elididos pelos responsáveis.
III.2. Responsabilização pelos débitos
III2.1. Por parte das empresas
35. Como as empresas foram as beneficiárias dos pagamentos com sobrepreço geradores dos débitos, as suas responsabilizações, no atual contexto, são evidentes (art. 16, § 2º, alínea "b", da Lei 8.443/1992) . Além de terem sido as beneficiárias, propuseram os realinhamentos dos preços contratuais sem a comprovação, mesmo superveniente, dos pressupostos fáticos necessários, sendo que o principal seria o de efetivo aumento dos preços dos seus fornecedores.
36.	Como os procedimentos de realinhamento de preços foram viciados, tanto sob o aspecto material (a necessidade de aumento dos preços não foi comprovada) , como sob o aspecto formal (não houve, por exemplo, parecer jurídico do órgão competente - PGE/PI - nem a publicação dos novos preços no DOE, como feito com os preços originais) , as empresas não têm direito subjetivo de exigir o cumprimento dos novos preços realinhados.
36.	Então, são cabíveis as suas responsabilizações, solidariamente com os agentes públicos, quanto aos débitos apurados.
III.2.1. Por parte dos agentes públicos estaduais
37.	Preliminarmente, veja-se que os seguintes agentes públicos estaduais, com débitos ligados apenas ao Pregão 96/2009, devem ter suas responsabilidades excluídas no âmbito do presente processo, pelos mesmos fundamentos adotados no Voto do Acórdão 1100/2015-TCU-Plenário (peça 5) , uma vez que não foram colacionados aos autos fatos novos supervenientes ensejadores de suas responsabilizações:
37.1. Zorbba Baependi da Rocha Igreja, ex-Coordenador-Geral da Coordenadoria de Controle de Licitações do Piauí (CCEL/PI)  (v. referência à sua resposta à citação no item 27.1 desta instrução) , uma vez que, nos termos da fundamentação do Acórdão 1100/2015-TCU-Plenário (v. transcrição no item 4.3.3 desta instrução) , houve a anuência desta Corte de Contas quanto à proposta da Secex/PI de exclusão de sua responsabilidade no âmbito do TCU, sendo, pois, "mais adequada a apuração de sua responsabilidade administrativa, cível e penal no âmbito do MPE e MPU tal como sugerido ao final do relatório da comissão de sindicância da Procuradoria Geral do Estado (...) , até porque nestas esferas se poderá produzir adequadamente provas acerca das alegações do responsável."
37.2. Telmo Gomes Mesquita, ex-Secretário da Sesapi, (v. referência à sua resposta à citação no item 27.2 desta instrução) , uma vez que, nos termos da fundamentação do Acórdão 1100/2015-TCU-Plenário (v. transcrição no item 4.3.2 desta instrução) , houve o não reconhecimento de "conduta culposa" por parte desse agente, "a ensejar-lhe, já nesta oportunidade, a multa" proposta pela Secex/PI. 
37.2.1. Afigura-se que a fundamentação desse Acórdão é suficiente para a exclusão da responsabilidade do Sr. Telmo Gomes também quanto aos débitos, de forma que a circunstância fática a ele desfavorável (sua assinatura nas Ordens de Fornecimento que originaram os pagamentos indevidos) pode, em juízo de ponderação, já aplicado pelo Tribunal com relação à multa, ser suplantada por outras circunstâncias favoráveis a ele prevalecentes também com relação aos débitos.
37.2.2. Destaquem-se as seguintes circunstâncias favoráveis, peculiares ao Sr. Telmo Gomes e não extensíveis aos demais agentes públicos, suficientes para afastar a sua responsabilização neste feito:
a) a apuração das presentes irregularidades decorreu de iniciativa do Sr. Telmo, conforme manifestação da PGE/PI, destacada no item 36 do Voto do Acórdão 1100/2015-TCU-Plenário (Ministro-Relator: Vital do Rego) (v. item 4.3.2 desta instrução) :
Pesa a favor do ex-Secretário, ainda, o fato de ter sido ele que percebeu a irregularidade ora apurada, interrompendo as compras de medicamentos de uso comum, comunicando o fato imediatamente à CGE-PI e pedindo providências, além de reativar o controle interno da SESAPI; o que obstou maiores prejuízos ao erário estadual e federal.
b) o Sr. Telmo, por ocasião dos pagamentos ora impugnados, ocorridos entre 23/4/2010 e 4/8/2010 (v. item 6.2 desta instrução) , estava no exercício do cargo de secretário da Sesapi há pouco tempo (assumiu em 6/4/2010) , sendo que, como consignado no item 37 do Voto do Acórdão 1100/2015-TCU-Plenário, "não havia, até aquele momento, nada que desabonasse a conduta de tais agentes públicos (subordinados, que assinaram as ordens de fornecimento) , que já vinham exercendo suas atribuições na gestão do secretário anterior"; e
c) não arrolamento do Sr. Telmo como réu pelo Ministério Público Federal no âmbito das ações penal e civil pública por improbidade administrativa interpostas, tendo por objeto os fatos tratados nesta tomada de contas especial.
38.	No entanto, afigura-se adequada a responsabilização dos demais agentes públicos, todos da Sesapi: 
38.1. Quanto aos débitos relativos ao Pregão 50/2007 ou também ao Pregão 96/2009:
a) Sr. Francisco de Assis Carvalho, então Secretário (Pregão 50/2007, v. item 6.1.2, alínea "d", desta instrução) (resposta à citação na peça 156) ;
b) Sra. Conceição de Maria Oliveira Lima, então Diretora Executiva do Funsaude (Pregão 50/2007 e Pregão 96/2009, v. itens 6.1.2, alínea "c", e 6.2.2, alínea "c", desta instrução) (resposta à citação na peça 174) ; 
c) Sra. Maria do Espírito Santo Nunes Cavalcante, então Gerente Administrativo (Pregão 50/2007, v. item 6.1.2, alínea "a", desta instrução) (resposta na peça 175) ; e
d) Sr. Arlindo Dias Carneiro Neto, então Diretor Administrativo da Sesapi (Pregão 50/2007 e Pregão 96/2009, v. itens 6.1.2, alínea "b", e 6.2.2, alínea "b", desta instrução) (resposta à citação nas peças 180-181) .
38.2. Quanto aos débitos relativos apenas ao Pregão 96/2009:
- Sr. Armando Irineu Evangelista, então Gerente Administrativo da Sesapi (Pregão 96/2009, v. item 6.2.2, alínea "a", desta instrução) (resposta na peça 120) .
39.	Os agentes públicos da Sesapi foram responsabilizados em virtude da elaboração e aprovação das Ordens de Fornecimento que culminaram com a aquisição de medicamentos com preços unitários majorados em relação aos registrados no Pregão 50/2007 e no Pregão 96/2009.
39.1. Tais ordens de fornecimento é que possibilitaram o pagamento às empresas com os preços realinhados.
39.2. Porém, como será detalhado mais adiante, as circunstâncias do caso permitiriam previamente verificar a ilegalidade dos pagamentos, e, portanto, não os autorizar, de forma que faltaram aos responsáveis as cautelas mínimas inerentes aos adequados exercícios das competências inerentes a seus cargos.  
40. Quanto aos pagamentos relativos ao Pregão 96/2009, a falta de cuidado dos agentes públicos da Sesapi foi mais notória, uma vez que autorizaram pagamentos com preços realinhados, com relevantes aumentos percentuais, mas as correspondentes Liberações da CCEL continham apenas os preços originais licitados e não faziam referência ao realinhamento de preços. Inclusive esse aspecto ensejou a exclusão da responsabilidade do Sr. Zorbba Baependi, da CCEL (item 4.3.3 desta instrução) .
41.	Quanto ao pagamento referente ao Pregão 50/2007, a Liberação 6.507/2009, de 12/11/2009, subscrita pelo Sr. Alexandre de Castro Nogueira, então Coordenador Geral da CCEL (peça 47, p. 5-10) , apesar de conter apenas os preços originais licitados, fazia, de fato, referência a um realinhamento de preços, como alegado pelo Sr. Francisco de Assis Carvalho (item 26.1, alínea "b", desta instrução) .
41.1. Na coluna "Extrato/DOE" da Liberação, foi consignado "Ver ato de revisão publicado no DOE n. 92, de 21.5.2009 - pág. 11. Planilha Anexa".
41.2. Já o teor do "Extrato de Publicação" da CCEL, publicado no DOE n. 92, de 21/5/2009 (peça 156, p. 18) , fala de um ato, relativo ao Pregão 50/2007, de "revisão por provocação, com efeitos a partir de 27 de abril de 2009", bem assim os seguintes dizeres:
Itens: Planilha acostada em apenso ao Processo Administrativo 064/07-CEL/SEAD, passando a integrar esse extrato, devendo acompanhar todos os pedidos de liberações emitidos desde a data de 27/04/09 formulados para os referidos itens.
41.3. Mas não houve publicação da referida planilha com preços realinhados, ao contrário dos preços originais licitados, devidamente publicados no DOE (peça 156, p. 15-16) .
42. No entanto, e isso se aplica também ao Pregão 96/2009, mutatis mutandis, a anormalidade da situação era facilmente detectável, de forma que deveria ter havido uma verificação mais cuidadosa pelos agentes públicos da Sesapi que assinaram as Ordens de Fornecimento acerca da existência dos requisitos legais para o realinhamento de preços.
43.	De início, veja-se que, ao contrário dos preços originais licitados  (peça 156, p. 15-16) , os preços realinhados não foram publicados no DOE. Logo, se tivesse havido o cuidado de pagar apenas com base em preços publicados, os pagamentos em pauta já deveriam ter sido liminarmente abortados. Assim, a Sesapi deveria ter exigido essa publicação da CCEL como uma das condições para proceder aos pagamentos, o que não o fez.
44.	Também eram de fácil percepção os seguintes aspectos, a demandarem dos agentes públicos da Sesapi uma análise mais cuidadosa da situação, manifestamente anormal, antes do pagamento, especialmente porque se tratava de compra relativa à atividade finalística da Sesapi, acerca da qual todos os servidores lá lotados têm um conhecimento maior:
a) grande materialidade do pagamento (R$ 1,65 milhão) ; 
b) aumento substancial do preço licitado (por simples cálculo aritmético, verifica-se que o preço aumentou 230%: passou de R$ 0,01 por cápsula para R$ 0,033) ; e
c) para uma determinada quantia fixa, com esse aumento de preço, então, a quantidade adquirida diminui 70%.
45.	Se os agentes públicos da Sesapi tivessem um mínimo de cuidado (ou vontade, pois, diante das circunstâncias, não se pode afastar uma conduta dolosa por parte dos responsáveis) , depois da detecção dessa situação anormal, deveriam ter checado a legitimidade do procedimento de realinhamento, em especial quanto aos seguintes itens, que, no caso, estavam todos ausentes, e daí facilmente concluir acerca da nulidade absoluta do procedimento de realinhamento, não se fazendo pagamento algum com base no preço realinhado:
a) Notas fiscais, tanto da época da proposta registrada em Ata quanto da data do pedido de realinhamento, referentes à aquisição dos medicamentos a serem fornecidos, sem as quais não está comprovada a alegação de considerável aumento dos preços de seus fornecedores;
b) parecer jurídico da Procuradoria Geral do Estado, em obediência ao art. 2°, inc. XIV, da Lei Complementar Estadual 56/2005 ("A Procuradoria Geral do Estado compete analisar previamente minutas de editais de licitação e atos de contratação, tais como contratos, convênios, ajustes e acordos, inclusive os de natureza trabalhista") ; e
c) publicação de todos os itens com os preços revisados, nos moldes da publicação dos preços originalmente homologados, em obediência ao princípio constitucional da publicidade.
46.	O que houve, pois, foi, no mínimo, a falta de cuidados básicos por parte dos agentes públicos da Sesapi. Se tivessem tido esses cuidados básicos, não haveria os pagamentos com sobrepreço objeto do presente feito. Então, as alegações dos responsáveis não são aptas a afastar essa realidade fático-jurídica.
47.	Não procedem ainda as seguintes alegações dos responsáveis:
a) de cerceamento de defesa, feita pelo Sr. Francisco de Assis Carvalho, então Secretário (item 26.1, alínea "a", desta instrução) , uma vez que, por meio do Acórdão 1100/2015-TCU-Plenário (peça 5) , não houve a aplicação de sanção alguma a ele (v. item 4.3.1 desta instrução) , sendo que a citação em um processo de tomada de contas especial não tem essa natureza jurídica, de forma que, como é sabido, sem prejuízo não há nulidade;
b) impossibilidade probatória, em virtude de incêndio na sede da Sesapi e/ou de não localização de documentos pela Secretaria Estadual de Administração, feita pelo Sr. Francisco de Assis Carvalho, então Secretário (item 26.1, alínea "c", desta instrução) , e pela Sra. Conceição de Maria Oliveira Lima, então Diretora Executiva do Funsaude (item 26.2, alínea "b", desta instrução) , em virtude das seguintes razões:
b.1) não houve a especificação do que exatamente eles queriam provar;
b.2) os alegados incêndios e não localização foram supervenientes aos pagamentos indevidos a eles imputados, os quais só ocorreram em virtude da falta de cuidados básicos deles e dos demais responsáveis, como já discorrido;
c) situação pessoal de falta de conhecimento e de poder decisório, arguida pelo Sr. Armando Irineu Evangelista, então Gerente Administrativo da Sesapi (item 27.3 desta instrução) , uma vez que os cuidados básicos omitidos não demandariam uma maior qualificação, bem assim, como a assinatura da Ordem de Fornecimento era também de sua competência, então tinha o dever de adoção desses cuidados básicos antes da assinatura. 
d) falta de poder decisório, feita pelo Sr. Arlindo Dias Carneiro Neto, então Diretor Administrativo da Sesapi (item 26.4, alínea "c", desta instrução) , uma vez que a assinatura da Ordem de Fornecimento era também de sua competência, e, portanto, tinha o dever de adoção dos já mencionados cuidados básicos antes da assinatura.
48.	Como consta da fundamentação do Acórdão 1100/2015-TCU-Plenário (item 4.3.3 desta instrução) , a exclusão da responsabilidade do Sr. Zorbba Baependi no âmbito do TCU, quanto aos débitos relativos ao Pregão 96/2009, ocorreu precipuamente devido ao fato de as respectivas Liberações da CCEL destinadas à Sesapi trazerem em seu teor apenas os preços originais licitados, além do que não fizeram referência alguma ao realinhamento dos preços.
48.1. Assim, de acordo com esse Acórdão, interpretado a contrario sensu, o Sr. Alexandre de Castro Nogueira, então Coordenador Geral da CCEL, também deveria, em rigor, ser responsabilizado pelo débito referente ao Pregão 50/2007, pois assinou a respectiva Liberação da CCEL (peça 156, p. 10-14) , fazendo referência a um "ato de revisão". 
48.2. Logo, esse agente público deixou de adotar os mesmos cuidados básicos referidos nos itens 41 a 46 desta instrução. Na verdade, a conduta do Sr. Alexandre de Castro foi até mais reprovável, pois ele, como Coordenador Geral da CCEL, não deveria, na mencionada Liberação dirigida à Sesapi, fazer referência a um "ato de revisão" de preços, processado na CCEL, manifestamente viciado. Assim, caso não seja acatada a proposta preliminar de incompetência do TCU, deverá ser ampliado o rol de responsáveis do presente feito, fazendo-se a citação do Sr. Alexandre de Castro Nogueira.
12.	Assim restaram os encaminhamentos propostos pelo auditor da Secex-PI (peça 182, p. 29) :
a) arquivar o presente feito, sem julgamento de mérito, ante a ausência de pressuposto de constituição e de desenvolvimento válido e regular do processo (matéria cuja apreciação seja de competência do TCU) , nos termos do art. 212 do RI/TCU (itens 9 a 17.1 desta instrução) ;
b) eventualmente, caso a proposta anterior não seja acatada, determinar a citação do Sr. Alexandre de Castro Nogueira, então Coordenador Geral da CCEL, pelo débito relativo ao Pregão 50/2007, em solidariedade com os demais responsáveis já citados, por ter assinado a Liberação 6.507/2009, de 12/11/2009 (peça 156, p. 10-14) , fazendo referência a um "ato de revisão" de preços manifestamente viciado, conforme apurado pela CGE/PI no Relatório 36/2010 (itens 6.1 a 6.1.2, e 48 a 48.2, desta instrução) .
13.	Divergindo parcialmente das conclusões esposadas pelo auditor, o corpo dirigente da Secex-PI manifestou-se nos seguintes termos (peça 183, p. 1-7) :
Com a devida vênia, discordo, em parte, da análise e dos encaminhamentos formulados na instrução precedente.
Primeiramente, entendo que o debate acerca da competência do TCU encontra-se superado, haja vista que o Plenário do Tribunal já se pronunciou sobre o assunto quando proferiu o Acórdão 1.100/2015 (Ministro-Relator Vital do Rego) , que conheceu da representação formulada pela Controladoria Geral do Estado do Piauí (CGE/PI) no TC Processo 000.399/2011-6 e determinou a instauração da presente tomada de contas especial. Conforme art. 235 do Regimento Interno, a competência do Tribunal é um dos requisitos para que Denúncias e Representações sejam conhecidas. Nessa linha, entendo que não merece seguimento a proposição contida no item 52, alínea "a", da instrução.
Quanto à responsabilidade dos agentes Zorbba Baependi da Rocha Igreja, ex-Coordenador-Geral da Coordenadoria de Controle de Licitações do Piauí (CCEL/PI) e Telmo Gomes Mesquita, ex-Secretário da Sesapi, cabe fazer uma breve consideração.
Inicialmente, destaca-se que o Acórdão 1100/2015-TCU-Plenário não excluiu, prima facie, as responsabilidades desses agentes quanto ao ressarcimento do dano que seria apurado na presente tomada de contas especial, mas, apenas, deixou de aplicar-lhes multa, ou seja, punição, quanto aos fatos até então apurados, devido a incertezas sobre a veracidade dos documentos supostamente assinados pelo Sr. Zorbba, bem como devido a alguns atenuantes no caso do Sr. Telmo, por ter assumido a Sesapi com as aquisições já em andamento.
Como se vê do Acórdão, não houve sequer o acolhimento das razões de justificativa então apresentadas por esses gestores, equivalendo a um julgamento sem apreciação do mérito, que apenas excluiu tais agentes do polo passivo daquele processo. Essa circunstância não implicou em exclusão de responsabilidade pelo dano causado, até porque a eventual isenção de pena, no que concerne à irregularidade, não exclui a reparação ao erário. Não se pode cogitar, portanto, de coisa julgada a favor de nenhum deles.
Por outro lado, conforme destacado na instrução de peça 65, para todos os efeitos, o Sr. Zorbba foi o responsável por aprovar a repactuação dos preços do Pregão 96/2009 (peça 28, p. 5-19, e peça 29, p. 13-15) , sendo que a única prova da falsidade de um desses documentos (peça 28, p. 5) seria a própria alegação do gestor. No caso do Sr. Telmo, este foi o responsável por aprovar as Ordens de Fornecimento que originaram os débitos relativos ao Pregão 96/2009 (peça 28, p. 54, 56 e 58) . Logo, considerando o nexo de causalidade entre as condutas e o resultado danoso, foi validamente realizada a citação dos referidos gestores.
Destaca-se, ainda, que o Sr. Telmo é réu em ação de improbidade administrativa (8273-74.2013.4.01.4000) , fundamentada nos mesmos fatos. Além disso, o Sr. Zorbba é réu em ação penal (7702-35.2015.4.01.4000) e em ação de improbidade administrativa (1497-24.2014.4.01.4000) , também sobre os mesmos fatos. Nesses processos, em trâmite na Justiça Federal, até o momento, não foram descartadas as responsabilidades dos referidos gestores, apesar das circunstâncias já mencionadas.
Ocorre que o Sr. Telmo trouxe novos elementos a ele favoráveis e importantes para a instrução do processo. Conforme narrado à peça 113, p. 8, primeiramente foi instaurada a ação de improbidade administrativa 8273-74.2013.4.01.4000, em que este figurou como réu. No entanto, com o avanço dos inquéritos civil e policial, foi instaurada a ação de improbidade administrativa 1497-24.2014.4.01.4000, processo em que o Sr. Telmo não foi arrolado, tendo em vista expressa manifestação favorável do Ministério Público Federal quando da proposição da ação (peça 13, p. 11) .
Assim, conforme comprovado pela íntegra do documento, juntada à peça 116, p. 45, e em especial no excerto de peça 117, p. 28, restou consignado que o Sr. Telmo, em que pese ter sido o signatário das ordens de empenho, não foi o responsável pela confecção dos procedimentos administrativos que resultaram nos pagamentos irregulares do Pregão 96/2009. Destaca-se, também, que o Sr. Telmo não foi arrolado na ação penal já mencionada (7702-35.2015.4.01.4000) .
Portanto, diversamente da conclusão preliminar a que chegou a instrução precedente, em seu item 37, no sentido da exclusão da responsabilização do Sr. Telmo Gomes Mesquita, exSecretário da Sesapi, devido à ausência de "fatos novos", entendo que, em verdade, as alegações de defesa apresentadas por este gestor devam ser acolhidas, em sede de apreciação de mérito, julgando-se suas contas regulares com ressalva, tendo em vista que os fatos apurados ocorreram durante sua gestão.
Diferentemente, no caso do Sr. Zorbba Baependi da Rocha Igreja, as alegações de defesa apresentadas devem ser rejeitadas. O responsável reconheceu expressamente que aprovou o pedido de realinhamento de preços realizado pelas empresas vencedoras do Pregão 96/2009 (peça 114, p. 5, item 23) . Tal aprovação consta dos autos à peça 29, p. 13-15 (Despacho e Opinião Técnica, que contêm a assinatura do referido gestor) .
Assim, em que pese negar a elaboração do Ofício 483/2010-GL, de 9/4/2010 (peça 28, p. 5) , que supostamente encaminhou o processo administrativo de realinhamento aprovado à Sesapi, o fato é que o Sr. Zorbba Baependi da Rocha Igreja aprovou previamente o reajuste. Na "Opinião Técnica" mencionada, que possui apenas 2 páginas, o gestor dá o seu aval à majoração dos preços sem qualquer análise técnica sobre as alegações das empresas a respeito do aumento do custo dos medicamentos.
Destaca-se, ainda, que a alegação do gestor de que teria encaminhado o processo de realinhamento de preços à Procuradoria Geral do Estado do Piauí carece de prova (peça 114, p. 5, item 24) . Ao contrário, a partir do Parecer 687/2010, de 25/10/2010, comprova-se que o processo de repactuação não fora submetido àquela PGE (peça 114, p. 11-17) . O referido parecer foi formulado em resposta à consulta do Secretário de Saúde do Piauí, não se confundindo com o parecer jurídico que deveria ter composto o processo de reajuste.
Corrobora esse entendimento o fato de que o Despacho que deferiu o reajuste é conclusivo, ao afirmar que "tendo em vista que a pretensão declarada ... foi devidamente comprovada e que o procedimento seguiu o devido processo legal ... defiro o pedido e encaminho o processo para publicação". Ou seja, ao deferir o pleito, não havia mais oportunidade de pronunciamento pela PGE.
Assim, não havendo elementos que sustentem as alegações do Sr. Zorbba Baependi da Rocha Igreja, nem sentença penal que negue a existência do fato ou sua autoria, bem como diante das evidências acima descritas, deve ser mantida a responsabilização do gestor no tocante ao dano originário do Pregão 96/2009.
Superado o exame acerca da responsabilidade desses dois gestores, cabe esclarecer que, apesar de o processo de realinhamento de preços do Pregão 96/2009 ter sido aprovado pelo Coordenador-Geral de Controle das Licitações, não procedem as alegações, de outros responsáveis, de que os processos de pagamento decorrentes tenham ocorrido de forma legítima no âmbito da Secretaria de Saúde, ou seja, em estrito cumprimento a uma orientação do órgão gestor da ata de registro de preços.
Nessa linha, consoante registrado no Parecer 687/2010, de 25/10/2010, da PGE/PI, o realinhamento ocorreu:
Sem a imprescindível manifestação da Procuradoria Geral do Estado, contrariando o parágrafo único do art. 3º, do Decreto 11.318/2008;
Sem a constatação de que os novos preços sugeridos são os preços praticados no mercado, por meio de pesquisa de mercado e negociação com os fornecedores;
Por último, sem a necessária publicação das tabelas com os valores reajustados.
Ao concordar em realizar os pagamentos com base em um processo administrativo eivado de tamanhos vícios, sobretudo sem a publicação no diário oficial das tabelas com os novos preços, as quais só existiam, ao que tudo indica, nos autos desse processo, os gestores da Secretaria de Saúde acabaram por ultimar as irregularidades mencionadas, consumando o dano ao erário.
Nessa linha, houvesse a CCEL/PI emitido as liberações de fornecimento do Pregão 96/2009 contendo os preços reajustados, poder-se-ia cogitar da isenção de responsabilidade dos agentes da Sesapi, que formalizaram os pagamentos. Contudo, a forma com que os fatos ocorreram demonstra que tais agentes sabiam que os preços praticados estavam em desacordo com as liberações e que, para confeccionar as ordens de fornecimento com os preços majorados, deveriam consultar o processo administrativo, pois, da mesma forma, não havia publicação no diário oficial.
Sob essa perspectiva é que deve ser avaliada a culpabilidade dos demais gestores da Sesapi, Sr. Arlindo Dias Carneiro Neto, Diretor Administrativo da Sesapi; Sr. Armando Irineu Evangelista, Gerente Administrativo; e Sra. Conceição de Maria Oliveira Lima, Diretora Executiva do Funsaúde.
No tocante à Sra. Conceição de Maria Oliveira Lima, gestora do Fundo Estadual de Saúde, entendo que, pelas características e atribuições de seu cargo, não se pode afirmar que ela tenha atuado diretamente no cometimento das irregularidades. Da mesma forma, não seria ela a agente responsável por evitar a consumação dos ilícitos praticados na Diretoria de Administração da Sesapi, haja vista que as ordens de fornecimento haviam sido elaboradas por essa diretoria e aprovadas pelo Secretário de Saúde (peça 28, p. 56) .
Nesse sentido, o Decreto Estadual 11.362/2004 definiu, em seu art. 12, que "a gestão do FUNSAÚDE/PI, caberá ao Secretário Estadual de Saúde sob a supervisão do Conselho Estadual de Saúde". Ademais, no art.13, que "compete ao Gestor do FUNSAÚDE/PI, por intermédio da Diretoria Executiva do Fundo de Saúde do Piauí: II- movimentar as contas do FUNSAÚDE/PI observando as diretrizes emanadas do Conselho Estadual de Saúde e as disposições da Lei Orçamentária; III- zelar pela regularidade e exatidão das transferências de recursos do FUNSAÚDE/PI para os municípios e do pagamento dos prestadores de serviço de saúde. Daí se extrai que a gestão do Funsaúde cabia, em primeiro lugar, ao Secretário de Saúde.
Portanto, entendo que deva ser promovida a exclusão da Sra. Conceição de Maria Oliveira Lima do polo passivo desta tomada de contas especial.
No tocante aos Srs. Arlindo Dias Carneiro Neto, Diretor Administrativo da Sesapi, e Armando Irineu Evangelista, Gerente Administrativo, anuo à análise constante da instrução precedente, adicionada das considerações acima, no sentido da rejeição de suas alegações de defesa e condenação ao ressarcimento dos débitos apurados.
Análise do Pregão 50/2007.
Inicialmente, destaca-se que a aquisição do medicamento Captopril 25 mg, no Pregão 50/2007, ocorreu praticamente da mesma forma que as aquisições relativas ao Pregão 96/2009, ou seja, a CCEL emitia a liberação com o preço originário da licitação (peça 27, p. 95-99) , mas havia um processo de reajuste por trás, cujos novos preços não eram divulgados no DOE, havendo apenas menção à sua existência na liberação da CCEL. Assim, os servidores da Sesapi elaboravam as ordens de fornecimento e de empenho com os preços majorados, por meio da consulta ao suposto processo administrativo.
Nesses termos, entendo correta a análise constante dos itens 41-46 da instrução precedente, à semelhança do que foi exposto para o Pregão 96/2009, no sentido de que, dadas as circunstâncias dos fatos, não caberia excluir a responsabilidade dos gestores da Sesapi sobre o débito apurado na aquisição decorrente do Pregão 50/2007, haja vista que participaram ativamente para sua consumação.
No entanto, a despeito disso, necessário destacar que, diferentemente do que ocorreu para o Pregão 96/2009, os pressupostos do reajustamento de preços do Pregão 50/2007 não foram avaliados em sua inteireza pelo Tribunal. Ainda no âmbito do TC Processo 000.399/2011-6, que deu origem ao Acórdão 1100/2015-TCU-Plenário, bem como no momento da citação dos responsáveis neste processo, apenas ponderou-se que o pagamento do medicamento Captopril ocorreu com preço majorado em relação ao registrado no Pregão 50/2007. Não obstante, não foi avaliada a eventual necessidade e razoabilidade do reajuste.
No caso do Pregão 96/2009, a homologação do certame ocorreu em dezembro de 2009, sendo que as atas de registro de preços foram publicadas no DOE em 13/1/2010. Contudo, já em março de 2010, as empresas obtiveram a revisão e majoração dos preços originários da licitação. Assim, conforme extensamente analisado nos itens 7-13 do Voto que acompanha o Acórdão 1100/2015-TCU-Plenário, bem como nas instruções preliminares destes autos, não foram identificadas justificativas válidas que fundamentassem o repentino aumento de preços, três meses após a licitação, além dos vícios relativos à ausência de parecer jurídico e à publicação.
No caso do Pregão 50/2007, a licitação ocorreu no ano de 2007, e a revisão de preços ocorreu em 2009, após um intervalo de dois anos, sendo que o pagamento ocorreu em 4/3/2010. Conforme informações constantes das alegações do Sr. Francisco de Assis Carvalho, a revisão de preços ocorreu no âmbito do Processo Administrativo 064/07-CEL/SEAD, o qual não consta dos autos e provavelmente não será encontrado em eventuais diligências, tendo em vista a dificuldade de obtenção de documentos relativos ao período de gestão em exame (destaca-se que o Processo Administrativo 000.1062-A/2010 CCEL, que supostamente cuidou do reajuste do Pregão 96/2009 também não foi encontrado) .
Assim, não é possível avaliar as premissas eventualmente adotadas pelos gestores estaduais para conceder o aumento do preço do medicamento Captopril. Nessa linha, passados dois anos entre a data da licitação e a do reajuste, não é possível afirmar que o preço utilizado pelo Tribunal como base para o cálculo do possível débito (R$ 0,01 por cápsula, preço originário do Pregão 50/2007) seja, de fato, correto ou confiável, de modo a atender ao disposto no art. 210, inciso II, do Regimento Interno.
Desse modo, apenas uma análise do preço de mercado do produto em 2009/2010 seria apta a subsidiar o cálculo do eventual débito. Nessa esteira, cabe trazer à baila informações dispostas no Relatório (itens 83-85) que acompanha o Acórdão 3016/2012-TCU-Plenário (Relator: Ministro Walton Alencar Rodrigues, TC Processo 034.197/2011-7) , relativo a Auditoria Operacional no Ministério da Saúde. De acordo com o documento, de janeiro de 2010 a maio de 2011, o preço médio praticado nas aquisições do medicamento Captopril 25 mg foi de R$ 0,0336 por cápsula, ligeiramente superior ao praticado pela Sesapi após o reajuste, de R$ 0,03.
Em que pese os períodos não serem exatamente coincidentes com a data do reajuste do Pregão 50/2007, eles se encaixam com o período em que o pagamento foi realizado pela Sesapi, março de 2010. Ou seja, com base nesse relatório de auditoria do TCU, o débito imputado para o referido certame poderia ser considerado insubsistente. À primeira vista, um aumento de R$ 0,01 para R$ 0,03, de 230%, realmente se aparenta elevado, contudo, em comparação com os preços de mercado da época, não se pode afirmar, com precisão, que o preço final tenha causado dano ao erário e em que proporção.
Ante a dúvida plausível que exsurge, entendo que o débito apurado no Pregão 50/2007 deva ser, de fato, considerado insubsistente, excluindo-se a responsabilidade dos gestores citados para a referida matéria. Por esse motivo, torna-se desnecessária a citação do Sr. Alexandre de Castro Nogueira, proposta na instrução precedente, podendo o processo ser apreciado no mérito. Nessa linha, não sendo possível atestar a boa-fé dos responsáveis e não havendo excludentes de responsabilização, as alegações de defesa apresentadas, relativas ao reajuste do Pregão 96/2009, devem ser rejeitadas, julgando-se irregulares as contas dos gestores envolvidos, condenando-os, em solidariedade com as empresas beneficiárias, ao ressarcimento do débito, e aplicando-se lhes a multa individual prevista no art. 57 da Lei 8.443/1992.
Entendo, ainda, que, ante a gravidade das irregularidades, deve ser aplicada a sanção de inabilitação para o exercício de cargo em comissão ou função de confiança na Administração Pública, nos termos do art. 60 da Lei 8.443/1992. Registra-se que a possibilidade de aplicação da referida sanção constou dos ofícios citatórios.
Por todo o exposto, proponho:
Considerar revel a empresa Serrafarma Distribuidora de Medicamentos Ltda. (CNPJ 24.345.886/0002-54) , dando-se prosseguimento ao processo, nos termos do art. 12, § 3°, da Lei 8.443/1992;
Acatar as alegações de defesa do Sr. Telmo Gomes Mesquita (CPF XXX.182.334-XX) , julgando-se regulares com ressalva suas contas, dando-se lhe quitação, nos termos do art. 16, inciso II, 18 e 23, inciso II, da Lei 8.443/1992;
Considerar insubsistente o débito apurado em decorrência do reajuste dos preços do Pregão 50/2007, excluindo-se, sem julgamento de mérito, com fundamento no art. 212 do Regimento Interno, a responsabilidade dos gestores citados com base nessa irregularidade;
Excluir a responsabilidade da Sra. Conceição de Maria Oliveira Lima (CPF XXX.102.103-XX) ;
Com fundamento nos arts. 1º, inciso I, 16, inciso III, alíneas 'b' e 'c', e § 2º da Lei 8.443/1992 c/c os arts. 19 e 23, inciso III, da mesma Lei, e com arts. 1º, inciso I, 209, incisos II e III, e § 5º, 210 e 214, inciso III, do Regimento Interno, que sejam julgadas irregulares as contas dos gestores a seguir elencados, e condená-los, em solidariedade, com as empresas abaixo dispostas, ao pagamento das quantias a seguir especificadas, com a fixação do prazo de quinze dias, a contar das notificações, para comprovarem, perante o Tribunal (art. 214, inciso III, alínea "a", do Regimento Interno) , o recolhimento das dívidas aos cofres do Fundo Nacional de Saúde, atualizadas monetariamente e acrescidas dos juros de mora, calculados a partir das datas discriminadas, até a data dos recolhimentos, na forma prevista na legislação em vigor:
e.1) Gestores responsáveis solidários:
i) Arlindo Dias Carneiro Neto (CPF XXX.904.053-XX) , então Diretor Administrativo da Sesapi;
ii) Armando Irineu Evangelista (CPF XXX.700.273-XX) , então Gerente Administrativo da Sesapi; e 
iii) Zorbba Baependi da Rocha Igreja (CPF XXX.836.803-XX) , então Coordenador-Geral da CCEL.
e.2) Débitos e empresas responsáveis solidárias com os gestores:
	Empresa responsável solidária
	Débito (R$) 
	Data

	Distrimed Comércio e Representações Ltda. (CNPJ 08.516.958/0001-41) 
	580.359,95
	24/5/2010

	Gerafarma Distribuidora e
Representações Ltda. (CNPJ 10.437.780/0001-95) 
	1.045.321,07
57.707,50
394.233,02
	14/5/2010
23/7/2010
4/8/2010

	Serrafarma Distribuidora de
Medicamentos Ltda. (CNPJ 24.345.886/0002-54) 
	1.295.779,96
271.368,97
399.955,86
52.736,95
403.813,40
330.558,69
	23/4/2010
26/4/2010
27/4/2010
14/5/2010
23/7/2010
4/8/2010

	EMM Mota & Cia. Ltda. EPP (Distrib. Multmed) (CNPJ 01.778.563/0001-78) 
	538.107,05
242.035,37
146.254,28
	14/5/2010
23/7/2010
4/8/2010

Aplicar aos Srs. Arlindo Dias Carneiro Neto (CPF XXX.904.053-XX) ; Armando Irineu Evangelista (CPF XXX.700.273-XX) ; e Zorbba Baependi da Rocha Igreja (CPF XXX.836.803-XX) , e às empresas Distrimed Comércio e Representações Ltda. (CNPJ 08.516.958/0001-41) ; Gerafarma Distribuidora e Representações Ltda. (CNPJ 10.437.780/0001-95) ; Serrafarma Distribuidora de Medicamentos Ltda. (CNPJ 24.345.886/0002-54) ; e EMM Mota & Cia. Ltda. EPP (Distrib. Multmed) (CNPJ 01.778.563/0001-78) , individualmente, a multa prevista no art. 57 da Lei 8.443/1992 c/c o art. 267 do Regimento Interno, com a fixação do prazo de quinze dias, a contar das notificações, para comprovarem, perante o Tribunal (art. 214, inciso III, alínea "a", do Regimento Interno) , o recolhimento das dívidas aos cofres do Tesouro Nacional, atualizadas monetariamente desde a data do acórdão até a do efetivo recolhimento, se forem pagas após o vencimento, na forma da legislação em vigor;
Autorizar, desde logo, nos termos do art. 28, inciso II, da Lei 8.443/1992, a cobrança judicial das dívidas caso não atendidas as notificações;
Autorizar, caso solicitado, o pagamento das dívidas em até 36 parcelas mensais e consecutivas, nos termos do art. 26 da Lei 8.443/1992 c/c o art. 217 do Regimento Interno, fixando-lhes o prazo de quinze dias, a contar do recebimento da notificação, para comprovarem perante o Tribunal o recolhimento da primeira parcela, e de trinta dias, a contar da parcela anterior, para comprovarem o recolhimento das demais parcelas, devendo incidir sobre cada valor mensal, atualizado monetariamente, os juros de mora devidos, na forma prevista na legislação em vigor;
Aplicar aos Srs. Arlindo Dias Carneiro Neto (CPF XXX.904.053-XX) ; Armando Irineu Evangelista (CPF XXX.700.273-XX) ; e Zorbba Baependi da Rocha Igreja (CPF XXX.836.803-XX) a sanção de inabilitação para o exercício de cargo em comissão ou função de confiança na Administração Pública, nos termos do art. 60 da Lei 8.443/1992; e
Encaminhar cópia da deliberação ao Procurador-Chefe da Procuradoria da República no Estado do Piauí, nos termos do § 3º do art. 16 da Lei 8.443/1992 c/c o § 7º do art. 209 do Regimento Interno do TCU, para adoção das medidas cabíveis;
14.	Em parecer à peça 185, o membro do Parquet especializado que oficiou nestes autos, Procurador Júlio Marcelo de Oliveira, concordou com o posicionamento do escalão superior da Secex-PI, conforme excerto transcrito a seguir:
II
O Ministério Público de Contas manifesta-se de acordo com a proposta de encaminhamento apresentada pelo sr. Diretor e endossada pelo sr. Secretário. Considera, ainda, que o sr. Diretor explicitou, em seu despacho de peça 183, os motivos fundamentais que embasaram sua sugestão de encaminhamento. A despeito disso, afigura-se pertinente destacar os motivos mais essenciais que embasam tal solução.
Competência do TCU para apurar o dano resultante da aquisição de medicamentos
Em acréscimo às anotações contidas no parecer do sr. Diretor a respeito da competência do TCU para apurar o dano resultante da aquisição de medicamentos, convém invocar o paradigmático e recente Acórdão 1072/2017-TCU-Plenário, por meio do qual o TCU decidiu:
 "9.3. firmar os seguintes entendimentos acerca do tratamento que deve ser dado aos débitos relativos a recursos federais do Sistema Único da Saúde (SUS) transferidos 'fundo a fundo' aos estados, municípios e ao Distrito Federal, em especial no que diz respeito à interpretação e à aplicação do art. 27 da Lei Complementar 141/2012:
 (...) 
9.3.5. independentemente da origem do débito e do fundo que deve ser ressarcido:
9.3.5.1. os valores transferidos do Fundo Nacional de Saúde aos demais entes federativos constituem recursos federais, competindo ao Ministério da Saúde (mais especificamente, à Diretoria-Executiva do FNS, por força do art. 7ª, inciso VII, do Decreto 8.901/2016) a instauração de processos de Tomada de Contas Especial quanto a eles, e ao TCU o julgamento desses processos (Decisão 506/1997-TCU-Plenário e Acórdão 1426/2015-TCU-Plenário) " - grifou-se.
O MP de Contas, alinhado com essa orientação, entende que compete ao TCU adentrar o mérito da tomada de contas ora sob exame. 
Implicações do Acórdão 1100/2015-TCU-Plenário  
Em linha de consonância com o entendimento externado pelo sr. Diretor e endossado pelo sr. Secretário, considera o MP de Contas que o Acórdão 1100/2015-TCU-Plenário não excluiu a responsabilidade de nenhum agente. Na verdade, por meio de tal decisão, o Tribunal conheceu a representação que deu origem a esta tomada de contas especial e determinou a realização de medidas saneadoras, a fim de viabilizar as citações que viriam a ser promovidas. Portanto, a investigação acerca da responsabilidade dos agentes arrolados neste processo deve ser realizada nesta oportunidade, em toda sua amplitude.
Natureza do dano apurado neste processo 
- Pregão 96/2009 
Consoante destacado pelo sr. Diretor, a homologação do Pregão 96/2009 ocorreu em dezembro de 2009 e as atas de registro de preços foram publicadas no Diário Oficial do Estado em 13/1/2010. A despeito disso, já em março de 2010, houve majoração dos preços registrados. Tais circunstâncias foram explicitadas no Relatório e no Voto que fundamentaram o Acórdão 1100/2015-TCU-Plenário. Restou consignado, naquela oportunidade, que "não foram identificadas justificativas válidas que fundamentassem o repentino aumento de preços, três meses após a licitação, além dos vícios relativos à ausência de parecer jurídico e à publicação". 
Conforme registrado no Parecer 687/2010, de 25/10/2010, da PGE/PI, e reiterado no despacho do sr. Diretor, o realinhamento ocorreu:
 "1. Sem a imprescindível manifestação da Procuradoria Geral do Estado, contrariando o parágrafo único do art. 3º, do Decreto 11.318/2008;
2. Sem a constatação de que os novos preços sugeridos são os preços praticados no mercado, por meio de pesquisa de mercado e negociação com os fornecedores;
3. Por último, sem a necessária publicação das tabelas com os valores reajustados."
Trata-se de grosseiras e injustificáveis majorações de preços. Impõe-se, pois, a condenação em débito dos responsáveis que concorreram para consumação dos pagamentos por valores acima dos valores registrados e também das empresas que se beneficiaram indevidamente com o recebimento do superfaturamento apurado. Quanto aos agentes que foram citados, o MP de Contas endossa a proposta de responsabilização dos seguintes agentes:
I - sr. Zorbba Baependi da Rocha Igreja, então Coordenador-Geral da CCEL, por ter concedido o pleito de revisão dos preços originalmente constantes da ata de registro de preços do Pregão 96/2009, consoante atestam a Opinião Técnica (peça 29, p.14/5) , Despacho (peça 29, p. 13) e Ofício 483/2010-GL, de 9/4/2010 (peça 28, p. 5/19) ;
II - sr. Armando Irineu Evangelista, então Gerente Administrativo da Sesapi, e sr. Arlindo Dias Carneiro Neto, então Diretor Administrativo da Sesapi, pela elaboração e aprovação das ordens de fornecimento que culminaram com a aquisição de medicamentos com preços unitários majorados em relação aos registrados no Pregão 96/2009, conforme apurado pela CGE/PI no Relatório 36/2010, peça 10, p. 2) ;
III - empresas destinatárias dos pagamentos irregulares, relacionadas na tabela acima transcrita, por recebimento de valores indevidos, em montantes que excederam os registrados nas respectivas atas de registros de preços.
O sr. Telmo Gomes Mesquita, então Secretário de Saúde, por sua vez, não praticou nenhum ato que resultou nos pagamentos irregulares para aquisição de medicamentos relacionados nas atas de registro de preços resultantes do Pregão 96/2009. A sra. Conceição de Maria Oliveira Lima, gestora do Fundo Estadual de Saúde, também não atuou diretamente no cometimento das irregularidades.
- Pregão 50/2007
Em relação ao Pregão 50/2007, as circunstâncias são distintas e foram explicitadas com precisão pelo sr. Diretor, razão pela qual peço vênias para transcrever a parte de seu pronunciamento mais fundamental para a solução deste feito: 
"No caso do Pregão 50/2007, a licitação ocorreu no ano de 2007, e a revisão de preços ocorreu em 2009, após um intervalo de dois anos, sendo que o pagamento ocorreu em 4/3/2010. Conforme informações constantes das alegações do Sr. Francisco de Assis Carvalho, a revisão de preços ocorreu no âmbito do Processo Administrativo 064/07-CEL/SEAD, o qual não consta dos autos e provavelmente não será encontrado em eventuais diligências, tendo em vista a dificuldade de obtenção de documentos relativos ao período de gestão em exame (destaca-se que o Processo Administrativo 000.1062-A/2010 CCEL, que supostamente cuidou do reajuste do Pregão 96/2009 também não foi encontrado) .
Assim, não é possível avaliar as premissas eventualmente adotadas pelos gestores estaduais para conceder o aumento do preço do medicamento Captopril. Nessa linha, passados dois anos entre a data da licitação e a do reajuste, não é possível afirmar que o preço utilizado pelo Tribunal como base para o cálculo do possível débito (R$ 0,01 por cápsula, preço originário do Pregão 50/2007) seja, de fato, correto ou confiável, de modo a atender ao disposto no art. 210, inciso II, do Regimento Interno.
Desse modo, apenas uma análise do preço de mercado do produto em 2009/2010 seria apta a subsidiar o cálculo do eventual débito. Nessa esteira, cabe trazer à baila informações dispostas no Relatório (itens 83-85) que acompanha o Acórdão 3016/2012-TCU-Plenário (Relator: Ministro Walton Alencar Rodrigues, TC Processo 034.197/2011-7) , relativo a Auditoria Operacional no Ministério da Saúde. De acordo com o documento, de janeiro de 2010 a maio de 2011, o preço médio praticado nas aquisições do medicamento Captopril 25 mg foi de R$ 0,0336 por cápsula, ligeiramente superior ao praticado pela Sesapi após o reajuste, de R$ 0,03".
Não é demais destacar, quanto ao Processo Administrativo 064/07-CEL/SEAD, a ocorrência relatada por uma das responsáveis, a sra. Conceição de Maria Oliveira Lima, então Diretora Executiva do Funsaude, de incêndio que destruiu o prédio que sediava a SESAPI, conforme atesta Decreto Estadual n. 14.617/2011 trazido aos autos (peça 174, p. 11) . Tal fato poderia comprometer a avaliação das circunstâncias relativas aos preços praticados nas aquisições de Captopril, 25mg. 
Tendo em vista, pois, essa limitação e, em especial, a incerteza sobre a efetiva prática de preço acima dos preços mercado para esse medicamento, o MP de Contas endossa a solução proposta pela unidade técnica para as aquisições decorrentes do Pregão 50/2007.
III
Ante o exposto, o MP de Contas endossa a proposta de encaminhamento apresentada pela unidade técnica, explicitada no despacho do sr. Diretor (peça 183) . 
15.	Após a oitiva do MPTCU, a empresa Distrimed Comércio e Representações Ltda. peticionou (peças 187 e 189) para que fosse trazido aos autos parecer econômico-financeiro (peça 190) que demonstraria a razoabilidade do aumento dos valores unitários tendo em vista a incidência fatores imprevisíveis, especialmente de álea econômica extraordinária, bem como para que fosse reaberta a instrução processual com o fito de apreciar a referida análise.  
16.	Em despacho à peça 195 o Relator restituiu os autos à unidade instrutiva para que procedesse ao exame dos novos elementos juntados aos autos, em especial o parecer à peça 190, com posterior encaminhamento ao MPTCU.
EXAME TÉCNICO
17.	Em estrito cumprimento ao despacho do Relator à peça 195, passa-se ao exame dos novos elementos trazidos aos autos pela empresa Distrimed Comércio e Representações Ltda.
Da petição da empresa Distrimed Comércio e Representações Ltda. à peça 189
18.	Na petição à peça 187, a empresa Distrimed Comércio e Representações Ltda. afirma que o estudo econômico, juntado à peça 190, tem por escopo demonstrar que, ao contrário do quanto alegado na instrução da Secex-PI, o pedido de realinhamento dos preços registrados pela Administração estadual apresentado pela peticionária comporta compatibilidade com as normas do mercado regulado, atendendo uma lógica de formação de preços totalmente adequada aos fatos que ensejaram o pedido. 
19.	Prossegue com a assertiva de que "a leitura do documento anexo esclarece que a revisão dos preços baseada nas alterações levadas a cabo pela Câmara de Regulação do Mercado de Medicamentos - CMED, da Agência Nacional de Vigilância Sanitária - ANVISA, tornou necessário o reequilíbrio econômico-financeiro do contrato, sendo essencial, portanto, o realinhamento dos preços para manutenção da lucratividade mínima da empresa em margem totalmente razoável e aceitável com a realidade do mercado". 
20.	Assevera ainda que "o estudo consigna a razoabilidade da margem de contribuição do faturamento da empresa, demonstrando a viabilidade econômico-financeira dos preços praticados após o realinhamento, em acordo com a regulação do mercado, padrões concorrenciais e condições econômicas da época, estando apto ao saneamento da controvérsia que permeia a discussão em apreço, justificando, assim, o aumento dos preços inicialmente registrados, afastando a premissa conclusiva da Unidade Técnica sobre a inexistência de justificação para o reequilíbrio econômico-financeiro do contrato". 
21.	Colaciona ainda aos autos decisão do Governador do Piauí que, em sede de sindicância, determinou à Sesapi a adoção de medidas necessárias à "manutenção da sustação e resgate dos pagamentos referentes ao Pregão nº . 96/2009" e "à retenção de eventuais créditos das empresas envolvidas no certame a fim de possibilitar compensação com o indébito resultante dos valores pagos a maior" (peça 192) . Afirma ainda que "com esteio nos cálculos da Controladoria-Geral do Estado, a Administração reteve, através da não liquidação de notas de empenho, o montante de R$ 848.453,99 correspondente a pagamentos devidos à empresa peticionária por serviços efetivamente executados, já que registrados os respectivos atestos, dos anos de 2011 e 2012" (peça 193) . 
Análise da alegação de que houve retenção de créditos da empresa Distrimed Comércio e Representações Ltda. para compensação de valores pagos a maior
22.	De início, cumpre ressaltar que os créditos da empresa Distrimed Comércio e Representações Ltda. em que teria ocorrido retenção de valores não dizem respeito às despesas impugnadas nesta TCE. De fato, em relação à referida empresa, foi objeto da citação o valor de R$ 580.359,95 (data-base 24/5/2010) , referente ao preço excessivo nas despesas que foram empenhadas por meio da Nota de Empenho 2010NE08607 e pagas conforme as Notas Fiscais 5378, 5379, 5380 e 5381, e por meio da Nota de Empenho 2010NE08613 e pagas conforme as Notas Fiscais 5408, 5409, 5410, 5411, 5419 e 5420 (peça 24, p. 3) . 
23.	O argumento de que retenções foram efetuadas pela Sesapi em outras notas de empenho não traz qualquer benefício à defendente. Não há qualquer informação sobre a que despesas de referem, ou a fonte pagadora. Soma-se a isso que a retenção promovida pelo Governador do Estado beneficia os cofres daquele ente federado, gerando crédito da defendente frente ao Estado do Piauí e não à União, de modo que não se vislumbra repercussão neste processo, que visa recompor o erário federal desfalcado pelo superfaturamento. Por fim, causa estranheza que uma certidão emitida em 23/12/2016, relatando retenções ocorrida em 2012, somente tenha sido trazida a este processo em 6/9/2018, o que dificulta a aferição quanto à veracidade e à atualidade da informação.
Do parecer econômico-financeiro à peça 190
24.	O parecer à peça 190, de lavra do Sr. Marcelo José Ranieri Cardoso, propõe-se a realizar "uma análise detalhada das questões econômicas e financeiras concernentes ao Pregão Presencial n. 96/2009, realizado para atendimento de demanda de medicamentos comuns da Secretaria de Estado de Saúde do Piauí", tendo por objeto de análise "o realinhamento de preços requerido pelo empresa Distrimed Comércio e Representações Ltda." (peça 190, p. 4) .
25.	Afirma que a avaliação realizada pela CGE-PI, a qual considerou na quantificação do débito a diferença entre o preço final registrado no pregão e o preço faturado, desconsiderou a possibilidade de realinhamento de preços, "o que seria natural acontecer dada a alteração anual de preços promovida pelo "orgão regulador" (CMED/ANVISA) ". Afirma ainda que "para a demanda do que foi efetivamente transacionado - menos de 2% (dois por cento) do total licitado - o realinhamento gerou níveis razoáveis de preços para ambas as partes, não se verificando cobrança abusiva de valores dentro deste mercado regulado". Sustenta haver equívoco em se apurar simplesmente a diferença entre os valores inicialmente praticados e aqueles realinhados, por existirem questões econômicas relacionadas às especificidades do mercado e à estrutura da oferta que justificariam os preços realinhados (peça 190, p. 7) .
26.	Após digressões a respeito de teoria econômica sobre estruturas de mercado e estruturas de custos (peça 190, p. 7-11) , argumenta que:
Aplicando esses conceitos econômicos ao caso da empresa Distrimed tem-se que a referida empresa observou vultoso Custo de Oportunidade ao direcionar suas operações de intermediação negocial e planos de negócios, no mercado de medicamentos, para contratos de fornecimento de determinados itens à SESAPI.
Ao mesmo tempo, a eficiência econômica e razoabilidade financeira para se obter preços baixos nas operações estavam diretamente ligadas aos elevados volumes licitados, que não se realizaram em transações efetivadas, o que, consequentemente, afastou a possibilidade de Economias de Escala por parte da empresa.
O realinhamento de preços ocorreu com uma antecedência de dois meses da efetivação das transações entre SESAPI e Distrimed, o que mesmo não gerando causalidade de fatos quanto as Economias de Escala, dado que o volume transacionado foi pífio em comparação com ao volume licitado, confirma que as eficiências poderiam ter sido projetadas no preço fixado no processo licitatório não aconteceram por perda de escala. (peça 190, p. 11) 
27.	Prossegue com descrição da regulação do mercado de medicamentos (peça 190, p. 16-19) , e, ao adentrar o caso Distrimed, argumenta o seguinte:
Antes de adentrar especificamente nos fatos concernentes ao Pregão Presencial para Registro de Preços n. 96/2009 e no posterior realinhamento de preços, faz-se necessária a construção de um exemplo para o desenvolvimento do problema econômico do caso.
Suponha-se dois mercados, com vendas de diferentes produtos e atendendo na mesma localidade. Seja um desses dois mercados, um grande hipermercado com uma rede de distribuição, estocagem e volume de negócios enormes, e o outro um simples mercado de bairro. 
Naturalmente, pela lógica de volume de negócios, espera-se que o hipermercado deste hipotético exemplo tenha melhores negociações com os fornecedores e consiga, por conta do volume de suas compras, preços e prazos mais vantajosos para os pagamentos de tudo o que transaciona. Por outro lado, o pequeno mercado tem pouca margem de negociação, pois apresenta um volume de negócios infinitamente menor.
Adicionalmente, suponha-se que exista uma regulação de preços que obrigue que os produtos transacionados obedeçam uma específica faixa de preços. Mesmo com volume de negócios pequeno, o mercado de bairro terá de seguir a regulação, e mesmo que não obtenha a mesma margem de lucratividade das operações que o hipermercado aufere, o pequeno mercado não incorre em desvio de conduta se estiver de acordo com as referências da regulação de preços de seu mercado.
O que ocorreu no caso Distrimed em relação ao Pregão Presencial para Registro de Preços n. 96/2009, semelhante ao exemplo dos mercados? No caso concreto, foram adjudicados à empresa Distrimed dois Lotes (8 e 15) com um volume total de 29 e 32 itens (medicamentos diversos) , respectivamente. Desses itens, somente 05 itens do Lote 08, e 07 itens do Lote 15 foram efetivamente fornecidos, todos com base nos preços estabelecidos após o deferimento do realinhamento.
Os quantitativos máximos em unidades licitados de todos esses itens para os dois lotes, foi de 42.163.618 unidades, que variam entre simples unidades de comprimidos até ampolas, frascos, bolsas e afins.
O valor dos lotes descrito no Edital corresponde a R$ 20.950.000,00 (...) para o lote 08, e R$ 25.450.000,00 (...) para o Lote 15.
De tal montante, a Administração efetivamente solicitou o fornecimento de R$ 766.958,30 (...) , em valores reequilibrados.
Ou seja, o montante total transacionado (...) representa apenas 1,65% (...) de tudo o que teoricamente poderia ser transacionado após o processo licitatório.
Destaca-se que a aquisição de quantitativos grandes de mesmos produtos deve gerar descontos proporcionais ao grande volume financeiro que essa aquisição numerosa representa na transação entre as partes. De outro lado, as negociações comuns, caracterizadas em mercado de varejo, devem gerar preços, nas diferentes transações, comuns aos praticados regularmente no mercado de consumidor final de cada produto. 
Essa situação é semelhante a comparação de volume de negócios, poder de negociação e fixação de preços para um grande hipermercado em comparação a um pequeno mercado de bairro. A licitação ocorreu nas proporções de um grande distribuidor de medicamentos, mas as transações foram no nível de negócios de um pequeno comerciante.
Ocorre que o realinhamento de preços realizado encontra razões econômicas que o justificam, pois necessários para a manutenção do mínimo equilíbrio econômico financeiro do contrato um reequilíbrio que garantisse o fornecimento de medicamentos dentro de padrões economicamente razoáveis, e isso ocorreu. (peça 190, p. 19-20) 
28.	Prossegue com argumentos que buscam demonstrar a razoabilidade da margem de contribuição do total faturado pela Distrimed (R$ 766.044,80) em relação aos níveis de preço de fabricação dos medicamentos (R$ 685.196,65) , que alcançou o valor de R$ 80.848,15 (peça 190, p. 21) . Cita a taxa Selic média no período e o rendimento anual dos títulos públicos NTN-F e concluiu que, como a margem de contribuição corresponde a 11,80% sobre o preço de fabricação dos produtos, não haveria ganho desarrazoado no preço final praticado (peça 190, p. 23) .
29.	Para sustentar suas conclusões, analisa três medicamentos constantes dos lotes transacionados: cafalexina ou cefalexina monoidratada 250 mg com 60 ml; enema fosfato de sódio; e ácido fólico 5 mg. Para os três medicamentos, apresenta a evolução dos preços de fabricação, preços máximos ao consumir - esses dois regulados pela CMED - e os preços praticados pela empresa Distrimed, e extrai o percentual de margem de contribuição, respectivamente: 19,70%, 6,25% e -26,5%. Conclui que, "apurando-se todas as operações e seus respectivos volumes, houve simplesmente um reequilíbrio que garantiu a entrega dos produtos transacionados, com um pequeno mark-up - cerca de 11,80% (...) - sobre o preço de fabricação desses produtos, distante, nesse sentido, do que seria o mark-up de 38% que as redes de farmácias auferem e têm permissão da regulação deste mercado para tal (peça 190, p. 26) .
Análise do parecer econômico-financeiro à peça 190
0
35.	Portanto, o parecer apresentado pela empresa Distrimed Comércio e Representações Ltda. não tem o condão de alterar as conclusões expostas na instrução à peça 182, com os ajustes propostos no despacho à peça 183, com os quais se corrobora na íntegra, reiterando os encaminhamentos sugeridos pelo corpo dirigente da Secex-PI, com ajustes de forma.
CONCLUSÃO
36.	Diante de todo o exposto, verifica-se que os novos elementos trazidos aos autos pela empresa Distrimed Comércio e Representações Ltda. (peças 189-193) não ensejam alteração no exame de mérito promovido pela Secex-PI, com o qual se corrobora integralmente.
PROPOSTA DE ENCAMINHAMENTO
37.	Diante do exposto, submetem-se os autos à consideração superior, propondo:
37.1.	considerar revel a empresa Serrafarma Distribuidora de Medicamentos Ltda. (CNPJ 24.345.886/0002-54) , dando-se prosseguimento ao processo, nos termos do art. 12, § 3°, da Lei 8.443/1992;
37.2.	acatar as alegações de defesa do Sr. Telmo Gomes Mesquita (CPF XXX.182.334-XX) , julgando-se regulares com ressalva suas contas, dando-se lhe quitação, nos termos do art. 16, inciso II, 18 e 23, inciso II, da Lei 8.443/1992;
37.3.	considerar insubsistente o débito apurado em decorrência do reajuste dos preços do Pregão 50/2007, excluindo-se, sem julgamento de mérito, com fundamento no art. 212 do Regimento Interno, a responsabilidade dos gestores citados com base nessa irregularidade;
37.4.	excluir a responsabilidade da Sra. Conceição de Maria Oliveira Lima (CPF XXX.102.103-XX) ;
37.5.	com fundamento nos arts. 1º, inciso I, 16, inciso III, alíneas 'b' e 'c', e § 2º da Lei 8.443/1992 c/c os arts. 19 e 23, inciso III, da mesma Lei, e com arts. 1º, inciso I, 209, incisos II e III, e § 5º, 210 e 214, inciso III, do Regimento Interno, que sejam julgadas irregulares as contas dos gestores a seguir elencados e das empresas abaixo dispostas, e condená-los, em solidariedade, ao pagamento das quantias a seguir especificadas, com a fixação do prazo de quinze dias, a contar das notificações, para comprovarem, perante o Tribunal (art. 214, inciso III, alínea "a", do Regimento Interno) , o recolhimento das dívidas aos cofres do Fundo Nacional de Saúde, atualizadas monetariamente e acrescidas dos juros de mora, calculados a partir das datas discriminadas, até a data dos recolhimentos, na forma prevista na legislação em vigor:
37.5.1.	gestores responsáveis solidários:
37.5.1.1.	Sr. Arlindo Dias Carneiro Neto (CPF XXX.904.053-XX) , então Diretor Administrativo da Sesapi;
37.5.1.2.	Sr. Armando Irineu Evangelista (CPF XXX.700.273-XX) , então Gerente Administrativo da Sesapi; e 
37.5.1.3.	Sr. Zorbba Baependi da Rocha Igreja (CPF XXX.836.803-XX) , então Coordenador-Geral da CCEL.
37.5.2.	débitos e empresas responsáveis solidárias com os gestores:
	Empresa responsável solidária
	Débito (R$) 
	Data

	Distrimed Comércio e Representações Ltda. (CNPJ 08.516.958/0001-41) 
	580.359,95
	24/5/2010

	Gerafarma Distribuidora e
Representações Ltda. (CNPJ 10.437.780/0001-95) 
	1.045.321,07
57.707,50
394.233,02
	14/5/2010
23/7/2010
4/8/2010

	Serrafarma Distribuidora de
Medicamentos Ltda. (CNPJ 24.345.886/0002-54) 
	1.295.779,96
271.368,97
399.955,86
52.736,95
403.813,40
330.558,69
	23/4/2010
26/4/2010
27/4/2010
14/5/2010
23/7/2010
4/8/2010

	EMM Mota & Cia. Ltda. EPP (Distrib. Multmed) (CNPJ 01.778.563/0001-78) 
	538.107,05
242.035,37
146.254,28
	14/5/2010
23/7/2010
4/8/2010

37.6.	aplicar aos Srs. Arlindo Dias Carneiro Neto (CPF XXX.904.053-XX) ; Armando Irineu Evangelista (CPF XXX.700.273-XX) ; e Zorbba Baependi da Rocha Igreja (CPF XXX.836.803-XX) , e às empresas Distrimed Comércio e Representações Ltda. (CNPJ 08.516.958/0001-41) ; Gerafarma Distribuidora e Representações Ltda. (CNPJ 10.437.780/0001-95) ; Serrafarma Distribuidora de Medicamentos Ltda. (CNPJ 24.345.886/0002-54) ; e EMM Mota & Cia. Ltda. EPP (Distrib. Multmed) (CNPJ 01.778.563/0001-78) , individualmente, a multa prevista no art. 57 da Lei 8.443/1992 c/c o art. 267 do Regimento Interno, com a fixação do prazo de quinze dias, a contar das notificações, para comprovarem, perante o Tribunal (art. 214, inciso III, alínea "a", do Regimento Interno) , o recolhimento das dívidas aos cofres do Tesouro Nacional, atualizadas monetariamente desde a data do acórdão até a do efetivo recolhimento, se forem pagas após o vencimento, na forma da legislação em vigor;
37.7.	autorizar, desde logo, nos termos do art. 28, inciso II, da Lei 8.443/1992, a cobrança judicial das dívidas caso não atendidas as notificações;
O Ministério Público junto ao TCU (MPTCU) , representado nos autos pelo Procurador Júlio Marcelo de Oliveira, endossou a proposta de encaminhamento sugerida pela unidade técnica, nos seguintes termos (peça 199) :
Trata-se de tomada de contas especial resultante de conversão de representação da Controladoria Geral do Estado do Piauí - CGE/PI (TC Processo 000.399/2011-6) que apontou possíveis irregularidades no Pregão Presencial 96/2009, conduzido pela Coordenadoria de Controle de Licitações do Piauí (CCEL) e na execução dos respectivos contratos, no âmbito da Secretaria de Estado da Saúde do Piauí (Sesapi) - peças 26 a 30.
O referido certame visou ao registro de preços para a aquisição de medicamentos, sendo que o objeto foi dividido em 19 lotes, os quais resultaram na assinatura de 19 atas, publicadas no Diário Oficial do Estado em 13/1/2010 (peça 24, p. 13/30) . Os preços unitários vencedores do certame não foram efetivamente praticados, uma vez que todas as empresas, com exceção de uma, obtiveram revisão de preços em março de 2010, com expressivos aumentos percentuais.
Por meio do Acórdão 1100/2015-TCU-Plenário (Ministro-Relator Vital do Rego) , o Tribunal, no âmbito daquele processo de representação, após a apreciação de oitivas das empresas e de razões de justificativas de responsáveis, decidiu:
"9.1. conhecer da representação, porquanto presentes os requisitos previstos no art. 237, II e parágrafo único, do Regimento Interno deste Tribunal, para, no mérito, considerá-la parcialmente procedente;
9.2. com supedâneo no art. 47 da Lei 8.443/92, converter o presente processo em tomada de contas especial;
9.3. determinar à Secex-PI que realize as diligências necessárias ao saneamento dos autos, consoante itens 31, 39 a 41 e 52 do voto, previamente às citações a serem promovidas no âmbito da TCE;
9.4. encaminhar cópia deste acórdão, bem como do voto e do relatório que o fundamentam, à Secretaria de Estado da Saúde do Piauí, à CGE/PI, à PGE/PI e ao Ministério da Saúde."
A Secex/PI, em cumprimento a essa deliberação, após exame de respostas a diligências, promoveu as citações dos seguintes agentes, em relação aos respectivos débitos:
"6.1.  Débito de R$ 1.150.000,00, em 4/3/2010:
6.1.1. Empresa Serrafarma Distribuidora de Medicamentos Ltda., pela venda do medicamento Captopril 25 mg com preço unitário majorado em relação ao registrado no Pregão 50/2007, conforme Nota de Empenho 2009NE24921, Nota Fiscal 1217, de 6/1/2010, e Ordem Bancária 2010OB03591, de 4/3/2010 [citação feita regularmente por edital publicado no DOU, cf. peças 165, 167 e 171, sendo que essa empresa não apresentou resposta, o que caracterizou a sua revelia];
6.1.2. Agentes públicos da Sesapi a seguir, pela elaboração e aprovação da Ordem de Fornecimento que culminou com a aquisição do medicamento Captopril 25 mg com preço unitário majorado em relação ao registrado no Pregão 50/2007, conforme Nota de Empenho 2009NE24921, Nota Fiscal 1217, de 6/1/2010, e Ordem Bancária 2010OB03591, de 4/3/2010:
	a) Sra. Maria do Espírito Santo Nunes Cavalcante, então Gerente Administrativo [expediente citatório na peça 82, com resposta na peça 175]; 
	b) Sr. Arlindo Dias Carneiro Neto, então Diretor Administrativo [expediente citatório na peça 87; pedido de prorrogação de prazo e de atualização de endereço na peça 125; expediente de comunicação de deferimento da prorrogação nas peças 153 e 177; e resposta nas peças 180/181];
	c) Sra. Conceição de Maria Oliveira Lima, então Diretora Executiva do Funsaude [expediente citatório na peça 78 e respectiva resposta na peça 174]; e
	d) Sr. Francisco de Assis Carvalho, então Secretário [expediente citatório na peça 80 e respectiva resposta na peça 156].
6.2. Débitos com responsabilidade imputada às respectivas empresas beneficiárias, pelas vendas de medicamentos com preços unitários majorados em relação aos registrados no Pregão 96/2009, conforme apurado pela CGE/PI no Relatório 36/2010, sendo que a responsabilidade por todos os débitos foi também imputada solidariamente aos agentes públicos estaduais consignados nos itens 6.2.1 e 6.2.2, abaixo:
	Empresa
	Débito (R$) 
	Data

	Distrimed Comércio e Representações Ltda. 
[expediente citatório na peça 75 e respectiva resposta na peça 131]
	580.359,95
	24/5/2010

	Gerafarma Distribuidora e Representações Ltda.
[expediente citatório na peça 81 e respectiva resposta na peça 112]
	1.045.321,07
57.707,50
394.233,02
	14/5/2010
23/7/2010
4/8/2010

	Serrafarma Distribuidora de Medicamentos Ltda. [empresa com débito também decorrente do Pregão 50/2007 - v. item 6.1.1 desta instrução]
[citação feita regularmente por edital publicado no DOU, cf. peças 165, 167 e 171, sendo que essa empresa não apresentou resposta, o que caracterizou a sua revelia]
	1.295.779,96
271.368,97
399.955,86
52.736,95
403.813,40
330.558,69
	23/4/2010
26/4/2010
27/4/2010
14/5/2010
23/7/2010
4/8/2010

	EMM Mota & Cia. Ltda. EPP (Distrib. Multmed) 
[expediente citatório na peça 76 e respectiva resposta nas peças 158 e 159]
	538.107,05
242.035,37
146.254,28
	14/5/2010
23/7/2010
4/8/2010

6.2.1. Agente público da CCEL, por ter concedido o pleito de revisão dos preços originalmente constantes da ata de registro de preços do Pregão 96/2009, conforme Opinião Técnica (peça 29, p.14-15) , Despacho (peça 29, p. 13) e Ofício 483/2010-GL, de 9/4/2010 (peça 28, p. 5-19) , fato que possibilitou que as aquisições de medicamentos ocorressem com sobrepreço: 
	- Sr. Zorbba Baependi da Rocha Igreja, então Coordenador-Geral da CCEL [expediente citatório na peça 86 e respectiva resposta na peça 114].
6.2.2. Agentes públicos da Sesapi, pela elaboração e aprovação das Ordens de Fornecimento que culminaram com a aquisição de medicamentos com preços unitários majorados em relação aos registrados no Pregão 96/2009, conforme apurado pela CGE/PI no Relatório 36/2010:
	a) Sr. Armando Irineu Evangelista, então Gerente Administrativo [expediente citatório na peça 77 e respectiva resposta na peça 120]; 
	b) Sr. Arlindo Dias Carneiro Neto, então Diretor Administrativo; [expediente citatório na peça 87; pedido de prorrogação de prazo e de atualização de endereço na peça 125; expediente de comunicação de deferimento da prorrogação nas peças 153 e 177; e resposta nas peças 180/181];
	c) Sra. Conceição de Maria Oliveira Lima, então Diretora Executiva do Funsaude [agente com débito também decorrente do Pregão 50/2007 - v. item 6.1.2 desta instrução; expediente citatório na peça 78 e respectiva resposta na peça 174]; e 
	d) Sr. Telmo Gomes Mesquita, então Secretário de Saúde [expediente citatório na peça 83 e respectiva resposta na peça 113, com complemento nas peças 115 a 118]."
O sr. Auditor da Secex/PI, por meio da instrução de peça 182, ao examinar as alegações de defesa apresentadas por agentes arrolados nesta tomada de contas especial, ofereceu a seguinte proposta de encaminhamento:
"a) arquivar o presente feito, sem julgamento de mérito, ante a ausência de pressuposto de constituição e de desenvolvimento válido e regular do processo (matéria cuja apreciação seja de competência do TCU) , nos termos do art. 212 do RI/TCU (itens 9 a 17.1 desta instrução) ;
b) eventualmente, caso a proposta anterior não seja acatada, determinar a citação do Sr. Alexandre de Castro Nogueira, então Coordenador Geral da CCEL, pelo débito relativo ao Pregão 50/2007, em solidariedade com os demais responsáveis já citados, por ter assinado a Liberação 6.507/2009, de 12/11/2009 (peça 156, p. 10-14) , fazendo referência a um "ato de revisão" de preços manifestamente viciado, conforme apurado pela CGE/PI no Relatório 36/2010 (itens 6.1 a 6.1.2, e 48 a 48.2, desta instrução) ."
O sr. Diretor da Secex/PI, ao divergir dessa solução, após enfrentar as questões suscitadas na instrução do sr. Auditor, apresentou a seguinte proposta de encaminhamento (peça 183) :
"a) Considerar revel a empresa Serrafarma Distribuidora de Medicamentos Ltda. (CNPJ 24.345.886/0002-54) , dando-se prosseguimento ao processo, nos termos do art. 12, § 3°, da Lei 8.443/1992;
Acatar as alegações de defesa do Sr. Telmo Gomes Mesquita (CPF XXX.182.334-XX) , julgando-se regulares com ressalva suas contas, dando-se lhe quitação, nos termos do art. 16, inciso II, 18 e 23, inciso II, da Lei 8.443/1992;
Considerar insubsistente o débito apurado em decorrência do reajuste dos preços do Pregão 50/2007, excluindo-se, sem julgamento de mérito, com fundamento no art. 212 do Regimento Interno, a responsabilidade dos gestores citados com base nessa irregularidade;
Excluir a responsabilidade da Sra. Conceição de Maria Oliveira Lima (CPF XXX.102.103-XX) ;
Com fundamento nos arts. 1º, inciso I, 16, inciso III, alíneas 'b' e 'c', e § 2º da Lei 8.443/1992 c/c os arts. 19 e 23, inciso III, da mesma Lei, e com arts. 1º, inciso I, 209, incisos II e III, e § 5º, 210 e 214, inciso III, do Regimento Interno, que sejam julgadas irregulares as contas dos gestores a seguir elencados, e condená-los, em solidariedade, com as empresas abaixo dispostas, ao pagamento das quantias a seguir especificadas, com a fixação do prazo de quinze dias, a contar das notificações, para comprovarem, perante o Tribunal (art. 214, inciso III, alínea "a", do Regimento Interno) , o recolhimento das dívidas aos cofres do Fundo Nacional de Saúde, atualizadas monetariamente e acrescidas dos juros de mora, calculados a partir das datas discriminadas, até a data dos recolhimentos, na forma prevista na legislação em vigor:
e.1) Gestores responsáveis solidários:
i) Arlindo Dias Carneiro Neto (CPF XXX.904.053-XX) , então Diretor Administrativo da Sesapi;
ii) Armando Irineu Evangelista (CPF XXX.700.273-XX) , então Gerente Administrativo da Sesapi; e 
iii) Zorbba Baependi da Rocha Igreja (CPF XXX.836.803-XX) , então Coordenador-Geral da CCEL.
e.2) Débitos e empresas responsáveis solidárias com os gestores:
	Empresa responsável solidária
	Débito (R$) 
	Data

	Distrimed Comércio e Representações Ltda. (CNPJ 08.516.958/0001-41) 
	580.359,95
	24/5/2010

	Gerafarma Distribuidora e
Representações Ltda. (CNPJ 10.437.780/0001-95) 
	1.045.321,07
57.707,50
394.233,02
	14/5/2010
23/7/2010
4/8/2010

	Serrafarma Distribuidora de
Medicamentos Ltda. (CNPJ 24.345.886/0002-54) 
	1.295.779,96
271.368,97
399.955,86
52.736,95
403.813,40
330.558,69
	23/4/2010
26/4/2010
27/4/2010
14/5/2010
23/7/2010
4/8/2010

	EMM Mota & Cia. Ltda. EPP (Distrib. Multmed) (CNPJ 01.778.563/0001-78) 
	538.107,05
242.035,37
146.254,28
	14/5/2010
23/7/2010
4/8/2010

Aplicar aos Srs. Arlindo Dias Carneiro Neto (CPF XXX.904.053-XX) ; Armando Irineu Evangelista (CPF XXX.700.273-XX) ; e Zorbba Baependi da Rocha Igreja (CPF XXX.836.803-XX) , e às empresas Distrimed Comércio e Representações Ltda. (CNPJ 08.516.958/0001-41) ; Gerafarma Distribuidora e Representações Ltda. (CNPJ 10.437.780/0001-95) ; Serrafarma Distribuidora de Medicamentos Ltda. (CNPJ 24.345.886/0002-54) ; e EMM Mota & Cia. Ltda. EPP (Distrib. Multmed) (CNPJ 01.778.563/0001-78) , individualmente, a multa prevista no art. 57 da Lei 8.443/1992 c/c o art. 267 do Regimento Interno, com a fixação do prazo de quinze dias, a contar das notificações, para comprovarem, perante o Tribunal (art. 214, inciso III, alínea "a", do Regimento Interno) , o recolhimento das dívidas aos cofres do Tesouro Nacional, atualizadas monetariamente desde a data do acórdão até a do efetivo recolhimento, se forem pagas após o vencimento, na forma da legislação em vigor;
Autorizar, desde logo, nos termos do art. 28, inciso II, da Lei 8.443/1992, a cobrança judicial das dívidas caso não atendidas as notificações;
Autorizar, caso solicitado, o pagamento das dívidas em até 36 parcelas mensais e consecutivas, nos termos do art. 26 da Lei 8.443/1992 c/c o art. 217 do Regimento Interno, fixando-lhes o prazo de quinze dias, a contar do recebimento da notificação, para comprovarem perante o Tribunal o recolhimento da primeira parcela, e de trinta dias, a contar da parcela anterior, para comprovarem o recolhimento das demais parcelas, devendo incidir sobre cada valor mensal, atualizado monetariamente, os juros de mora devidos, na forma prevista na legislação em vigor;
Aplicar aos Srs. Arlindo Dias Carneiro Neto (CPF XXX.904.053-XX) ; Armando Irineu Evangelista (CPF XXX.700.273-XX) ; e Zorbba Baependi da Rocha Igreja (CPF XXX.836.803-XX) a sanção de inabilitação para o exercício de cargo em comissão ou função de confiança na Administração Pública, nos termos do art. 60 da Lei 8.443/1992; e
Encaminhar cópia da deliberação ao Procurador-Chefe da Procuradoria da República no Estado do Piauí, nos termos do § 3º do art. 16 da Lei 8.443/1992 c/c o § 7º do art. 209 do Regimento Interno do TCU, para adoção das medidas cabíveis."
O sr. Secretário da Secex/PI (peça 184) endossou, naquela oportunidade, a sugestão de encaminhamento fornecida pelo sr. Diretor. O Ministério Público de Contas, em seguida, manifestou-se de acordo com tal proposta de encaminhamento (peça 185) .
A empresa Distrimed Comércio e Representações Ltda. apresentou novos elementos (189 a 193) e solicitou a análise da respectiva documentação, em especial do parecer econômico constante de peça 190, pp. 1/34. Vossa Excelência, por meio do despacho de peça 195, determinou o exame dessas peças.  
A Secretaria de Controle Externo de Tomada de Contas Especial, em pronunciamentos uniformes (peças 196 a 198) , considera que "os novos elementos trazidos aos autos pela empresa Distrimed Comércio e Representações Ltda. (peças 189-193) não ensejam alteração no exame de mérito promovido pela Secex-PI, com o qual se corrobora integralmente". 
II
O Ministério Público de Contas endossa a proposta de encaminhamento oferecida pela Secretaria de Controle Externo de Tomada de Contas Especial. Considera ainda que o sr. Auditor, por meio de instrução completa e precisa, além de historiar todos os eventos relevantes ocorridos no processo até este momento, demonstrou que os novos elementos trazidos pela empresa Distrimed Comércio e Representações Ltda. não foram capazes de modificar a solução anteriormente indicada pela Secex/PI, cujos fundamentos estão transcritos no item 13 da instrução de peça 196.
A despeito disso e tendo em vista a clareza e pertinência da análise desenvolvida pelos sr. Auditor da Secex/TCE acerca dos referidos novos elementos, pede-se vênias para reproduzir sua análise:
"30.	Em síntese, o parecer sustenta a regularidade e a economicidade do realinhamento com base nos seguintes argumentos:
30.1.	a quantidade de medicamentos efetivamente adquiridos pela Sesapi, cerca de 2% do quantitativo previsto no certame, frustrou os ganhos de escala esperados pela Distrimed com venda de elevadas quantidades, o que justificaria compensação por meio do realinhamento praticado;
30.2.	o valor total faturado pela Distrimed garantiu-lhe lucratividade razoável, vez que a diferença percentual entre esse valor e o correspondente ao de preços de fabricação regulados pela CMED, para os volumes adquiridos, alcançou 11,80%, compatível com a remuneração da taxa Selic e de títulos públicos.  
31.	Não merece acolhida o primeiro argumento veiculado no parecer. A uma, porque no momento do realinhamento de preços não havia qualquer indicativo de que uma quantidade menor de medicamentos, em relação à estimativa do edital, seria efetivamente adquirida pela Sesapi, tampouco tal argumento foi utilizado pela Distrimed em seu pedido de realinhamento, como admitido pelo próprio parecerista. A duas, porque não há previsão legal, contratual ou editalícia para esse tipo de compensação, sendo cabível o reequilíbrio apenas  (peça 2, p. 74, do TC Processo 000.399/2011-6) . A três, por ser característica intrínseca do sistema de registro de preços, adotado no Pregão 96/2009, sua aplicação em situações nas quais a demanda é incerta, seja em relação a sua ocorrência, seja no que concerne à quantidade de bens, em conformidade com o disposto no art. 3º do Decreto 7.892/2013 e em linha com a jurisprudência desta Corte, a teor do Acórdão 2197/2015-TCU-Plenário (rel. Ministro Benjamin Zymler) . Portanto, incabível argumento que busque justificar realinhamento de preços como compensação para formulação equivocada de preços pelo licitante no momento do pregão, que supostamente teria considerado economias de escala fundadas em quantitativos meramente estimados no edital, sendo esse risco a ser integralmente suportado pela empresa.
32.	 Ressalta-se ainda que, caso não houvesse a irregularidade no realinhamento identificada pelo órgão de controle interno estadual, maiores quantitativos dos medicamentos seriam adquiridos pela Sesapi, de modo que, em verdade, a baixa quantidade de medicamentos adquiridos decorreu do realinhamento praticado, e não o inverso. Mostra-se, portanto, inaceitável a tentativa de se justificar a causa - o realinhamento de preços - por sua consequência - o baixo quantitativo efetivamente adquirido.
33.	De igual forma, o segundo argumento não merece acolhimento. De início, cabe ressaltar que a manutenção de equilíbrio econômico-financeiro do contrato não significa assegurar ao contratante uma lucratividade que adote como parâmetro índices governamentais ou taxas livres de risco, mas sim que a equação econômico-financeira fixada no momento da assinatura do contrato seja mantida ao longo da sua execução, desde que não materializados eventos de risco alocados ao contratado. Isso ocorre porque, a rigor, a lucratividade do contratado a ser assegurada corresponde à que aceitou receber com a proposta apresentada na licitação, calculada a partir de sua projeção de custos operacionais e precificação de riscos a ele atribuídos. 
34.	Consequentemente, não cabe reequilíbrio para assegurar percentual de lucratividade próximo à taxa Selic ou à remuneração de NTN-B - taxas livres de risco - mesmo porque não se sabe qual foi o percentual de lucratividade aceito pela Distrimed no momento em que apresentou o lance vencedor no pregão. Demais disso, os percentuais de "margem de contribuição" calculados pelo parecerista relacionam os preços realinhados faturados pela Distrimed com preços de fabricação regulados pela CMED, que são preços-teto, mas não com os preços cobrados à Distrimed por seu fornecedor. Aliais, como ressaltado ao longo da instrução deste processo, em momento algum vieram aos autos as notas fiscais emitidas pelos fornecedores dos medicamentos entregues pela Distrimed à Sesapi no âmbito do Pregão 96/2009. Soma-se a isso que, no Voto condutor do Acórdão 1100/2015-TCU-Plenário, o Relator, Ministro Vital do Rêgo, ressaltou que o próprio TCU já identificou distorções nos preços fixados pela CMED, tendo sido constatado valores até 10.000% superiores aos preços de mercado.
35.	Portanto, o parecer apresentado pela empresa Distrimed Comércio e Representações Ltda. não tem o condão de alterar as conclusões expostas na instrução à peça 182, com os ajustes propostos no despacho à peça 183, com os quais se corrobora na íntegra, reiterando os encaminhamentos sugeridos pelo corpo dirigente da Secex-PI, com ajustes de forma."
III
Ante o exposto, o MP de Contas endossa a proposta de encaminhamento apresentada pela Secretaria de Controle Externo de Tomada de Contas Especial explicitada na instrução do sr. Auditor (peça 196) . 
É o relatório.

8.1. Cleiton Leite de Loiola (OAB/PI 2.736) e outros, representando Gerafarma Distribuidora e Representações Ltda.;
8.2. Francisco Rafael Rufino Damasceno (OAB/PI 6.615) e outros, representando Francisco de Assis Carvalho Gonçalves;
8.3. Hillana Martina Lopes Mousinho Neiva Dourado (OAB/PI 6.544), representando Arlindo Dias Carneiro Neto;
8.4. José Norberto Lopes Campelo (OAB/PI 2.594) e outros, representando Telmo Gomes Mesquita (CPF 133.182.334-04);
8.5. Julianna Maria Carvalho Vasconcelos (OAB/PI 4.416) e outros, representando E. M. M. Mota Multmed Ltda.;
8.6. Gustavo Sousa e Sousa (OAB/PI 11.459) e outros, representando Distrimed Comércio e Representações Ltda.;
8.7. Luna Tuíra Barros Abreu (OAB/PI 12.444), representando Armando Irineu Evangelista;
8.8. Márcia Maria Macedo Franco (OAB/PI 2.802) e outros, representando o Estado do Piauí.

Procurador Júlio Marcelo de Oliveira.

TOMADA DE CONTAS ESPECIAL. CONVERSÃO DO PROCESSO DE REPRESENTAÇÃO TC 000.399/2011-6 EM ATENDIMENTO AO ACÓRDÃO 1.100/2015-TCU-PLENÁRIO. EXCLUSÃO DE RESPONSÁVEL. ACOLHIMENTO DE ALEGAÇÕES DE DEFESA DE RESPONSÁVEL. CONTAS REGULARES COM RESSALVA. QUITAÇÃO. REJEIÇÃO DE ALEGAÇÕES DE DEFESA DE OUTROS RESPONSÁVEIS. CONTAS IRREGULARES. DÉBITO. MULTA. IRREGULARIDADES GRAVES. INABILITAÇÃO PARA O EXERCÍCIO DE CARGO EM COMISSÃO OU FUNÇÃO DE CONFIANÇA.

TOMADA DE CONTAS ESPECIAL (TCE)

Secretaria de Controle Externo de Tomada de Contas Especial (SecexTCE).

Cuidam os autos de tomada de contas especial instaurada por conversão do processo de representação TC Processo 000.399/2011-6, em atendimento à determinação expressa no item 9.2 do Acórdão 1100/2015-TCU-Plenário, in verbis:
9.1. conhecer da representação, porquanto presentes os requisitos previstos no art. 237, II e parágrafo único, do Regimento Interno deste Tribunal, para, no mérito, considerá-la parcialmente procedente;
9.2. com supedâneo no art. 47 da Lei 8.443/92, converter o presente processo em tomada de contas especial;
9.3. determinar à Secex-PI que realize as diligências necessárias ao saneamento dos autos, consoante itens 31, 39 a 41 e 52 do voto, previamente às citações a serem promovidas no âmbito da TCE;
9.4. encaminhar cópia deste acórdão, bem como do voto e do relatório que o fundamentam, à Secretaria de Estado da Saúde do Piauí, à CGE/PI, à PGE/PI e ao Ministério da Saúde.
Nos autos do TC Processo 000.399/2011-6, a Controladoria Geral do Estado do Piauí (CGE/PI) deu conhecimento a esta Corte de Contas sobre possíveis irregularidades relacionadas tanto ao Pregão Eletrônico 96/2009 - conduzido pela Coordenadoria de Controle de Licitações do Piauí (CCEL) e tendo por objetivo o registro de preços para aquisição de medicamentos comuns - quanto à execução dos respectivos contratos, no âmbito da Secretaria de Estado da Saúde do Piauí (Sesapi) , com utilização de recursos federais oriundos do Sistema Único de Saúde - SUS (peça 24) .
O certame em tela destinou-se ao registro de preços para a aquisição de medicamentos, tendo sido o objeto dividido em 19 lotes, que, ao final dos lances, culminaram com a assinatura de 19 atas, publicadas no Diário Oficial do Estado em 13/1/2010, no valor total de R$ 1.342.848.913,07 (peça 24, p. 13-30) . Ocorre que os preços unitários vencedores do certame não foram efetivamente praticados, vez que todas as empresas, com exceção da Expressa Distribuidora de Medicamentos Ltda., formularam e tiveram deferido pedido de realinhamento de preços, passando a viger, já em de março de 2010 (pouco mais de três meses após a homologação do certame, ocorrida em dezembro de 2009) , com expressivos aumentos percentuais.
A então Secretaria de Controle Externo no Estado do Piauí (Secex/PI) , a fim de obter documentos e informações para deslinde da matéria, nos termos da instrução de peças 31-33, realizou diligências junto à: Secretaria de Saúde do Estado do Piauí; Coordenadoria de Controle de Licitações do Estado do Piauí; Controladoria Geral do Estado do Piauí; Procuradoria Geral do Estado do Piauí; Procuradoria-Geral de Justiça do Estado do Piauí; Procuradoria da República no Estado do Piauí; e Companhia Editora do Piauí (Comepi) .
Posteriormente, consoante instrução de peças 65-67, a unidade técnica promoveu diligência junto ao Juízo Federal da 1ª e da 3ª Varas da Seção Judiciária do Estado do Piauí, para obtenção de (i)  cópia das decisões proferidas nos processos 7702-35.2015.4.01.4000, 8273-74.2013.4.01.4000 e 1497-24.2014.4.01.4000, e (ii) informação acerca da responsabilização do Sr. Zorbba Baependi da Rocha Igreja, então Coordenador-Geral da CCEL, nos ilícitos apurados naquelas ações.
A então Secex/PI, com base nas respostas recebidas às diligências efetivadas de peças 31-33, procedeu à citação solidária de empresas e agentes públicos pelos débitos indicados na tabela a seguir (peça 65-66) , conforme despacho de 28/4/2016 (peça 67) :
	Débito (R$) 
	Data
	Empresas e agentes públicos solidários pelos respectivos débitos

	1.150.000,00
	4/3/2010
	Serrafarma Distribuidora de Medicamentos Ltda. pela venda do medicamento Captopril 25 mg com preço unitário majorado em relação ao registrado no Pregão 50/2007, conforme Nota de Empenho 2009NE24921, Nota Fiscal 1217, de 6/1/2010, e Ordem Bancária 2010OB03591, de 4/3/2010.
	Sra. Maria do Espírito Santo Nunes Cavalcante, Gerente Administrativa da Sesapi; Sr. Arlindo Dias Carneiro Neto, Diretor Administrativo da Sesapi; Sra. Conceição de Maria Oliveira Lima, Diretora Executiva do Funsaude; e Sr. Francisco de Assis Carvalho, então Secretário de Saúde, pela elaboração e aprovação da Ordem de Fornecimento que culminou com a aquisição do medicamento Captopril 25 mg com preço unitário majorado em relação ao registrado no Pregão 50/2007, conforme Nota de Empenho 2009NE24921, Nota Fiscal 1217, de 6/1/2010, e Ordem Bancária 2010OB03591, de 4/3/2010.

	580.359,95
	24/5/2010
	Distrimed Comércio e Representações Ltda., contratada, pela venda de medicamentos com preços unitários majorados em relação aos registrados no Pregão 96/2009, conforme apurado pela CGE/PI no Relatório 36/2010.
	Sr. Zorbba Baependi da Rocha Igreja, então Coordenador-Geral da CCEL, por ter concedido o pleito de revisão dos preços originalmente constantes da ata de registro de preços do Pregão 96/2009, conforme Opinião Técnica (peça 29, p.14-15) , Despacho (peça 29, p. 13) e Ofício 483/2010-GL, de 9/4/2010 (peça 28, p. 5-19) , fato que possibilitou que as aquisições de medicamentos ocorressem com sobrepreço; e
Sr. Armando Irineu Evangelista, Gerente Administrativo da Sesapi; Sr. Arlindo Dias Carneiro Neto, Diretor Administrativo da Sesapi; Sra. Conceição de Maria Oliveria Lima, Diretora Executiva do Funsaude; e Sr. Telmo Gomes Mesquita, então Secretário de Saúde, pela elaboração e aprovação das Ordens de Fornecimento que culminaram com a aquisição de medicamentos com preços unitários majorados em relação aos registrados no Pregão 96/2009, conforme apurado pela CGE/PI no Relatório 36/2010.

	1.045.321,07
	14/5/2010
	Gerafarma Distribuidora e Representações Ltda., contratada, pela venda de medicamentos com preços unitários majorados em relação aos registrados no Pregão 96/2009, conforme apurado pela CGE/PI no Relatório 36/2010.
	
	57.707,50
	23/7/2010
		
	394.233,02
	4/8/2010
		
	1.295.779,96
	23/4/2010
	Serrafarma Distribuidora de Medicamentos Ltda., contratada, pela venda de medicamentos com preços unitários majorados em relação aos registrados no Pregão 96/2009, conforme apurado pela CGE/PI no Relatório 36/2010.
	
	271.368,97
	26/4/2010
		
	399.955,86
	27/4/2010
		
	52.736,95
	14/5/2010
		
	403.813,40
	23/7/2010
		
	330.558,69
	4/8/2010
		
	538.107,05
	14/5/2010
	EMM Mota & Cia. Ltda. EPP (Distribuidora Multmed) , contratada, pela venda de medicamentos com preços unitários majorados em relação aos registrados no Pregão 96/2009, conforme apurado pela CGE/PI no Relatório 36/2010.
	
	242.035,37
	23/7/2010
		
	146.254,28
	4/8/2010
		
O auditor instrutor da Secex/PI, após analisar as respostas às citações efetuadas, propôs (peça 182) :
a) arquivar o presente feito, sem julgamento de mérito, ante a ausência de pressuposto de constituição e de desenvolvimento válido e regular do processo (matéria cuja apreciação seja de competência do TCU) , nos termos do art. 212 do RI/TCU; e
b) eventualmente, caso a proposta anterior não seja acatada, determinar a citação do Sr. Alexandre de Castro Nogueira, então Coordenador Geral da CCEL, pelo débito relativo ao Pregão 50/2007, em solidariedade com os demais responsáveis já citados, por ter assinado a Liberação 6.507/2009, de 12/11/2009 (peça 156, p. 10-14) , fazendo referência a um "ato de revisão" de preços manifestamente viciado, conforme apurado pela CGE/PI no Relatório 36/2010.
O Diretor da Secex/PI, com a anuência do dirigente máximo da unidade técnica, sugeriu encaminhamento distinto da proposta do auditor, nos seguintes termos (peças 183-184) :
a) considerar revel a empresa Serrafarma Distribuidora de Medicamentos Ltda., dando-se prosseguimento ao processo, nos termos do art. 12, § 3°, da Lei 8.443/1992;
b) acatar as alegações de defesa do Sr. Telmo Gomes Mesquita, a fim de julgar regulares com ressalva suas contas e dar-lhe quitação, nos termos do art. 16, inciso II, 18 e 23, inciso II, da Lei 8.443/1992;
c) considerar insubsistente o débito apurado em decorrência do reajuste dos preços do Pregão 50/2007, excluindo-se, sem julgamento de mérito, com fundamento no art. 212 do Regimento Interno, a responsabilidade dos gestores citados com base nessa irregularidade;
d) excluir a responsabilidade da Sra. Conceição de Maria Oliveira Lima;
e) julgar irregulares as contas dos gestores a seguir elencados, e condená-los, em solidariedade, com as empresas abaixo dispostas, ao pagamento das quantias a seguir especificadas:
	Débito (R$) 
	Data
	Empresas e gestores solidários pelos respectivos débitos

	580.359,95
	24/5/2010
	Distrimed Comércio e Representações Ltda.
	Sr. Zorbba Baependi da Rocha Igreja, então Coordenador-Geral da CCEL;
Sr. Armando Irineu Evangelista, Gerente Administrativo da Sesapi; e
Sr. Arlindo Dias Carneiro Neto, Diretor Administrativo da Sesapi.

	1.045.321,07
	14/5/2010
	Gerafarma Distribuidora e Representações Ltda.
	
	57.707,50
	23/7/2010
		
	394.233,02
	4/8/2010
		
	1.295.779,96
	23/4/2010
	Serrafarma Distribuidora de Medicamentos Ltda.
	
	271.368,97
	26/4/2010
		
	399.955,86
	27/4/2010
		
	52.736,95
	14/5/2010
		
	403.813,40
	23/7/2010
		
	330.558,69
	4/8/2010
		
	538.107,05
	14/5/2010
	EMM Mota & Cia. Ltda. EPP (Distribuidora Multmed) 
	
	242.035,37
	23/7/2010
		
	146.254,28
	4/8/2010
		
f) aplicar aos Srs. Arlindo Dias Carneiro Neto, Armando Irineu Evangelista e Zorbba Baependi da Rocha Igreja, e às empresas Distrimed Comércio e Representações Ltda., Gerafarma Distribuidora e Representações Ltda., Serrafarma Distribuidora de Medicamentos Ltda., e EMM Mota & Cia. Ltda. EPP (Distribuidora Multmed) , individualmente, a multa prevista no art. 57 da Lei 8.443/1992; e
g) aplicar aos Srs. Arlindo Dias Carneiro Neto, Armando Irineu Evangelista, e Zorbba Baependi da Rocha Igreja a sanção de inabilitação para o exercício de cargo em comissão ou função de confiança na Administração Pública, nos termos do art. 60 da Lei 8.443/1992.
Naquela oportunidade, o Ministério Público junto ao Tribunal de Contas da União (MPTCU) concordou com a proposta da unidade técnica (peça 185) , explicitada no despacho do diretor (peças 183-184) .
Após a emissão da instrução de mérito por parte da então Secex/PI (peças 182-184) e da manifestação do representante do MPTCU (peça 185) , a empresa Distrimed Comércio e Representações Ltda., por meio de seus advogados constituídos nos autos (peça 89) , acostou às peças 189 a 193 elementos adicionais, e solicitou, com fulcro nos princípios do contraditório, da ampla defesa e da verdade material (peça 187) , a análise da referida documentação, em especial do parecer econômico (peça 190, p. 1-34) .
Em vista disso, restituí os autos à unidade técnica para que procedesse ao exame dos novos elementos juntados aos autos, em especial o parecer de peça 190, e, posteriormente, encaminhasse os autos para manifestação do MPTCU (peça 195) .
Em atendimento ao despacho de peça 195, a Secretaria de Controle Externo de Tomada de Contas Especial (SecexTCE) , em parecer uníssono (peças 196-198) , concluiu que os novos elementos trazidos aos autos pela empresa Distrimed Comércio e Representações Ltda. (peças 189-193) não ensejaram alteração no exame de mérito promovido pela então Secex/PI (peças 183-184) , com o qual se corrobora integralmente.
O MPTCU endossou a proposta de encaminhamento sugerida pela SecexTCE (peça 199) .
Feito esse breve relato, passo ao exame dos presentes autos.
II
De início, acompanho o entendimento da Secex/PI, com o qual concordou o MPTCU, no sentido de que o debate acerca da competência do TCU encontra-se superado, haja vista que o Plenário do Tribunal já se pronunciou sobre o assunto quando proferiu o Acórdão 1.100/2015, que conheceu da representação formulada pela CGE/PI no âmbito do TC Processo 000.399/2011-6 e determinou a instauração da presente TCE.
Acolho, desde já, a proposta da SecexTCE, que teve anuência do MPTCU, incorporando às minhas razões de decidir as análises empreendidas nos pareceres transcritos no relatório precedente a este voto, sem prejuízo das considerações que passo a expor.
Em linha com as instâncias precedentes, concordo com a exclusão da Sra. Conceição de Maria Oliveira Lima, gestora do Fundo Estadual de Saúde, do rol de responsáveis. Entendo que a gestora não atuou diretamente no cometimento das irregularidades apontadas nos presentes autos. Além disso, pelas características e atribuições de seu cargo, estabelecidas nos termos do art. 12 e 13 do Decreto Estadual 11.362/2004 e transcritas no relatório precedente a este voto, não caberia a ela evitar a consumação dos ilícitos praticados na Diretoria de Administração da Sesapi.
Aplico, também, à empresa Serrafarma Distribuidora de Medicamentos Ltda. os efeitos da revelia previstos no art. 12, § 3º, da Lei 8.443/1992, tendo em vista não ter apresentado suas alegações de defesa em resposta à citação realizada (peças 165, 167 e 171) .
Considero insubsistente o débito apurado em decorrência do reajuste dos preços do Pregão 50/2007, excluindo-se, sem julgamento de mérito, com fundamento no art. 212 do Regimento Interno, a responsabilidade dos gestores citados com base na irregularidade apontada. 
No caso do Pregão 50/2007, a licitação ocorreu no ano de 2007, e a revisão de preços ocorreu em 2009, após um intervalo de dois anos, sendo que o pagamento ocorreu em 4/3/2010. Conforme ressaltado pelo Secex/PI, informações dispostas no relatório que integra o Acórdão 3016/2012-TCU-Plenário (Relator Ministro Walton Alencar Rodrigues, TC Processo 034.197/2011-7) , relativo a Auditoria Operacional no Ministério da Saúde, indicam que de janeiro de 2010 a maio de 2011 o preço médio praticado nas aquisições do medicamento Captopril 25 mg foi de R$ 0,0336 por cápsula, ligeiramente superior ao praticado pela Sesapi após o reajuste, de R$ 0,03.
Em que pese os períodos não serem exatamente coincidentes com a data do reajuste do Pregão 50/2007, eles se encaixam com o período em que o pagamento foi realizado pela Sesapi, março de 2010. Assim, acompanho o entendimento da Secex/PI, ratificado pela SecexTCE e que teve anuência do MPTCU, no sentido de ser desnecessária a citação do Sr. Alexandre de Castro Nogueira.
Acolho as alegações de defesa do Sr. Telmo Gomes Mesquita, então Secretário de Estado de Saúde do Piauí (peças 83, 113 e 115-118) , a fim de julgar regulares com ressalva suas contas e dar-lhe quitação, conforme parecer da Secex/PI, ratificado pela SecexTCE e concordância do MPTCU. Em relação ao Pregão 96/2009, restou constatada circunstância favorável ao Sr. Telmo Gomes e não extensível aos demais agentes públicos, haja vista que o ex-Secretário percebeu a irregularidade ora apurada, interrompendo as compras de medicamentos de uso comum, comunicando o fato imediatamente à CGE/PI e pedindo providências, além de reativar o controle interno da Sesapi, o que obstou maiores prejuízos ao erário estadual e federal.
III
Irregularidades acerca do Pregão 96/2009
A Gerafarma Distribuidora e Representações Ltda. alegou, em resumo, quanto ao recebimento dos pagamentos com sobrepreço relativos ao Pregão 96/2009, que (peça 112) :
a) o realinhamento de preços é um procedimento comum no setor empresarial, e decorre basicamente da oscilação do mercado financeiro, pois a grande maioria das empresas não inserem nos preços ofertados os custos correspondentes a eventos futuros imprevisíveis;
b) o pedido de realinhamento se baseou no aumento dos custos de fornecimento e da redução do equilíbrio econômico financeiro existente no momento da apresentação da proposta; e
c) o restabelecimento da equação econômico-financeira depende da concretização de um evento posterior à formulação da proposta, identificável como causa do agravamento da posição do particular, aqui, como já destacado são: reajustamento normal dos fabricantes para início de cada ano; repercussão da crise econômica mundial do final do ano de 2009; e aumento do dólar para a aquisição da matéria-prima voltada à fabricação do produto.
A Distrimed Comércio e Representações Ltda. alegou, em síntese, quanto ao recebimento dos pagamentos com sobrepreço relativos ao Pregão 96/2009, que (peça 131) :
a) a expressiva quantia de medicamentos prevista em edital, no ato do pregão a empresa ofertou seus preços por meio de lances em patamares que consideravam o ganho em escala a ser obtido. Como sabido, o alto volume de aquisições permite a negociação de preços mais competitivos;
b) após a finalização do processo licitatório, a empresa passou a enfrentar problemas com seus fornecedores, tendo, inclusive, que substituí-los. Tal fato implicou a alteração dos parâmetros vigente à época da licitação, pois passou a suportar custos superiores aos existentes inicialmente, vendo-se impossibilitada de arcar com as obrigações assumidas quando da ocorrência da licitação, razão pela qual solicitou junto à Comissão de Licitação a desistência dos lotes III, X e XVI;
c) diversas empresas requereram o realinhamento de preços junto à Administração Estadual diante da ocorrência de fatores externos ao contrato e imprevisíveis à época da licitação que impactaram diretamente no valor dos preços dos medicamentos; e
d) a própria Comissão de Licitação, em opinião técnica exarada após a formulação dos pedidos de realinhamento de preço, dispôs que se mostrava favorável ao acolhimento do pleito das empresas.
A E.M.M. Mota & Cia. Ltda. EPP alegou, em resumo, quanto ao recebimento dos pagamentos com sobrepreço relativos ao Pregão 96/2009, que (peças 158 e 159) :
a) não apresentou proposta de preços, na fase de lances do pregão 096/2009, abaixo das referências de mercado, ao contrário, essa não se sagrou vencedora originalmente justamente pelo fato de apresentar proposta dentro dos parâmetros legais;
b) não se consagrou vencedora e não teve seus preços registrados e homologados em 21/12/2009, uma vez que esta, repita-se, não foi vencedora de nenhum lote, foi chamada em março de 2010, após a desistência da empresa vencedora (Distrimed) . Por esse motivo também não forneceu nenhum produto nesse período de 21/12/2009 a março de 2010, o que é de concluir que não pode agora a empresa E.M.M. MOTA ser analisada sobre a mesma ótica das demais empresas, ora vencedora de tal certame;
c) a solicitação de revisão de preços ocorreu de forma motivada, em março/2010, pelo fato de que, no momento em que foi chamada para contratação em razão da desistência da empresa Distrimed dos lotes III, X e XVI, já não estava mais legalmente obrigada a cumprir à proposta original, em razão do decurso de prazo (mais de 60 dias) , e também em razão do período de tempo já passado, em que os custos da empresa já não eram os mesmos, principalmente pela virada de ano (2009/2010) , majoração de valores e encargos e em especial as diretrizes para política de valorização do salário mínimo, como se demonstra através de perícia contábil em anexo; e
d) pela conjunção dos argumentos acima exposto, resta evidente que a empresa não participou e nem tem conhecimento de nenhum conluio para afastar ilegalmente a concorrência do certame em questão.
O pedido de realinhamento não se trata de um procedimento comum, consoante alegado pela Gerafarma.
A previsão editalícia e na legislação regente não justifica o pleito do realinhamento por si só, conforme alegado pela Distrimed. 
Somente o decurso de prazo de 60 dias, alegado pela E.M.M. Mota, também não justifica o pedido de realinhamento. Tanto é que essa empresa poderia recusar o convite recebido para assumir os lotes desistentes da Distrimed.
As empresas Gerafarma, Distrimed e E.M.M. Mota, por outro lado, alegam que tiveram que suportar custos superiores para aquisição de medicamentos junto aos seus fornecedores para cumprir os contratos oriundos do Pregão 96/2009. Em vista disso, solicitaram à CCEL/PI recomposição de preços, a fim de manter o equilíbrio econômico-financeiro de seus contratos. Todavia, o pedido de realinhamento de preços está sujeito aos termos da Portaria CCEL 12/2009, de 27/5/2009, publicada no Diário Oficial do Estado do Piauí em 28/5/2009 (peça 29, p. 17) , que estabelece, in verbis:
Art. 1º As solicitações de realinhamento de preços perante esta Coordenadoria deverão ser instrumentadas e comprovadas com os seguintes instrumentos:
I - Notas Fiscais de compra dos itens requeridos do fornecedor do produto, na data da proposta registrada em Ata e na data do pedido de realinhamento, ou,
II - Notas Fiscais de compra da matéria prima e planilha de custo mostrando o reflexo da matéria prima no produto final dos itens requeridos, na data da proposta registrada e na data do pedido de realinhamento, ou,
III - Para serviços, planilhas de composição de preços com todos os encargos, taxas e custos especificados, uma na data da proposta registrada em Ata e outra na data do pedido de realinhamento;
§1º Para produtos importados exigem-se as Guias de Importação, na data da proposta registrada em Ata e na data do pedido de realinhamento;
§2º Além dos documentos referidos neste artigo podem ser exigidos outros para comprovar ou dirimir dúvida quanto ao solicitado. (...) 
Ou seja, o pedido de realinhamento deve estar fundamentado em documentos comprobatórios que sustentem o pleito, conforme prescrito na Portaria CCEL 12/2009. 
As empresas Gerafarma, Distrimed e E.M.M. Mota, entretanto, não acostaram aos autos documentação que comprove em que medida ocorreu o desequilíbrio econômico-financeiro de seus contratos, tais como, notas fiscais de fornecimento dos medicamentos emitidas por seus respectivos fornecedores ou os documentos mencionados na Portaria CCEL 12/2009.
A alegação dessas empresas de terem suportados custos extras carece de comprovação.
Em relação aos documentos colacionados aos autos pela Distrimed (peças 189-193) , em especial o parecer de peça 190, acompanho o entendimento da SecexTCE, que teve anuência do MPTCU, no sentido de que não alteram as conclusões da então Secex/PI.
Destaco alguns pontos da análise proferida no âmbito da SecexTCE por esclarecedora:
30.	Em síntese, o parecer sustenta a regularidade e a economicidade do realinhamento com base nos seguintes argumentos:
30.1.	a quantidade de medicamentos efetivamente adquiridos pela Sesapi, cerca de 2% do quantitativo previsto no certame, frustrou os ganhos de escala esperados pela Distrimed com venda de elevadas quantidades, o que justificaria compensação por meio do realinhamento praticado;
30.2.	o valor total faturado pela Distrimed garantiu-lhe lucratividade razoável, vez que a diferença percentual entre esse valor e o correspondente ao de preços de fabricação regulados pela CMED, para os volumes adquiridos, alcançou 11,80%, compatível com a remuneração da taxa Selic e de títulos públicos.  
31.	Não merece acolhida o primeiro argumento veiculado no parecer. A uma, porque no momento do realinhamento de preços não havia qualquer indicativo de que uma quantidade menor de medicamentos, em relação à estimativa do edital, seria efetivamente adquirida pela Sesapi, tampouco tal argumento foi utilizado pela Distrimed em seu pedido de realinhamento, como admitido pelo próprio parecerista. A duas, porque não há previsão legal, contratual ou editalícia para esse tipo de compensação, sendo cabível o reequilíbrio apenas  (peça 2, p. 74, do TC Processo 000.399/2011-6) . A três, por ser característica intrínseca do sistema de registro de preços, adotado no Pregão 96/2009, sua aplicação em situações nas quais a demanda é incerta, seja em relação a sua ocorrência, seja no que concerne à quantidade de bens, em conformidade com o disposto no art. 3º do Decreto 7.892/2013 e em linha com a jurisprudência desta Corte, a teor do Acórdão 2197/2015-TCU-Plenário (rel. Ministro Benjamin Zymler) . Portanto, incabível argumento que busque justificar realinhamento de preços como compensação para formulação equivocada de preços pelo licitante no momento do pregão, que supostamente teria considerado economias de escala fundadas em quantitativos meramente estimados no edital, sendo esse risco a ser integralmente suportado pela empresa.
32.	Ressalta-se ainda que, caso não houvesse a irregularidade no realinhamento identificada pelo órgão de controle interno estadual, maiores quantitativos dos medicamentos seriam adquiridos pela Sesapi, de modo que, em verdade, a baixa quantidade de medicamentos adquiridos decorreu do realinhamento praticado, e não o inverso. Mostra-se, portanto, inaceitável a tentativa de se justificar a causa - o realinhamento de preços - por sua consequência - o baixo quantitativo efetivamente adquirido.
33.	De igual forma, o segundo argumento não merece acolhimento. De início, cabe ressaltar que a manutenção de equilíbrio econômico-financeiro do contrato não significa assegurar ao contratante uma lucratividade que adote como parâmetro índices governamentais ou taxas livres de risco, mas sim que a equação econômico-financeira fixada no momento da assinatura do contrato seja mantida ao longo da sua execução, desde que não materializados eventos de risco alocados ao contratado. Isso ocorre porque, a rigor, a lucratividade do contratado a ser assegurada corresponde à que aceitou receber com a proposta apresentada na licitação, calculada a partir de sua projeção de custos operacionais e precificação de riscos a ele atribuídos. 
34.	Consequentemente, não cabe reequilíbrio para assegurar percentual de lucratividade próximo à taxa Selic ou à remuneração de NTN-B - taxas livres de risco - mesmo porque não se sabe qual foi o percentual de lucratividade aceito pela Distrimed no momento em que apresentou o lance vencedor no pregão. Demais disso, os percentuais de "margem de contribuição" calculados pelo parecerista relacionam os preços realinhados faturados pela Distrimed com preços de fabricação regulados pela CMED, que são preços-teto, mas não com os preços cobrados à Distrimed por seu fornecedor. Aliais, como ressaltado ao longo da instrução deste processo, em momento algum vieram aos autos as notas fiscais emitidas pelos fornecedores dos medicamentos entregues pela Distrimed à Sesapi no âmbito do Pregão 96/2009. Soma-se a isso que, no Voto condutor do Acórdão 1100/2015-TCU-Plenário, o Relator, Ministro Vital do Rêgo, ressaltou que o próprio TCU já identificou distorções nos preços fixados pela CMED, tendo sido constatado valores até 10.000% superiores aos preços de mercado.
O Sr. Zorbba Baependi da Rocha Igreja, então Coordenador-Geral da CCEL, apresentou, em suas alegações de defesa (peça 114) , argumentos similares aos de suas razões de justificativa, acostadas no processo de representação TC Processo 000.399/2011-6. Acrescentou, na sua resposta à citação, a alegação no sentido de sua "ilegitimidade" para figurar como responsável no presente processo, tendo em vista a apreciação favorável a ele constante da fundamentação no Acórdão 1100/2015-TCU-Plenário.
Ora, o ex-coordenador-geral da CCEL reconheceu expressamente que aprovou o pedido de realinhamento de preços realizado pelas empresas vencedoras do Pregão 96/2009 (peça 114, p. 5, item 23) . Tal aprovação consta do Despacho e Opinião Técnica, que contêm a assinatura do referido gestor (peça 29, p. 13-15) .
Na "Opinião Técnica" mencionada, o Sr. Zorbba dá o seu aval à majoração dos preços sem qualquer análise técnica sobre as alegações das empresas a respeito do aumento do custo dos medicamentos. O Despacho por ele assinado é conclusivo quanto ao reajuste, ao afirmar que "tendo em vista que a pretensão declarada (...) foi devidamente comprovada e que o procedimento seguiu o devido processo legal (...) defiro o pedido e encaminho o processo para publicação".
Ainda, conforme ressaltado pela Secex/PI, a alegação do Sr. Zorbba Baependi de que teria encaminhado o processo de realinhamento de preços à Procuradoria Geral do Estado do Piauí carece de prova (peça 114, p. 5, item 24) . Ao contrário, a partir do Parecer 687/2010, de 25/10/2010, comprova-se que o processo de repactuação não fora submetido àquela PGE (peça 114, p. 11-17) . O referido parecer foi formulado em resposta à consulta do Secretário de Saúde do Piauí, não se confundindo com o parecer jurídico que deveria ter composto o processo de reajuste de preços.
Assim, não havendo elementos que sustentem os argumentos do Sr. Zorbba Baependi da Rocha Igreja, nem sentença penal que negue a existência do fato ou sua autoria, acompanho o entendimento da Secex/PI, ratificado pela SecexTCE e pelo MPTCU, de não acolher as alegações de defesa apresentadas pelo responsável no tocante ao débito apontado no âmbito do Pregão 96/2009.
Não merecem acolhimento as alegações de defesa apresentadas pelo Sr. Arlindo Dias Carneiro Neto, então Diretor Administrativo da Sesapi (peças 180-181) , e pelo Sr. Armando Irineu Evangelista, Gerente Administrativo da Sesapi (peça 120) , no sentido de buscarem afastar suas responsabilizações, afirmando que o processo de realinhamento de preços tinha presunção de legitimidade por ter sido conduzido no âmbito da CCEL.
Conforme afirma o Sr. Arlindo Dias, todos os preços constantes das ordens de fornecimento tinham por base a tabela encaminhada através do Ofício 483/2010, assinado pelo Sr. Zorbba Baependi da Rocha Igreja, sendo a tabela publicada em 12/11/2010. Ou seja, após a realização dos pagamentos impugnados, tendo o último ocorrido em 4/8/2010.
Ademais, o Parecer 687/2010, de 25/10/2010, da PGE/PI, indica que o realinhamento ocorreu: (i) sem a imprescindível manifestação da Procuradoria Geral do Estado, contrariando o parágrafo único do art. 3º, do Decreto 11.318/2008; e (ii) sem a constatação de que os novos preços sugeridos são os preços praticados no mercado, por meio de pesquisa de mercado e negociação com os fornecedores.
Portanto, acompanho o entendimento da Secex/PI, ratificado pela SecexTCE e pelo MPTCU, no sentido de que os Srs. Arlindo Dias e Armando Irineu elaboraram e aprovaram as ordens de fornecimento que culminaram com a aquisição de medicamentos com preços unitários majorados em relação aos registrados na ata de preço do Pregão 96/2009. Tais ordens de fornecimento é que possibilitaram o pagamento às empresas com os preços realinhados. Esses responsáveis concordaram em realizar os pagamentos sem a publicação no diário oficial do Estado do Piauí das tabelas com os novos preços, ato necessário para dar eficácia ao realinhamento de preços.
Diante do exposto, VOTO para que seja adotada a minuta de deliberação que ora trago ao exame deste Colegiado.
TCU, Sala das Sessões Ministro Luciano Brandão Alves de Souza, em 5 de fevereiro de 2020.
Ministro VITAL DO RÊGO 
Relator